ACORDAO-COMPLETO-2341092

ACÓRDÃO 2237/2019 ATA 36/2019 - PLENÁRIO

VISTOS, relatados e discutidos estes autos de representação formulada pela Secretaria de Fiscalização de Infraestrutura Rodoviária - SeinfraRodoviaAviação em razão de indícios de irregularidades envolvendo a regulamentação e a aplicação da Lei 13.103/2015, conhecida como "Lei dos Caminhoneiros", especificamente no que concerne ao incremento gerado na tarifa básica de pedágio do Contrato de Concessão da BR-060/153/262/DF/GO/MG firmado entre a Agência Nacional de Transportes Terrestres - ANTT e a Concessionária de Rodovias Centrais do Brasil S.A. - Triunfo Concebra, mediante a 4ª Revisão Extraordinária, autorizada pela Resolução ANTT 5.236/2016;
ACORDAM os Ministros do Tribunal de Contas da União, reunidos em Sessão do Plenário, diante das razões expostas pelo Relator, em:
9.1. considerar prejudicado o agravo interposto pela Concebra, ante o seu pedido de desistência do recurso (peça 101) ;
9.2. conhecer do agravo interposto pela ANTT, por preencher os requisitos de admissibilidade previstos no art. 289 do Regimento Interno do TCU, e, destarte, negar-lhe provimento, mantendo, em seus exatos termos, a medida cautelar adotada nos autos;
9.3. dar ciência da presente decisão aos agravantes;
9.4. restituir os autos à Secretaria de Fiscalização de Infraestrutura Rodoviária e de Aviação Civil (SeinfraRodoviaAviação) , para análise de mérito, com a urgência que o caso requer.

Agravo interposto contra despacho do relator  que suspendeu, cautelarmente, a revisão tarifária de contrato de concessão rodoviária.

Agência Nacional de Transportes Terrestres - ANTT.

3. Interessados/Responsáveis/Recorrentes:
3.1. Interessados: Agência Nacional de Transportes Terrestres - ANTT (04.898.488/0001-77) e Concessionária de Rodovias Centrais do Brasil S.A. - Triunfo Concebra (18.572.225/0001-88).
3.2. Recorrentes: Agência Nacional de Transportes Terrestres - ANTT (04.898.488/0001-77) e Concessionária de Rodovias Centrais do Brasil S.A. - Triunfo Concebra (18.572.225/0001-88).

13.1. Ministros presentes: José Mucio Monteiro (Presidente), Augusto Nardes (Relator), Aroldo Cedraz e Ana Arraes.
13.2. Ministros-Substitutos convocados: Augusto Sherman Cavalcanti, Marcos Bemquerer Costa e André Luís de Carvalho.

ACORDAO-COMPLETO-2416422

Acórdão 2477/2020 - Plenário

Concessionária das Rodovias Centrais do Brasil S.A. - Concebra

AUGUSTO NARDES

Ministro Augusto Nardes.

Cuidam os autos de representação formulada pela Secretaria de Fiscalização de Infraestrutura Rodoviária - SeinfraRodoviaAviação, com base no art. 237, inciso VI, do Regimento Interno deste Tribunal, em face de indícios de irregularidades envolvendo a aplicação da Lei 13.103/2015, conhecida como "Lei dos Caminhoneiros", especificamente no que concerne ao incremento gerado na tarifa básica de pedágio do Contrato de Concessão da BR-060/153/262/DF/GO/MG, firmado entre a Agência Nacional de Transportes Terrestres - ANTT e a Concessionária de Rodovias Centrais do Brasil S.A. - Triunfo Concebra, por força da 4ª Revisão Extraordinária, aprovada pela Resolução ANTT 5.236/2016.
2.	Referida lei permitiu, em seu art. 16, na pesagem de veículos de transporte de carga e de passageiros, uma tolerância maior, de 5% para 10%, sobre os limites de peso bruto transmitido por eixo de veículos à superfície das vias públicas.
3.	Relativamente ao Contrato de Concessão da BR-060/153/262/DF/GO/MG, foi promovido um acréscimo tarifário de 14,15% (de R$ 0,03175 para R$ 0,03625) , com efeito financeiro a partir de 27/6/2017, visando à compensação dos custos adicionais com a manutenção do pavimento a serem assumidos pela concessionária ao longo da concessão em face do disposto no art. 16 da Lei 13.103/2015, quantificados pela ANTT em R$ 590.373.069,73, a valores iniciais. 
4. 	Ressalte-se que, para determinar esse valor, a ANTT considerou os seguintes parâmetros: i) como custo total de manutenção do pavimento da rodovia concedida, o valor obtido a partir da tabela de Custos Médios Gerenciais do Dnit (CMG/DNIT) para manutenção do pavimento (R$/m²) , adotando o ciclo de manutenção (vida útil) de 8 anos, conforme parâmetros de projetos e orientações apontadas no Manual de Restauração de Pavimentos Asfálticos do DNIT (IPR-720/2006) , no total de R$ 5,62 bilhões; ii) como acréscimo dos dispêndios da concessionária com a manutenção do pavimento da rodovia concedida, o percentual de 10,5%, extraído de estudo elaborado pelo DNIT intitulado "Análise do impacto financeiro das propostas de peso por eixo da ANFAVEA e do MERCOSUL utilizando Modelo HDM-4". 
5.	No entendimento da SeinfraRodoviaAviação, a ANTT teria quantificado esse incremento utilizando parâmetros distintos dos constantes das modificações legais ocorridas e dissociados da realidade contratual, fazendo uso, assim, de custos adicionais de manutenção irrealisticamente elevados, o que teria resultado em significativos prejuízos aos usuários da rodovia concedida. 
6.	A unidade técnica fundamentou suas conclusões nos seguintes apontamentos:
- com base nos estudos que embasaram o processo licitatório da concessão (EVTE) e na proposta apresentada pela licitante vencedora desse certame, o valor dos gastos totais da concessionária durante os trinta anos de concessão (o qual inclui outros dispêndios além dos de manutenção do pavimento da rodovia concedida, como os de operação da via e execução de obras de ampliação) seria de R$ 5,15 bilhões. Não obstante, o valor dos custos com a manutenção do pavimento utilizado como referência para o cálculo do reajuste tarifário, obtido pela ANTT com base nos custos médios gerenciais do Dnit, foi de R$ 5,62 bilhões, ou seja, superior aos dispêndios totais previstos para toda a concessão, de R$ 5,15 bilhões;
-	considerando-se o percentual de 10,5% utilizado pela ANTT para a majoração dos custos adicionais de manutenção do pavimento da rodovia concedida em face da alteração promovida pelo art. 16 da Lei 13.103/2015, aplicado sobre os dispêndios totais previstos nas rubricas de manutenção e recuperação de rodovias para toda a concessão - com base no EVTE e na proposta apresentada pela concessionária -, tais custos seriam de R$ 92.239.195,72, valor muito inferior ao quantificado pela agência reguladora, de R$ 590.373.069,73;
- embora tenha sido adotado um aumento de 10,5% para cômputo dos custos adicionais de manutenção do pavimento da rodovia concedida em face da alteração promovida pelo art. 16 da Lei 13.103/2015, o incremento no total a ser arrecadado pela concessionária foi estabelecido pela ANTT em 14,15%, ou seja, em patamar superior;
- estudos promovidos no âmbito da própria agência reguladora (Nota Técnica 36/2015/GEROR/SUINF, de 1º/4/2015, peça 39) estimaram um incremento tarifário de 2,73% para o aumento dos custos adicionais de manutenção do pavimento, bem inferior aos 14,5% definido pela agência reguladora. Não há, nos autos, qualquer estudo questionando a avaliação contida na referida nota técnica ou justificando a não adoção dos parâmetros nela indicados quando da 4ª Revisão Extraordinária; 
- considerando apenas os estudos que embasaram o processo licitatório da concessão (EVTE) e os valores indicados pela ANTT para tais custos na Nota Técnica nº 36/2015/GEROR/SUINF, o custo total com manutenção/conservação/recuperação do pavimento da rodovia concedida seria de R$ 1.868.159.232,28, o que representaria 17% do valor total previsto para os dispêndios da concessão (R$ 10.731.403.957,69) . Assim, a incidência do percentual de 10,5% sobre a parcela de dispêndios relacionados à manutenção/conservação/recuperação do pavimento da rodovia concedida conduziria a uma estimativa de aumento tarifário de 1,8% (0,105 * 17%) , patamar também inferior ao adotado pela agência reguladora; 
- 	não obstante os custos de manutenção do pavimento da rodovia concedida representarem menos de 20% dos dispêndios totais do contrato de concessão, o incremento de 10,5% no valor desses custos gerou um impacto tarifário de 14,15%.
7. 	Em face dessas constatações, a SeinfraRodoviaAviação propôs, entre outras medidas, a suspensão do incremento tarifário efetivado pela 4ª Revisão Extraordinária, condicionando eventual compensação a ser concedida em função do art. 16 da Lei 13.103/2015 à existência de estudo tecnicamente fundamentado, que fosse concernente às modificações legais efetivamente ocorridas e aos parâmetros contratualmente pertinentes. 
8.	Mediante o despacho datado de 7/8/2017 (peça 47) , ratificado pelo Plenário do TCU na sessão de 9/8/2017 (peça 49) , acolhi o exame empreendido pela unidade técnica, ressalvando, apenas, o alcance da medida proposta, para determinar à ANTT, cautelarmente, que retificasse a revisão tarifária em tela, de modo a não utilizar valores superiores aos constantes dos estudos de viabilidade que balizaram o certame alusivo ao referido contrato de concessão, com o deságio proposto pela licitante vencedora, como base de referência para compensação do aumento de custos de manutenção do pavimento decorrente do art. 16 da Lei 13.103/2015. 
9.	Determinei, também, a promoção da oitiva da aludida agência reguladora e da Concessionária das Rodovias Centrais do Brasil - Triunfo Concebra, nos termos, respectivamente, do art. 276, § 3º e do art. 250, inciso V, ambos do Regimento Interno do TCU.
10.	No caso, em vez da suspensão integral do incremento tarifário promovido pela 4ª Revisão Extraordinária, entendi que, naquele momento processual, devia ser mantida a adoção do percentual de 10,5% para fins de cálculo do referido aumento de custos, alterando-se, apenas, a base de incidência desse percentual (dos valores obtidos com base em custos médios gerenciais do Dnit para os constantes dos estudos de viabilidade que balizaram o certame alusivo ao contrato de concessão da BR-060/153/262/DF/GO/MG, com o deságio proposto pela vencedora do certame, uma vez que, em função do seu regramento, não existe proposta comercial (Plano de Negócios) da concessionária especificando, item a item, os gastos com a manutenção da rodovia) .
11.	Não obstante os questionamentos levantados nos autos acerca da utilização do percentual de 10,5% para a apuração do aumento dos gastos com manutenção do pavimento concedido trazidos pelo art. 16 da Lei nº 13.103/2015, não vislumbrei na ocasião elementos de convicção suficientes acerca da inadequabilidade desse parâmetro.
12.	Em vista disso, entendi necessário que, preliminarmente, fossem a agência reguladora e a concessionária instadas a se manifestarem, em sede de oitiva, sobre a adoção desse percentual, a fim de se obter elementos adicionais ao exame dessa matéria, com vistas a se buscar maiores esclarecimentos acerca desse parâmetro e, a partir disso, aferir, com segurança, a sua desarrazoabilidade.
13.	Contra o despacho que determinou a medida cautelar, interpuseram agravos a ANTT (peça 54) e a Concebra (peça 60, 62 e 68 e 69) , que ora se apreciam.
14. 	Tendo em vista a natureza da matéria debatida nos autos, solicitei, com fundamento no art. 40 da Resolução TCU 284/2016, o pronunciamento da SeinfraRodoviaAviação, nos termos do despacho datado de 12/9/2017 (peça 63) .
15.	Em cumprimento a esse comando, o auditor responsável pelo exame do feito no âmbito da unidade técnica lavrou o seguinte parecer (peça 74) :
 "INTRODUÇÃO
Cuidam os autos de representação formulada pela Secretaria de Fiscalização de Infraestrutura Rodoviária - SeinfraRodovia, com base no art. 237, inciso VI, do Regimento Interno deste Tribunal, em face de indícios de irregularidades envolvendo a regulamentação e a aplicação da Lei 13.103/2015, conhecida como 'Lei dos Caminhoneiros', especialmente ao que concerne ao incremento gerado na tarifa básica de pedágio do Contrato de Concessão da BR-060/153/262/DF/GO/MG firmado entre a Agência Nacional de Transportes Terrestres - ANTT e a Concessionária das Rodovias Centrais do Brasil - Triunfo Concebra (peças 7 e 44) .
HISTÓRICO
A Lei 13.103/2015, de 2/3/2015, em seu art. 17, caput, estabeleceu que os veículos de transporte de cargas que circulassem vazios não mais precisariam pagar taxas de pedágio sobre os eixos que mantiverem suspensos. Essa mesma lei, em seu art. 16, por meio da alteração da redação do art. 1º da Lei 7.408/1985, aumentou para 10% (dez por cento) a tolerância máxima 'sobre os limites de peso bruto transmitido por eixo de veículos à superfície das vias públicas' permitida na pesagem de veículos de carga e de passageiros.
Na representação, a unidade técnica apurou inconsistências na normatização da Lei 13.103/2015, bem como na 2ª Revisão Extraordinária e do Reajuste da Tarifa Básica de Pedágio do Contrato de Concessão da Rodovia BR-060/153/262/DF/GO/MG, que fora aprovada pela Resolução 4.747, de 11/6/2015, da Agência Nacional de Transportes Terrestres (ANTT) para reestabelecer o reequilíbrio econômico-financeiro do referido contrato em face da frustração de receita prevista das praças de pedágio dos trechos rodoviários concedidos, em decorrência da isenção concedida pelo art. 17 da citada lei (peça 7) .
Como resultado dos exames preliminares, a unidade técnica propôs a realização de diligência junto à ANTT e à Casa Civil visando à obtenção de esclarecimentos acerca da regulamentação da isenção tarifária concedida pela Lei 13.103/2015, dos estudos, do mecanismo contratual e dos cálculos que haviam fundamentado a 2ª Revisão Extraordinária e do Reajuste da Tarifa Básica de Pedágio da Concessão da Rodovia BR-060/153/262/DF/GO/MG, além de informações sobre eventuais instrumentos de acompanhamento do tráfego real de veículos de carga com eixos suspensos nos trechos rodoviários concedidos, dentre outras questões.
Em 27/7/2015, por meio de Despacho, o Exmo. Sr. Ministro Augusto Nardes conheceu da presente representação, por preencher os requisitos de admissibilidade previstos nos arts. 157, 235 e 237, inciso VI, do Regimento Interno do TCU, bem como autorizou a realização da medida alvitrada pela unidade técnica (peça 11) .
Em 20/7/2017, ao analisar os esclarecimentos acostados aos autos em resposta à diligência deste Tribunal, a unidade técnica identificou nova inconsistência na apuração dos efeitos da Lei 13.103/2015 sobre a Concessão da Rodovia BR-060/153/262/DF/GO/MG, desta feita envolvendo o incremento da tarifa básica de pedágio resultante do aumento da tolerância dos limites de peso bruto transmitido por eixo de veículos permitido pelo art. 16 dessa lei, que fora realizado meio da 4ª Revisão Extraordinária autorizada pela Resolução ANTT 5.236/2016 (peça 44) .
No caso, havia sido autorizado um acréscimo tarifário de 14,15% (de R$ 0,03175 para R$ 0,03625) , com efeito financeiro a partir de 27/6/2017, sob o argumento de compensar os custos adicionais com a manutenção do pavimento que seriam assumidos pela concessionária em razão do aumento da tolerância dos citados limites de peso promovidos pela lei. 
Segundo a unidade técnica, para determinar esses custos, a ANTT havia considerado os seguintes parâmetros: i) como custo total de manutenção do pavimento da rodovia concedida, o valor obtido a partir da tabela de Custos Médios Gerenciais do Dnit (CMG/DNIT) para manutenção do pavimento (R$/m²) , adotando o ciclo de manutenção (vida útil) de 8 anos, conforme parâmetros de projetos e orientações apontados no Manual de Restauração de Pavimentos Asfálticos do DNIT (IPR-720/2006) , no total de R$ 5,62 bilhões; ii) como acréscimo dos dispêndios da concessionária com a manutenção do pavimento da rodovia concedida, o percentual de 10,5%, extraído de estudo elaborado pelo DNIT intitulado 'Análise do impacto financeiro das propostas de peso por eixo da ANFAVEA e do MERCOSUL utilizando Modelo HDM-4'.
Com base nesses parâmetros, a ANTT teria quantificado um impacto de R$ 590.373.069,73, a valores iniciais, a ser incrementado nos custos da concessionária com a manutenção do pavimento até o final da concessão da Rodovia BR-060/153/262/DF/GO/MG, o que teria dado ensejo ao incremento tarifário de 14,5%, objeto da 4ª Revisão Extraordinária.
Esse percentual teria sido quantificado pela ANTT utilizando parâmetros distintos dos constantes das modificações legais ocorridas e dissociados da realidade contratual, fazendo uso, assim, de custos adicionais de manutenção irrealisticamente elevados, o que teria resultado em significativos prejuízos aos usuários da rodovia concedida.
Em face dessas constatações, a unidade técnica propôs, cautelarmente, a suspensão dos efeitos da 4ª Revisão Extraordinária do contrato, autorizada pela Resolução-ANTT 5.236/2016, que concedera 14,15% de aumento na tarifa de pedágio. Propôs, também, condicionar futura compensação pelo aumento de custos de manutenção do pavimento ocasionados pelo aumento da tolerância do peso por eixo autorizado pela Lei 13.103/2015 (Lei dos Caminhoneiros) à elaboração de um estudo tecnicamente fundamentado que considerasse as modificações legais efetivamente ocorridas e os parâmetros contratualmente pertinentes, porquanto existiam indícios de que o reajuste concedido pela ANTT excedia o montante apropriado e não havia sido devidamente justificado, o que afrontava o princípio do equilíbrio econômico-financeiro estabelecido pelo § 4º do art. 9º da Lei 8.987/1995. Além da oitiva das partes envolvidas, naquela oportunidade, a unidade técnica também propôs a adoção de outras medidas saneadoras em face das demais inconsistências apuradas nos autos.
Em 31/7/2017, por meio de despacho, o Exmo. Sr. Ministro Augusto Nardes proferiu a seguinte determinação cautelar de retificação da revisão tarifária (peça 47) :
a) com fulcro no art. 45 da Lei nº 8.443/1992 c/c o art. 276 do Regimento Interno deste Tribunal, determinar à Agência Nacional de Transportes Terrestres, cautelarmente, até que o Tribunal delibere sobre o mérito desta Representação, que retifique a 4ª Revisão Extraordinária do contrato de concessão da BR-060/153/262/DF/GO/MG, autorizada pela Resolução ANTT nº 5.236/2016, de modo a não utilizar valores superiores aos constantes dos estudos de viabilidade que balizaram o certame alusivo ao referido contrato de concessão, com o deságio proposto pela licitante vencedora, como base de referência para compensação do aumento de custos de manutenção do pavimento decorrente do art. 16 da Lei nº 13.103/2015; (grifo nosso) . 
Ademais, no mesmo despacho, determinou-se a promoção da oitiva da ANTT e da Concebra, nos termos, respectivamente, do art. 276, § 3º e do art. 250, inciso V, ambos do Regimento Interno do TCU. Essas medidas, adotadas monocraticamente, foram submetidas ao Plenário do TCU na sessão de 9 de agosto de 2017 (peça 49) .
Em 14/8/2017 a ANTT opôs agravo em face da decisão proferida pelo relator (peças 54) .
Em 24/8/2017, em atendimento ao Ofício 382/2017-TCU/SeinfraRodoviaAviação, de 8/8/2017, a ANTT apresentou sua manifestação em relação à oitiva (peça 58) .
Em 1º/9/2017, a Concebra opôs agravo contra a decisão proferida pelo relator (peças 60 e 62) .
Em 8/9/2017, por meio de despacho, o Exmo. Sr. Min. Relator solicitou, com fundamento no art. 40 da Resolução-TCU 284/2016, o pronunciamento desta SeinfraRodoviaAviação sobre os agravos opostos pela ANTT e pela Concebra (peça 63) .
Em 12/9/2017, a ANTT informou que a medida cautelar determinada pelo despacho do Ministro Relator fora cumprida por intermédio da Resolução ANTT 5.410, de 31/8/2017 (peça 65) .
Em 21/9/2017 a Concebra respondeu à oitiva (peça 67) que havia sido comunicada por meio do Ofício 408/2017-TCU/SeinfraRodoviaAviação, de 22/8/2017.
Em 28/9/2017 a Concebra, por meio de seu representante legal, apresentou novo documento (peça 68) em que complementa as informações trazidas no agravo oposto em 1º/9/2017, a fim de combater o despacho que adotou a medida cautelar de retificação da 4ª Revisão Extraordinária do contrato de concessão.
A presente instrução tem como objetivo oferecer subsídios técnicos acerca dos agravos opostos pela ANTT e pela Concebra.
Importa observar que questão similar à tratada neste processo está sendo apurada no âmbito da representação objeto do TC Processo 012.831/2017-4, no qual foram igualmente examinadas as medidas adotadas pela ANTT para compensação dos gastos adicionais de manutenção do pavimento que estariam sendo incorridos pela concessionária no âmbito da concessão da rodovia BR-101/ES/BA, em função do disposto no art. 16 da Lei 13.103/2015. Naquele processo, os agravos opostos pela ANTT e pela concessionária contra a decisão cautelar exarada pelo relator determinando a retificação da revisão tarifária que havia sido autorizada pela Resolução ANTT 5.339/2017, foram rejeitados por intermédio do Acórdão 1473/2017-TCU-Plenário, da relatoria do Ministro Augusto Nardes.
EXAME TÉCNICO
As argumentações trazidas em sede de agravo pela ANTT (peça 54) e pela ECO101 (peças 60, 62 e 68) estão resumidas em tópicos a seguir, oportunidade em que são feitos os devidos exames técnicos sobre o assunto.
Sobre o aumento da degradação do pavimento em função do aumento da tolerância prevista na Lei 13.103/2015
De forma a contextualizar este tópico, registra-se que a medida cautelar adotada pelo TCU, de retificação da revisão tarifária teve como razão a presença de indícios de irregularidades na revisão tarifária procedida pela ANTT no ano de 2017. Essa revisão concluiu pela necessidade de incremento de 14,15% da tarifa básica de pedágio (TBP) para compensar os efeitos da Lei 13.103/2015, especificamente quanto ao aumento da margem de tolerância dos limites de peso bruto transmitido por eixo de veículos vigentes para 10%.
Argumentação da ANTT
Na peça recursal (peça 54) , a ANTT argumenta que para compensar a concessionária pelos custos adicionais de manutenção de vias em decorrência do aumento legal da tolerância nos limites de peso por eixo, teria estimado os gastos adicionais com base no estudo, elaborado pelo DNIT, intitulado 'Análise do impacto financeiro das propostas de peso por eixo da ANFAVEA e do MERCOSUL utilizando Modelo HDM-4' (peça 40) . Acresce que a adoção do percentual de 10,50% sobre o custo da manutenção do pavimento foi realizada de forma preliminar e reconhece que ainda não definiu metodologia definitiva para cálculo do efeito da alteração da tolerância de peso por eixo no pavimento (peça 54, p. 7-8) .
 Argumenta que não se deve impedir a manutenção do equilíbrio econômico-financeiro do contrato de concessão em razão da ausência de uma metodologia definitiva que identifique o impacto do incremento de desgaste do pavimento provocado pela majoração da tolerância de peso por eixo introduzido pela Lei dos Caminhoneiros (peça 54, p. 9) .
Rememora que a metodologia adotada pela ANTT para avaliar os danos causados no pavimento em razão da sobrecarga com base no Método HDM-4 não teria sido rechaçada na decisão cautelar exarada pelo Ministro Relator (peça 54, p. 9) .
Argumentação da Concebra
O procurador da concessionária afirma que a adoção do percentual de aumento de 10,5% para cômputo do incremento de custos de manutenção do pavimento provocado pela Lei dos Caminhoneiros seria incongruente na medida em que o impacto do sobrepeso constante no estudo do Dnit intitulado 'Análise do impacto financeiro das propostas de peso por eixo da ANFAVEA e do MERCOSUL utilizando Modelo HDM-4' (peça 40) não teria relação técnica e metodológica com o aumento de 14,15% na tarifa básica de pedágio (peça 60, p. 24) .
Análise
Na avaliação perfunctória feita nos presentes autos, reconheceu-se a razoabilidade de se cogitar a existência de maiores esforços de manutenção no pavimento rodoviário em função do aumento da tolerância dos limites de peso por eixo dos veículos. Sendo assim, entende-se não haver, até o momento, pontos de controvérsia sobre o tema.
Na revisão contratual ora questionada, a ANTT avaliou, de forma preliminar e estimada, que o impacto da Lei dos Caminhoneiros (Lei 13.103/2015) sobre os esforços de manutenção seria da ordem de 10,5%. Embora a unidade técnica tenha apontado diversos indícios de inadequação da aplicação desse percentual ao caso concreto da concessão em exame: (i) A Lei dos Caminhoneiros impactou num acréscimo de apenas 2,5% na tolerância máxima sobre os limites de peso bruto transmitido por eixo, pois quando da assinatura do contrato de concessão da CONCEBRA a tolerância vigente já era de 7,5% (peça 44, §§ 86 a 93) ; (ii) O estudo, adotado pela ANTT (peça 40) , que estimou o percentual de 10,50% de incremento dos custos de manutenção não analisou a modificação trazida pelo art. 16 da Lei 13.103/2015 - incremento de 2,5% na tolerância de peso bruto por eixo - mas sim um aumento no peso permitido por eixo distinto da modificação legal aqui discutida - por exemplo, para os eixos isolados de dois pneumáticos foi considerado um incremento de 16,7% no peso permitido por eixo (de 6 t para 7 t) e para os eixos isolados de quatro pneumáticos foi considerado um incremento de 10% no peso permitido por eixo (de 10 t para 11 t) (peça 70 e §§ 104 a 109 da peça 44, p. 17-18) .
Quanto à afirmação da concessionária de que a utilização do percentual de 10,50% sobre custos de manutenção do pavimento seria incongruente (§ 28) , entende-se que o percentual adotado provisoriamente pela ANTT foi excessivamente conservador em benefício da concessionária. Realmente, como o percentual de impacto de 10,5% sobre os custos de manutenção resultante do estudo realizado pelo DNIT decorre de variações de carga por eixo entre 10% e 16,7%, seria razoável esperar que, neste caso concreto, em que a tolerância no peso da carga por eixo aumentou apenas 2,5%, o impacto resultante sobre os custos de manutenção fosse consideravelmente inferior. A ANTT adotou para um pequeno acréscimo de tolerância de 2,5% o mesmo percentual de impacto que seria provocado por aumentos de carga de 10% a 16,7%, que são de 4 a 6,68 vezes superiores (peça 44, §§ 86-93 e 104-109, p. 14-15 e 17-18 e peça 70) . 
A alegação da concessionária acerca da inexistência de relação entre o indigitado estudo e aumento de 14,5% da tarifa básica de pedágio - TBP (§28) não encontra sustentação nas notas técnicas da ANTT. Os itens 20 a 22 da Nota Técnica 39/2016/GEINV/SUINF, de 18/10/2016 (peça 35, p. 6) indicam que o percentual de 10,50% partiu do estudo realizado pelo DNIT:
20. Ante o exposto e em atendimento ao Memorando nº 790/2016/SUINF, utilizaremos, de maneira a estimar o valor a ser incorporado ao Cronograma Financeiro, o estudo do Departamento Nacional de Infraestrutura de Transportes (DNIT) , o qual apresenta a 'Análise do impacto financeiro das propostas de peso por eixo da ANFAVEA e do MERCOSUL utilizando Modelo HDM-4'.
21. Nota-se que, no estudo do DNIT, foi previsto um percentual de acréscimo de desgaste do pavimento entre 10,50 % (ANFAVEA) e 16,30 % (MERCOSUL) .
22. Como estimativa, adotaremos o percentual de 10,50 % sobre o custo de manutenção do pavimento como forma preliminar de inclusão deste valor através de FCM. (grifo nosso) .
A aplicação desse percentual de 10,50% aos Custos Médios Gerenciais de restauração resultou no montante de R$ 590.373.069,73 (peça 35, p. 11, 12 e 16) .
A Nota Técnica 211/2016/GEROR/SUINF, de 25/11/2016 (peça 36, p. 12) , indica que a inclusão desse montante no fluxo de caixa marginal resultou no percentual de 14,15% de reajuste da TBP:
4.2.2.1 Manutenção do Pavimento
32 Foi incluído no FCM, a partir do 2º ano de concessão, o investimento relativo à Manutenção do Pavimento no montante total de R$ 590.373.069,73, referenciado a maio de 2012.
33. A inclusão deste investimento no FCM alterou a Tarifa Básica de Pedágio de R$ 0,03175 (tarifa resultante da lº Revisão Ordinária e 3ª Revisão Extraordinária) para R$ 0,03625, referenciada a maio de 2012, para a categoria 1 de veículos, consistindo em um acréscimo na TBP de 14,15% (quatorze inteiros e quinze centésimos por cento) , com efeitos financeiros a partir da data base para o reajuste da tarifa de pedágio, em 27.06.2017. (grifo nosso) .
Ante o exposto, demonstrada a relação entre o indigitado estudo e aumento da tarifa básica de pedágio concedido pela ANTT, não procede a alegação da concessionária (§28) .
Todavia, com o deslinde deste processo, certamente haverá oportunidade para uma avaliação mais detida sobre a adequação ou não do percentual de 10,50% adotado pela ANTT. Repisa-se, no entanto, que esse percentual não é ponto de controvérsia na medida cautelar objeto do agravo em exame, pois o relator, por não estar plenamente convencido da inadequação da aplicação dos resultados do referido estudo a este caso concreto, decidiu não acolher integralmente a proposta desta unidade técnica especializada e manteve o percentual de 10,50% para fins de cálculo do referido aumento de custos (peça 47, §§ 30-36) .
Apesar disso, espera-se que o percentual de aumento dos esforços de manutenção seja calculado pela ANTT, de forma definitiva, como previsto nos §§27 e 30 da Nota Técnica nº 039/2016/GEINV/SUINF, de 18/10/2016 (peça 35, p. 7) , a partir de premissas tecnicamente justificáveis, em homenagem ao princípio da motivação a que está submetida a Administração Pública, e de modo a mitigar os riscos de desequilíbrio econômico-financeiro em desfavor de alguma das partes envolvidas (poder concedente, usuários e concessionária) .
Portanto, não há que se tecer mais comentários técnicos sobre o aumento de esforços de manutenção dos pavimentos rodoviários em razão da Lei dos Caminhoneiros, uma vez que esse exame será mais oportuno depois de apresentados os resultados dos estudos técnicos pela ANTT.
Sobre a metodologia aplicada pela ANTT no cálculo do reequilíbrio econômico-financeiro
O ponto fulcral das razões que motivaram a adoção de medida cautelar pelo TCU versa sobre a inadequação dos custos utilizados pela ANTT para mensurar o incremento tarifário ocorrido em 2017; especificamente, quanto à compensação pelo aumento dos esforços de manutenção da rodovia, com o advento da Lei dos Caminhoneiros.
O incremento tarifário calculado pela ANTT na revisão foi de 14,15%. Para chegar a esse valor, a ANTT se utilizou de custos médios gerenciais do Dnit para concluir, de forma teórica, que os custos de manutenção durante todo o período da concessão seriam de 5,62 bilhões de reais. Assim, aplicando-se um percentual de 10,5% de acréscimo de esforços, estimou que o aumento dos custos decorrentes da Lei dos Caminhoneiros seria de R$ 590.373.069,73, a preços iniciais (maio de 2012) .
Partindo-se da aplicação do percentual de 10,5% nos valores constantes do EVTE, também se pode constatar a improcedência do alegado aumento nos custos de manutenção do pavimento, conforme ilustrado pela tabela a seguir:
Tabela 1
	Item
	Descrição
	Valor original do EVTE (R$) 
	Valor do EVTE com deságio linear (R$) 
	Montante correspondente a 10,5% do valor do EVTE com deságio (R$) 

	2.1
	Pavimento - Recuperação da Rodovia
	485.318.174,07
	232.936.382,87
	24.458.320,20

	3.1
	Pavimento - Manutenção da Rodovia
	1.344.952.984,21
	645.532.147,81
	67.780.875,52

		Demais rubricas - não influenciadas pela alteração legal 
	8.901.132.799,41
	4.272.244.042,28
	448.585.624,44

		Total de dispêndios previstos
	10.731.403.957,69
	5.150.712.572,96
	540.824.820,16

Fonte: Cronograma financeiro do EVTE (Peças 38 e 71) 
Como no caso em exame inexiste proposta comercial (Plano de Negócios) da concessionária especificando, item a item, os gastos com a manutenção da rodovia, a melhor estimativa para o montante de recursos originalmente previstos para recuperação / manutenção do pavimento decorre das respectivas rubricas contidas no Estudo de Viabilidade Técnica e Econômica (peças 38 e 71) que balizou o certame com o deságio proposto pela Concebra (peça 36) , vencedora da licitação.
Numa avaliação preliminar, esses resultados revelam-se notavelmente desproporcionais, pois não seria razoável, como parâmetro para fins de reequilíbrio econômico-financeiro do contrato, que os custos relativos apenas à manutenção do pavimento fossem de 5,62 bilhões de reais, superiores aos 5,15 bilhões de reais resultantes da aplicação do deságio concedido pela Concebra (52%) à totalidade de recursos previstos no Estudo de Viabilidade Técnica e Econômica (10,73 bilhões) da licitação para fazer frente aos dispêndios com investimentos e com custos operacionais que seriam desembolsados durante o período de vigência da concessão, conforme ilustrado na Tabela 1.
Aplicando-se o percentual de 10,5% às rubricas relacionadas à recuperação / manutenção do pavimento dos estudos de viabilidade, considerado o deságio oferecido, obtém-se uma estimativa de dispêndios adicionais de R$ 92.239.195,72 (R$ 24.458.320,20 + R$ 67.780.875,52) , isto é, 6,4 vezes inferiores à estimativa de R$ 590.373.069,73, realizada pela agência. 
Argumentação da ANTT
O procurador da ANTT alega que a decisão do TCU que preteriu a utilização dos Custos Médios Gerenciais (CMG/DNIT) em benefício do Estudo de Viabilidade Técnica e Econômica (EVTE) baseou-se unicamente na diferença de valores de custos (peça 54, p. 10) .
Afirma que a utilização do EVTE como base para realização de reequilíbrio econômico-financeiro pode impossibilitar a contratada de cumprir as obrigações acordadas.
Cita o Acórdão 939/2011-TCU-Plenário, da relatoria do Ministro Valmir Campelo e o Acórdão 2200/2015-TCU-Plenário, da Relatoria da Ministra Ana Arraes, para sustentar que o próprio TCU já teria afastado a adoção do EVTEA como opção de parametrização dada a ausência de vinculação entre o contrato e o EVTEA.
Por fim, defende a adoção da Tabela de Custos Médios Gerenciais do Dnit como aquela que estaria mais aderente ao atual regramento de boas práticas regulatórias. (peça 54, p. 11-13) .
Argumentação da Concebra
O procurador da Concebra afirma que a representação da unidade técnica não teria apresentado evidências dos indícios de irregularidades contidos nos documentos encaminhados pelo governo e tampouco teria indicado o trecho, dispositivo ou comando que teria eivado de ilegalidade a Resolução ANTT 4.747/2015 e os procedimentos técnicos constantes da Nota Técnica 001/CFEP/2015 e do Memorando 790/2016/SUINF, o que afrontaria o § 2º do artigo 7º da Instrução Normativa TCU 46/2004 (peça 60, p. 15-16) .
Argumenta que a licitação que precedeu a celebração do contrato de concessão em exame não exigiu de nenhum dos licitantes a apresentação de plano de negócios, de modo que a aplicação da metodologia de cálculo proposta pela unidade técnica e determinada na decisão cautelar sequer poderia considerar a referida base de cálculo (peça 60, p. 16) .
Aduz que o edital de licitação estabelecia que os estudos de viabilidade técnica e econômica que embasaram o certame não apresentavam qualquer caráter vinculativo, razão pela qual os referidos estudos não teriam o condão de vincular a execução do contrato (peça 60, p. 16) .
Afirma que mesmo que o EVTE vinculasse a execução do contrato, os indícios de irregularidade apontados pela unidade técnica estariam completamente equivocados (peça 60, p. 16) .
Esclarece que os custos de investimentos totais (CAPEX) previstos no EVTE totalizavam R$ 7,15 bilhões, e não 5,15 bilhões, como afirmara a unidade técnica (peça 60, p. 17) . No mesmo sentido, aduz que a unidade técnica estaria equivocada ao afirmar que o dispêndio total com a manutenção do pavimento em razão da edição da Lei dos Caminhoneiros estimado pela ANTT em R$ 5,62 bilhões, utilizando como referência os Custos Médios Gerenciais do DNIT, seria superior aos dispêndios totais previstos pela concessionária para a Concessão (CAPEX e OPEX) , de R$ 5,15 bilhões, quando, na realidade, o dispêndio total da Concessão previsto no EVTE foi de R$ 10,73 bilhões (peça 60, p. 17-18) .
Argumenta que a unidade técnica teria omitido impactos importantes da alteração legislativa nas obras de ampliação e melhoria da rodovia (duplicações e faixa adicional) e na fase de Trabalhos Iniciais (pavimentação, na proporção do resquício da vida útil de 5 anos dimensionada até a fase de recuperação) . Defende que a metodologia do EVTE adotada pelo TCU para avaliar o impacto da Lei dos Caminhoneiros teria omitido as seguintes rubricas: (i) obras de ampliação de capacidade - duplicação (R$ 1.639.057.859,70) ; (ii) obras de ampliação de capacidade - faixa adicional (R$ 189.216.412,02) ; e (iii) trabalhos iniciais de 5/3/2014 a 2/3/2015 (R$ 21.387.890,89) . Caso essas rubricas tivessem sido adicionadas às rubricas (i) recuperação da rodovia - pavimento (R$ 485.318.174,07) e (ii) manutenção da rodovia - pavimento, ter-se-ia atingido o montante de R$ 3.679.933.320,89 a ser dispendido para manutenção do pavimento da rodovia e em virtude dessa correção a estimativa do impacto financeiro provocado pela Lei dos Caminhoneiros atingiria o valor total de R$ 386.392.998,69 (maio/2012) em vez dos R$ 92.239.195,72 estimados pela unidade técnica (peça 60, p. 18-19) .
Acresce que em decorrência do aumento dos custos médios gerenciais entre maio/2015 e maio/2015 esse impacto teria passado de 386.392.998,62 (maio/2012) para R$ 616.621.307,80 (maio/2015) , valor este que estaria convergente com a estimativa realizada pela ANTT o que afastaria o indício de irregularidade apontado pela unidade técnica. Argumenta, que essa metodologia ainda não considera os impactos e o desgaste dos demais elementos não relacionados com a pavimentação, a exemplo do dano à estrutura das Obras de Arte Especial decorrente da elevação da tolerância do sobrepeso. Defende que o valor estimado pela ANTT, na ordem de R$ 722,28 milhões estaria dentro da margem de erro de 30% de um anteprojeto (peça 60, p. 18-19) .
Afirma que para os contratos de concessão rodoviária encontram-se vigentes as normas dispostas na Resolução ANTT nº 3.651/2011, que aprovou tal metodologia para recomposição do equilíbrio econômico-financeiro, em decorrência de novos investimentos e custos operacionais não previstos na proposta inicial, notadamente, por meio da utilização de um Fluxo de Caixa Marginal (FCM) (peça 60, p. 21) .
Argumenta que os arts. 21 e 22 da Resolução ANTT 1.187/2005, ao definir os procedimentos de execução de obras e serviços, apenas determinou que seu custo fosse calculado com base em projetos (básico e executivo) e propostas de alteração no programa de exploração, deixando de normatizar o uso dos custos utilizados pelo Dnit (peça 60, p. 22-23) .
Aduz que mesmo antes da aprovação da Resolução ANTT 3.651/2011, a questão relativa aos custos de novos investimentos para as obras e serviços não previstos no contrato, já havia sido resolvida, por meio de diversas deliberações do Plenário. Nestas, teria ficado assente que seria observado o sistema de custos do poder concedente ou outros que representem a média do mercado (peça 60, p. 23-24) . Para evidenciar essa afirmação colacionou excerto do Acórdão 1316/2005-TCU-Plenário, da relatoria do Ministro Valmir Campelo, no qual se recomendou à ANTT que observasse os preços cotados no SICRO - Sistema de Custos Rodoviários, caso viessem a ser incluídos novos investimentos ou custos operacionais no Programa de Exploração da Rodovia. No mesmo sentido colacionou excerto do Acórdão 2104/2008-TCU-Plenário, da relatoria do Ministro Ubiratan Aguiar, no qual se recomendou à ANTT que nas próximas concessões rodoviárias apresentasse, sempre que possível, a comparação com as referências oficiais, Sicro e Sinapi, dos custos orçados para os serviços mais significativos entre os investimentos em obras.
Alega que os custos estimados com base na tabela de Custos Médios Gerenciais do Dnit e a atual metodologia adotada pela ANTT para recomposição do equilíbrio econômico-financeiro dos contratos de concessão já haviam sido chancelados pelo TCU.
Contesta a estimativa realizada pela unidade técnica a partir dos montantes previstos nas rubricas do EVTE impactados pelo deságio ofertado pela concessionária no certame. Argumenta que o deságio ofertado na proposta vencedora do certame foi proveniente da condição de subsídio ofertada à época pelo Governo Federal, por meio do Banco Nacional de Desenvolvimento Econômico e Social - BNDES, que possibilitava aos licitantes auferir lucratividade com as baixas taxas de juros (peça 60, p. 25) .
Alega que o fato de a Administração Pública não ter honrado as condições de financiamento apresentadas na ocasião do certame seria motivo suficiente para desconstruir a aplicação do deságio ofertado pela Concebra nas rubricas do Estudo de Viabilidade Técnica Econômica - EVTE aprovado pela ANTT, metodologia utilizada pela unidade técnica para estimar o valor total ofertado pela concessionária para as rubricas relativas à manutenção e à recuperação do pavimento da rodovia (peça 60, p. 25) .
Aduz a impossibilidade de se conhecer o real valor previsto pela concessionária para as rubricas relativas à manutenção e à recuperação do pavimento da rodovia, haja vista a total desvinculação do contrato a qualquer plano de negócios porquanto a licitação não exigira a apresentação do referido documento (peça 60, p. 25) .
Afirma que a unidade técnica teria ignorado os ônus que a concessionária estaria suportando devido a redução do volume de caminhões decorrente do aumento da tolerância máxima do sobrepeso instituído pela Lei dos Caminhoneiros, que teria acarretado redução da receita sem o devido reequilíbrio econômico-financeiro. Acresce que a unidade técnica não teria considerado os impactos provenientes de tributos, seguros, custos de administração, taxa interna de retorno (TIR) , necessários à viabilização das obras (peça 60, p. 27) .
Análise
Inicialmente, para avaliar a questão do referencial de custos aplicável à recomposição do equilíbrio econômico-financeiro de contrato de concessão, por meio da metodologia do Fluxo de Caixa Marginal (FCM) , vale rememorar o contexto dos autos do TC Processo 026.335/2007-4, cuja deliberação foi materializada no Acórdão 2927/2011-TCU-Plenário, da relatoria do Ministro Walton Alencar Rodrigues.
Na oportunidade, a extinta Secretaria de Fiscalização de Desestatização apontou ao TCU a existência de fortes indícios de que as concessões de rodovias federais da 1ª Etapa do Programa de Concessões Rodoviária Federal estariam desequilibradas nos aspectos econômico-financeiros, acarretando prejuízos aos usuários e ao país, com a cobrança de tarifas de pedágio sobrevalorizadas, proporcionando lucros extraordinários aos concessionários. Tais desequilíbrios ocorriam, principalmente, quando da inserção de novos investimentos nesses contratos de concessão. 
Com o deslinde do processo, restou evidenciado para o TCU, à época, que a taxa interna de retorno desses novos investimentos deveria refletir a realidade econômica então vigente (em torno de 7%, em 2011) , em detrimento das taxas internas de retorno praticadas contratualmente (16% a 24%, pactuadas em 1995) .
Na oportunidade, concluiu o TCU sobre a necessidade de se prever metodologia para a recomposição do equilíbrio econômico-financeiro, para aqueles eventos decorrentes de inserções de investimentos não previstos originalmente nos encargos das concessionárias, e do remanejamento ou adequação, com aumento de valor, de investimentos previstos originalmente. Por tais razões, o TCU entendeu que os critérios da Resolução-ANTT 3.651/2011 poderiam ser adotados para os contratos da 1ª etapa, com fundamento nos art. 6º, § 1º, 9º, § 2º, 23, inciso IV, e 29, inciso V, da Lei 8.987/1995 c/c art. 6º, inciso IX, 40, inciso X, e 43, inciso IV, da Lei 8.666/1993, e em conformidade com o art. 24, inciso VII, da Lei 10.233/2001.
Observa-se que os dispositivos da citada resolução auxiliaram na mitigação dos problemas aventados pelo TCU no âmbito do TC Processo 026.335/2007-4, ou seja, a taxa interna de retorno praticada nos contratos de concessão da 1ª etapa se restringiu àqueles investimentos previstos até o advento da Resolução-ANTT 3.651/2011. Assim, o incremento dos investimentos nos contratos de concessão teve como referência o cenário econômico vigente à época da efetivação do incremento, e não da assinatura do contrato.
Ocorre que a partir de então, a ANTT vem se utilizando da Resolução-ANTT 3.651/2011 como critério de avaliação do reequilíbrio econômico-financeiro de novos investimentos em todos os contratos de concessão. 
Neste aspecto, a controvérsia destes autos surge quanto à aplicação da resolução, indevida, ou não, feita pela ANTT no caso em concreto, e a compatibilidade dos atos praticados com a legislação vigente. Especificamente, a controvérsia está nos preços a serem adotados para a recomposição do equilíbrio econômico-financeiro. Sobre o tema, valem ser analisados dois tópicos: (i) o Sistema de Custos Rodoviários não se confunde com os Custos Médios Gerenciais; e (ii) a desconsideração do deságio ofertado pela licitante vencedora do certame.
Quanto ao primeiro tópico, destaca-se que o texto original da Resolução-ANTT 3.651/2011 (peça 32) estipulava a utilização do Sistema de Custos Rodoviários (Sicro) do DNIT, em regra, a partir da elaboração de um projeto executivo (art. 3º) , quando da inclusão de 'obras e serviços não acordados quando da pactuação do contrato'.
Por meio da Resolução-ANTT 4.339/2014, a aplicação da metodologia foi estendida para as situações de '... incremento de valores de itens existentes no PER...'. Isso ocorreu, portanto, depois da publicação do Acórdão 2927/2011-TCU-Plenário, da relatoria do Ministro Walton Alencar Rodrigues.
Desta feita, a ANTT passou a utilizar o Sicro como critério do dimensionamento dos custos dos investimentos, não somente para os novos, mas também, para aqueles que já estavam previstos no contrato e que, por alguma razão, precisavam ser aumentados. 
Especificamente sobre o Sicro, trata-se de um sistema de custos que foi, por anos, sendo aprimorado pelo Dnit e se fundamenta em diretrizes metodológicas, como a pesquisa de preços, os custos de mão-de-obra, os custos horários dos equipamentos, as composições de custos unitários diretos, e os custos indiretos.
Vale registrar, com isso, que o Sicro tem como objetivo auxiliar o projetista e o orçamentista a definirem os custos unitários de um empreendimento rodoviário, os quais, adicionados aos quantitativos de serviços e à metodologia de execução, proporcionam a obtenção do preço referencial das obras. Esse preço, só pode ser obtido a partir da elaboração de projetos básico ou executivo, o que não ocorreu no caso concreto, em que se adotou estimativa baseada nos custos médios gerenciais (CMG) do Dnit.
Todavia, importante ressaltar que o Sistema de Custos Rodoviários do Dnit não se confunde com o critério utilizado pela ANTT no caso concreto, baseado no CMG. 
Conforme esclarecimentos trazidos pelo Dnit acerca do CMG: 'Os Custos médios servem de subsídios para avaliação de custos de empreendimentos, em nível de planejamento. Não são, e não devem ser utilizados para orçamento definitivo de obras, na fase de projeto'. 
Assim, o CMG é obtido a partir de estimativas de projetos típicos de alguns tipos de obras de engenharia rodoviária (como implantação, restauração, etc.) , com custos estimados para o estado de Minas Gerais, a partir de custos unitários de serviços constantes no Sicro.
Trata-se de custos utilizados pelo Dnit para fins de planejamento dos seus empreendimentos, e que não guardam qualquer correlação com as obras de manutenção que serão realizadas pela concessionária ao longo da concessão na BR-060/153/262/DF/GO/MG.
Assim, equivocada é a conclusão da ANTT e da Concebra que a Resolução 3.651/2011 autorizaria a adoção dos custos médios gerenciais para fins de cálculo do reequilíbrio econômico-financeiro dos contratos de concessão. Nesse aspecto está presente, portanto, uma das bases do fumus boni iuris que fundamenta a determinação cautelar ora questionada. Portanto, ressalta-se que o TCU nunca avalizou a utilização dos custos médios gerenciais do Dnit para o cálculo de revisões tarifárias decorrentes de novos investimentos, muito menos para aquelas situações onde há uma ampliação dos investimentos inicialmente contratados.
Em verdade, a Resolução-ANTT 3.651/2011 estipula que os custos dos novos investimentos seriam apurados a partir da elaboração de projetos executivos, cujos custos unitários teriam como baliza o Sicro. A partir de tais custos seria aplicada, então, a metodologia do Fluxo de Caixa Marginal (FCM) , com as premissas econômicas mais atuais que as vigentes à época da contratação.
No caso concreto, a revisão tarifária feita pela ANTT não se utilizou nem de projeto executivo nem do Sicro para calcular o impacto financeiro decorrente do aumento dos custos de manutenção com o advento da Lei dos Caminhoneiros, mas sim, de uma ferramenta de planejamento do Dnit inaplicável à inserção de novos investimentos em contratos de concessão.
Quanto ao segundo tópico (desconsideração do deságio ofertado pela licitante vencedora do certame) , vale repisar que, no âmbito do TC Processo 026.335/2007-4, concluiu-se como devida a aferição dos custos ' (...) com os parâmetros oficiais, Sicro e Sinapi, ajustando os que se mostrarem acima desses paradigmas, considerando, ainda, os descontos obtidos no certame licitatório'. Ou seja, sempre se propôs a justeza dos custos dos novos investimentos e do seu impacto tarifário, em homenagem ao equilíbrio econômico-financeiro ao qual deve estar baseado o contrato de concessão, sem desvirtuamento das condições efetivas da proposta. 
Essa questão ganha maior importância quando se analisam os contratos da 2ª e 3ª etapas de concessões (onde se enquadra o da BR-060/153/262/DF/GO/MG) , pois estes apresentaram descontos significativos na proposta feita pelas vencedoras. Sendo assim, o não aproveitamento da proposta feita pela Concebra para a execução dos investimentos previstos no EVTE da rodovia, privilegiando os inapropriados custos médios gerenciais, representa uma quebra da vantajosidade conseguida pela Administração quando da realização da licitação.
Nesse sentido, não se sustenta a alegação de que a decisão que afastou a adoção dos Custos Médios Gerenciais (CMG/DNIT) teria sido fundamentada apenas na diferença de custos (§§ 45 e 48) .
Necessário esclarecer que, na ausência de um plano de negócios que registre exatamente os valores previstos pela concessionária para fazer frente aos investimentos com manutenção e restauração durante o período da concessão, e com isso estabelecer uma base referencial adequada sobre a qual incidir o impacto da majoração da tolerância do peso por eixo introduzido pela lei, de modo a possibilitar a avaliação da razoabilidade ou não dos montantes pleiteados pela concessionária e os provisoriamente aprovados pela agência reguladora, buscou-se encontrar a melhor estimativa disponível. 
Essa melhor estimativa decorre justamente do EVTE que embasou o certame, e que identificou o montante de investimentos e custos operacionais que seriam necessários para atender os requisitos estabelecidos no plano de exploração rodoviária. O EVTE previu desembolsos de R$ 10,71 bilhões, sendo R$ 7,14 bilhões de investimentos e R$ 3,58 bilhões de custos operacionais (peça 71) . Com base nesses dispêndios, nas receitas esperadas de acordo com os estudos de demanda e em outros parâmetros, estabeleceu-se a tarifa teto. Ora, considerando que a concessionária ofereceu deságio próximo de 52%, seria razoável estimar preliminarmente até prova em contrário, que em média, mantidas as demais condições constantes, o montante de dispêndios previstos pela concessionária foi de R$ 5,15 bilhões (Tabela 1) .
Nos casos de concessões em que não se exigiu da concessionária a apresentação do plano de negócios, a utilização dos estudos de viabilidade que embasaram a licitação como referência são fundamentais para se avaliar a razoabilidade e boa-fé dos pleitos de reequilíbrio econômico-financeiro dos contratos.
No caso em tela, a concessionária pleiteou nada menos que R$ 2,35 bilhões pelo aumento do limite de peso bruto transmitido por eixo pela Lei dos Caminhoneiros (peça 35) . Na hipótese de se adotar a mesma estimativa de impacto utilizada pela ANTT, de 10,50%, chegaríamos a conclusão que a concessionária quis fazer crer que os dispêndios para manutenção e restauração durante o período da concessão seriam de R$ 22,41 bilhões (R$ 2,35 bi / 10,5%) a preços iniciais (maio de 2012) . Ou seja, em razão da alteração legislativa que majorou em apenas 2,50% a tolerância de peso por eixo dos veículos a concessionária pretendia ser ressarcida por um montante equivalente a cerca de 45% (R$ 2,35 bi / R$ 5,15 bi) do montante de dispêndios estimados para fazer frente a todos os investimentos e custos operacionais durante o período da concessão. Como demonstrado anteriormente, ao se utilizar como referência as rubricas de manutenção e restauração previstas no EVTE, devidamente impactadas com o deságio concedido pela concessionária (Tabela 1) , chega-se ao montante de R$ 92,23 milhões em vez dos R$ 2,35 bilhões originalmente pleiteados (valor 25,5 vezes maior) . 
Nesse contexto, há de se analisar com reservas as tentativas de se afastar, como referência, a utilização da melhor estimativa disponível para os investimentos previstos pela licitante na concessão. Não se está a defender a utilização de metodologias expeditas para a determinação definitiva do montante de custo adicional gerado pelo aumento da tolerância do limite de peso por eixo, mesmo porque a determinação desse valor deve resultar de estudo técnico de engenharia específico, como previsto nos itens 27 e 30 da Nota Técnica nº 039/2016/GEINV/SUINF, de 18/10/2016 (Peça 35, p. 7) . Defende-se a utilização da melhor referência disponível para se avaliar a razoabilidade ou não do percentual de impacto de 14,15% no valor da tarifa resultante de uma metodologia provisória e que não apresenta conexão entre as efetivas causas e consequências. Há de se considerar, que no caso em tela, a ausência de formalização de plano de negócios incrementa a assimetria de informação e pode servir de estímulo à adoção de comportamentos oportunistas pelo parceiro privado quando da apresentação de pleitos de reequilíbrio econômico-financeiro dos contratos. Por essa razão, não se deve afastar a utilização os valores previstos no EVTE como referencial de custos de investimentos. 
Portanto, anômala e irregular é a situação em que a Administração contrate, do mesmo fornecedor, investimentos já previstos contratualmente a partir de custos destacadamente superiores à melhor estimativa disponível de tais encargos (estudo de viabilidade técnica e econômica que embasou a licitação com o respectivo deságio) . Minimamente, poder-se-ia considerar como uma afronta à obrigação legal e constitucional de manutenção das condições efetivas da proposta (art. 37, inciso XXI, da CF/88 e ao art. 9º, § 4º, da Lei 8.987/1995) .
Feitas essas considerações a respeito desses dois tópicos, passa-se, a seguir, a avaliar os efeitos práticos dos critérios utilizados pela ANTT, em comparação com os ditames da Resolução 3.651/2011 e do Acórdão 2927/2011-TCU-Plenário.
Numa análise preliminar, verificou-se inexistir qualquer razoabilidade na conclusão tomada pela ANTT, de que o acréscimo de 10,5% nos esforços de manutenção da rodovia teria como impacto um aumento de 67% nos custos de recuperação e manutenção inicialmente previstos nos estudos de viabilidade que balizaram o certame alusivo ao referido contrato de concessão, com o deságio proposto pela licitante vencedora (52% x R$ 590.373.069,73 / [R$ 485.318.174,07 + R$ 1.344.952.984,21]) . Assim, em juízo cautelar, entende-se que o encaminhamento dado pelo TCU, de que tais custos devem se limitar a 10,5% dos custos inicialmente previstos nos estudos de viabilidade com o desconto ofertado pela licitante, foi conservador na medida em que foram apresentados indícios de que o percentual de impacto efetivamente gerado pela Lei dos Caminhoneiros foi menor ao considerado no estudo que determinou o referido percentual (§§ 30 e 31) . 
A opção pelo uso dos estudos de viabilidade técnica e econômica com deságio, em detrimento do critério utilizado pela ANTT (CMG) , não representa modificar o entendimento do TCU no que tange à Resolução-ANTT 3.651/2011.
Primeiro porque as regras dispostas na resolução não foram obedecidas pela própria ANTT, por se utilizar dos custos médios gerenciais (não previsto na resolução) e por não elaborar um projeto executivo para estimar o incremento dos investimentos de manutenção da rodovia. Simplesmente, foram adotadas premissas genéricas e questionáveis para dimensionar o incremento dos custos. Uma delas foi de que o efeito da Lei dos Caminhoneiros, aumentando de 5% para 10% a tolerância de peso por eixo, iria demandar do pavimento da rodovia a sua completa restauração a cada oito anos, representando um custo de R$ 1.034.000,00 / km a cada intervalo de tempo (peça 35) , quando na realidade o acréscimo efetivo foi de 7,5% para 10%. Apesar de ter sido ressaltado pela ANTT o caráter preliminar de tais premissas, elas se mostram bastante questionáveis por não virem acompanhadas de elementos mínimos de convicção sobre a sua correção. Nesse sentido, entende-se que os cálculos produzidos pela ANTT não se sustentam tecnicamente, tanto sobre o aspecto conceitual de engenharia, quanto pelo aspecto econômico-financeiro do contato de concessão.
Segundo porque, em tese, a utilização exclusiva dos custos do Sicro quando da inclusão de novos investimentos nos contratos de concessão, inclusive para a ampliação de investimentos já estabelecidos (como na presente situação) , pode levar, em alguns casos, a uma relevante perda do desconto obtido pela Administração no procedimento licitatório. Com isso, haveria um notório desequilíbrio em favor da concessionária, e em desfavor da União e de seus usuários, a partir da superestimativa da tarifa de pedágio a ser cobrada com as sucessivas revisões contratuais. Em outras palavras, a Resolução 3.651/2011 deve ser aplicada a partir das balizas legais existentes, por exemplo, na Lei 8.987/1995 (art. 6°, § 1°, art. 9°, § 2°, art. 23, inciso IV, e art. 29, inciso V) , e deve garantir, em todos os casos, a manutenção do equilíbrio econômico-financeiro e das condições efetivas da proposta. Caso contrário, sujeitam-se os usuários às mazelas das sucessivas renegociações contratuais as quais podem eliminar a vantagem auferida pela sociedade em razão do desconto tarifário apresentado pela vencedora da licitação.
Terceiro, porque a chancela dada pelo TCU à Resolução-ANTT 3.651/2011 teve como foco central a inadequação de critérios econômicos utilizados pela agência quando da inserção de novos investimentos nas concessões da 1ª Etapa. Em 2014, a ANTT ampliou a metodologia para as situações de incremento de valores de itens existentes no plano de exploração rodoviária - PER, como o caso em concreto.
A alegação da concessionária acerca do suposto cometimento de equívocos pela unidade técnica quando da obtenção das rubricas do EVTE que fundamentaram o apontamentos dos indícios de irregularidades (Tabela 1) não prospera pois os valores de todos os investimentos e custos operacionais originalmente previstos, especialmente os relativos à restauração e à manutenção foram obtidos no arquivo denominado Plano de Negócios - Trecho 5.xlsx (Peça 71) , 3ª Etapa (Fase III) Lote 5, disponível no sítio da ANTT http://3etapaconcessoes.antt.gov.br/index.php/content/view/2336/Lote_5.html.
A suposta omissão de inclusão das rubricas de trabalhos iniciais de (R$ 21.387.890,89) e de obras de duplicação (R$ 1.639.057.859,70) e faixa adicional (R$ 189.216.412,02) para ampliação da capacidade, no montante impactado pela Lei dos Caminhoneiros, não encontra respaldo na metodologia utilizada pela ANTT para calcular reajuste da tarifa de pedágio. 
De acordo com Nota Técnica 039/2016/GEINV/SUINF, de 18/10/2016 (Peça 35, p. 7) , o percentual de 10,50% aplicado não se refere aos gastos adicionais na execução das obras de duplicação (as quais incluem serviços de terraplenagem, drenagem, sinalização, etc.) nem mesmo ao redimensionamento dos novos pavimentos para atenderem maior capacidade de carga, mas sim ao acréscimo de custos de manutenção gerados pelo incremento de carga nos pavimentos existentes, como se depreende dos seguintes excertos:
22.Como estimativa, adotaremos o percentual de 10,50 % sobre o custo de manutenção do pavimento como forma preliminar de inclusão deste valor através de FCM. (grifo nosso) .
 (...) 
27. Outro ponto a ser considerado é que o impacto da Lei dos Caminhoneiros na concessão incidirá ao longo de todo o prazo do contrato, uma vez que não se trata de lei temporária. Ainda, quando da apresentação do estudo específico pela CONCEBRA, para análise e aprovação dos valores definitivos dos serviços de manutenção pela ANTT, os valores aqui apresentados deverão ser revistos. (grifo nosso) .
 (...) 
30. Fica aqui registrado que esse valor de aumento de custo de manutenção de pavimento deverá ser revisto pela área técnica competente da SUINF, em momento oportuno, através de estudo técnico de engenharia específico. (grifo nosso) .
Nesse sentido, desde a elaboração da nota técnica em meados de outubro de 2016, já se tinha conhecimento da provisoriedade da metodologia e da necessidade de elaboração de estudo técnico de engenharia específico, a cargo da concessionária, para a determinação dos valores definitivos. Decorrido quase um ano, seria razoável esperar que os referidos estudos estivessem concluídos ou em fase final de elaboração. Nesse contexto, uma hipótese possível é a de que em função do superestimado percentual de reajustamento concedido provisoriamente pela ANTT, a concessionária tenha sido incentivada a não elaborar o referido estudo técnico de engenharia específico durante os últimos 12 meses. Por outro lado, caso essa hipótese venha a ser refutada, e tais estudos estiverem prontos, não haveria razão para prolongar as discussões acerca de metodologia provisória. 
A alegação de que o deságio oferecido pela concessionária é decorrente apenas das condições de financiamento junto ao BNDES esperadas não encontra respaldo em evidências. Aliás, os riscos relativos aos financiamentos, segundo as disposições contratuais, são atribuídos exclusivamente à concessionária. Sendo assim, a necessidade de manutenção do inicial equilíbrio econômico-financeiro não perpassa pela avaliação das questões relacionadas ao financiamento. Portanto, a não obtenção do financiamento não pode ter reflexos na tarifa de pedágio a ser paga pelo usuário, muito menos ter como resultado o aumento desproporcional analisado no caso em tela. 
Tampouco foi apresentada evidência para a alegação de que a Administração Pública estaria obrigada a conceder os financiamentos nas condições inicialmente esperadas pela concessionária, e que tal fato impediria a utilização, como referência, do EVTE com deságio como melhor estimativa disponível para o custo dos investimentos originalmente previstos pela licitante vencedora do certame. Aliás, mostrava-se claro que as condições de financiamento seriam observadas pelo BNDES desde que o ICSD (Índice de Cobertura do Serviço da Dívida) fosse, no mínimo, igual a 1,2, e que as garantias seriam determinadas em função da análise técnica-econômica do empreendimento e dos seus acionistas.
Ante todo o exposto, não prosperam as afirmações da ANTT e da Concebra acerca da adequação da metodologia aplicada pela ANTT no cálculo do reequilíbrio econômico-financeiro decorrente do aumento da tolerância do peso bruto por eixo gerado pela Lei dos Caminhoneiros.
Sobre o perigo da demora existente na medida cautelar e do risco de sua manutenção
Argumentação da ANTT
O procurador da ANTT sustentou que a Lei 13.103/2015 causou impacto nos contratos já firmados com a Administração Pública e que a agência reguladora tinha a obrigação de tomar as medidas necessárias para o reestabelecimento do equilíbrio-econômico financeiro do contrato de concessão em exame, como determina o § 4º do art. 9º da Lei 8.987/1995 (peça 54, p. 6) .
Aduz que o periculum in mora não estaria caracterizado em razão da possibilidade de restituição aos usuários dos valores porventura cobrados a maior mediante futuro desconto no valor da tarifa básica de pedágio (peça 54, p. 5-7) .
 Alega que quanto maior o tempo de vigência da cautelar, impedindo que seja feito o reequilíbrio econômico-financeiro do contrato de concessão, maiores serão os efeitos e o impacto desse reequilíbrio (peça 54, p. 5-7) .
 Apresenta quadro que supostamente ilustraria o impacto no percentual de reajuste em razão do atraso anual da aplicação do método proposto pela ANTT e aduz que a suspensão ou atraso em reconhecer e efetivar o reequilíbrio importaria em acréscimo aproximado de mais de 1% por ano no percentual de reajuste da tarifa (peça 54, p. 6-7) .
Acresce que quanto maior o tempo de vigência da cautelar, o maior desgaste causado no pavimento em razão da sobrecarga, sem que seja promovido o reequilíbrio contratual, afetará o cumprimento dos parâmetros de desempenho previstos no contrato de concessão, o que poderá implicar na aplicação de penalidades à concessionária. Argumenta que diante do impedimento de recomposição do equilíbrio econômico-financeiro do contrato, a concessionária poderá alegar o descumprimento do contrato, não atendendo aos parâmetros de desempenho até chegar ao ponto da inviabilidade, por exemplo, da aplicação dos descontos de reequilíbrio previsto (peça 54, p. 13) . 
Análise
O perigo da demora restou configurado nos presentes autos. Eventual aguardo da decisão de mérito do TCU sobre o tema poderia demandar dos usuários da rodovia BR-060/153/262/DF/GO/MG um pagamento adicional indevido da tarifa de pedágio ao longo do tempo. Não se pode, portanto, permitir o desequilíbrio da tarifa de pedágio em desfavor dos usuários da rodovia.
O alegado risco de futuro incremento do percentual de reajuste a ser aplicado em decorrência do tempo de vigência da medida cautelar é mitigado pelo conservadorismo da adoção do percentual de impacto de 10,50% sobre os custos de manutenção, percentual obtido de estudo que considerou incremento de carga, no mínimo, quatro vezes superior ao efetivamente autorizado pela Lei dos Caminhoneiros (§ 31) .
Entende-se que não são pertinentes as argumentações da ANTT e da concessionária sobre a existência de perigo da demora reverso, uma vez que a decisão do TCU, ora agravada, permitiu o reequilíbrio contratual em razão do acréscimo nos custos de manutenção a partir do disposto na Lei dos Caminhoneiros. A limitação imposta pela determinação cautelar se fez, apenas, em relação à magnitude do pleito, restringindo o impacto tarifário ao resultante dos cálculos feitos a partir dos custos constantes dos estudos de viabilidade que balizaram o certame alusivo ao referido contrato de concessão, com o deságio proposto pela licitante vencedora, como base de referência para compensação do aumento de custos de manutenção do pavimento decorrente do art. 16 da Lei nº 13.103/2015.
Sobre a impossibilidade constitucional de interferência 
Argumentação da Concebra
O procurador da concessionária defende a 'impossibilidade constitucional de interferência nas condições já estabelecidas entre os dois principais atores de uma concessão rodoviária', quais sejam, 'o poder concedente, como titular do serviço, e concessionária, como fornecedora-prestadora' (peça 60, p. 7) .
Alega que, o ordenamento normativo vigente não admite a substituição da metodologia aplicada pela agência reguladora ou a adoção de parâmetros externos não previamente fixados, sob pena de caracterizar interferência na política tarifária o que traria, insegurança jurídica e desequilíbrio econômico-financeiro dos contratos (peça 60, p. 8) . 
Aduz que, segundo a Corte Especial do STJ, a sustação da recomposição tarifária somente deveria ocorrer após a tramitação completa do processo no qual se constatasse inequivocamente a existência de ilegalidade (peça 60, p. 9) : 
A cautela impediria a decisão de sustar a recomposição tarifária estipulada pelo Poder Público para a devida manutenção da estabilidade econômico-financeira dos contratos de concessão de serviço público. Postura tão drástica deveria ocorrer somente após a constatação, estreme de dúvidas, de ilegalidade - desfecho que, em regra, se mostra possível somente após a devida instrução, com o decurso da tramitação completa do processo judicial originário.' (Aglnt no Aglnt na SLS nº 2240/SP, Rel. Min. LAURITA VAZ, Dje 20/06/2017) ; (grifo nosso) .
Acresce que a Corte Especial do STJ entende que a substituição aleatória da fórmula de reajuste previamente pactuada interfere nos mecanismos de política tarifária (peça 60, p. 9) :
A substituição aleatória da fórmula de reajuste previamente pactuada, desconsiderando critérios técnicos indispensáveis à manutenção do equilíbrio econômico-financeiro do contrato, interfere nos mecanismos de política tarifária aprovados pelo Conselho Nacional de Desestatização e ofende a ordem pública administrativa. Necessária a manutenção do equilíbrio-financeiro dos contratos celebrados com o Poder Concedente, porque o interesse público não se resume à contenção de tarifas, sendo evidenciado, também, na continuidade e qualidade do fornecimento de energia, na manutenção do contrato, de modo a viabilizar investimentos no setor, para que o país não volte à escuridão.' (AgRg na SLS nº 162/PE, Rel. Min. EDSON VID1GAL, Dj 01/08/2006 p. 293) . (grifo nosso) .
Alega que a SeinfraRodoviaAviação não demonstrou que a substituição do reajuste pelos novos parâmetros aventados seria suficiente para a manutenção das obras e serviços necessários. 
Sustenta que havendo controvérsia a respeito do valor da tarifa, em prestígio ao princípio da presunção de legitimidade dos atos administrativos, a decisão do Poder Concedente deveria prevalecer até o julgamento definitivo da representação formulada pela unidade técnica.
Análise
Os precedentes apresentados pela concessionária para fundamentar a tese de impossibilidade de interferência na relação jurídica estabelecida entre a agência reguladora e a concessionária não são aplicáveis ao caso concreto examinado neste processo.
O primeiro julgado (Aglnt no Aglnt na SLS nº 2240/SP) versa sobre decisão da justiça comum de 1ª instância do Estado de São Paulo que teria determinado a suspensão do reajuste das tarifas de trem e metrô nos bilhetes integrados com os ônibus da Capital e bilhetes integrados e também das tarifas de integração implantadas nos Terminais Metropolitanos de Piraporinha, São Mateus, Capão Redondo e Pirapora do Bom Jesus, em decorrência de suposta discriminação entre usuários, haja vista a ausência de motivação para a manutenção do valor da tarifa básica do metrô em detrimento do forte reajuste das outras tarifas. No precedente discute-se a interferência do poder judiciário em revisões ordinárias de tarifas de transporte público. 
O segundo julgado (AgRg na SLS nº 162/PE) observa a necessidade de manutenção do equilíbrio econômico-financeiro do contrato, justamente o que se busca com a medida cautelar adotada no presente processo.
 Os precedentes apresentados não são adequados para sustentar o afastamento da competência do TCU, no exercício do controle externo, de determinar medidas corretivas para sanear ilegalidades em atos da agência reguladora.
Sobre a incongruência com determinações anteriores do TCU 
Argumentação da Concebra
 Argumenta que, segundo jurisprudência pacificada no âmbito do TCU, reiterada no Acórdão 715/2008-TCU-Plenário, da relatoria do Ministro Augusto Nardes, não cabe à Corte de Contas substituir, sustar ou invalidar atos normativos das agências reguladoras, notadamente quando já aplicados aos entes regulados:
9.2. reafirmar o entendimento deste Plenário segundo o qual, o TCU, na fiscalização das atividades-fim das agências reguladoras, não deve substituir-se aos órgãos que controla, nem estabelecer o conteúdo do ato de competência do órgão regulador, determinando-lhe a adoção de medidas, salvo quando verificar a ocorrência de ilegalidade ou de omissão da autarquia no cumprimento das normas jurídicas pertinentes, conforme Acórdãos 1703/04, 1926/4, 2022/04, 2.067/04, 556/05 e 649/05, todos do Plenário; (grifo nosso) .
Aduz que essa decisão 'reestabeleceu a certeza de que no âmbito das chamadas revisões tarifárias, somente poderiam existir proposições discordantes das unidades técnicas, quando apontadas ocorrências de ilegalidades ou omissão da autarquia no cumprimento das normas jurídicas pertinentes'. 
Afirma que os princípios da segurança jurídica, da proteção da confiança e da isonomia desautorizam eventual insistência em divergência jurisprudencial, na medida maculariam a uniformidade de tratamento estabelecida pelo princípio constitucional da isonomia e igualdade perante a lei, reforçado pelo preceito processual ínsito no § 4º do art. 927 do Código de Processo Civil/2015, aplicado aos processos do TCU (peça 60, p. 13-14) .
Defende que a jurisprudência pacificada do TCU sobre o tema não sofrera modificação alguma, tendo sido, inclusive, reforçada por excerto do relatório exarado no âmbito do Acórdão 2832/2016-TCU-Plenário, da relatoria do Ministro Vital do Rego:
O TCU possui competência para determinar medidas corretivas a ato praticado na esfera de discricionariedade das agências reguladoras, desde que este ato se apresente viciado em seus atributos, a exemplo da competência, da forma, da finalidade ou, ainda, inexistente o motivo determinante e declarado, hipóteses nas quais a Corte poderá determinar até mesmo a anulação do ato (Acórdãos 1.703/2004, 200/2007, 602/2008, 1.402/2010 e 2.241/2013, todos proferidos pelo Plenário) .
Afinal, na fiscalização das atividades-fim das agências reguladoras, o TCU não deve substituir-se aos órgãos que controla, nem estabelecer o conteúdo do ato de competência do órgão regulador, determinando-lhe a adoção de medidas, salvo quando verificar a ocorrência de ilegalidade ou de omissão da autarquia no cumprimento das normas jurídicas pertinentes (Acórdãos 1.703/2004, 556/2005 e 715/2008, proferidos pelo Plenário) .
Ressalte-se assim que o controle do TCU sobre os atos de regulação é de segunda ordem, na medida que o limite a ele imposto esbarra na esfera de discricionariedade conferida ao ente regulador, sendo vocacionado para exarar determinações apenas quando for constatada a prática de atos ilegais. No caso de ato praticado de forma motivada e em prol do interesse público, cabe ao TCU, tão somente, recomendar a adoção das providências que reputar adequadas.
Reconhece-se, por outro lado, que exame da legalidade de um ato não se restringe à verificação de sua conformidade com algum enunciado normativo específico. Cumpre avaliar a compatibilidade desse ato com o ordenamento jurídico como um todo (cf. Acórdão 1369/2006-TCU-Plenário) , composto tanto por regras quanto por princípios, tais como os da economicidade e da modicidade tarifária.
A jurisprudência desta Corte de Contas estabelece que a discricionariedade técnica conferida aos administradores das agências reguladoras e de qualquer outro ente público não constitui fator impeditivo para o exercício das competências do TCU. Entretanto, o Tribunal só deve fazer determinações quando restar comprovada a ilegalidade para fins de determinação, e demonstrada a pertinência técnica das recomendações. Sempre caberá determinação quando configurada a prática de qualquer ilegalidade, seja ela realizada no escopo de um ato de caráter discricionário ou vinculado (cf. Acórdão 1201/2009-TCU-Plenário) .
Quanto ao caráter regulatório do ato, vale lembrar que a competência do TCU incide sobre a legalidade dos atos das agências reguladoras, excluindo-se a possibilidade de formulação de determinações sobre matéria técnica de competência delas (Acórdão 2241/2013-TCU-Plenário) . Já nos termos do Acórdão 200/2007-TCU-Plenário, em se tratando de atos discricionários de agência reguladora, o TCU se limita a recomendar a adoção de providências consideradas por ele mais adequadas.
Observe-se que a jurisprudência até o momento examinada, caso citada em abstrato, pouco informa sobre o deslinde da questão. Será sempre necessário se avaliar, em cada caso concreto, se o ato administrativo ou regulatório questionado viola ou não a ordem jurídica e, portanto, o princípio da legalidade em seu sentido mais amplo.
É preciso se estabelecer, por meio da argumentação e da fundamentação e utilizando os enunciados normativos como suporte, quais serão os parâmetros que deverão ser utilizados para a avaliação da conformidade do ato administrativo. Uma vez formado o entendimento do que constitui 'a legalidade' ou, usando termo mais apropriado, a juridicidade no caso concreto, é que será possível se determinar se a conduta pode ser considerada inserida no âmbito de discricionariedade do gestor. (grifo nosso) 
Análise 
 Sobre o tema, é pacífica a jurisprudência do TCU no sentido de que o controle externo exercido nas agências reguladoras se faz em segunda ordem, sendo imperioso quando for constatada a prática de atos ilegais. Todavia, o que se discute no presente processo é justamente a legalidade da revisão tarifária aprovada pela ANTT, em razão da afronta ao disposto no art. 9º, § 4º da Lei 8.987/1995, que estabelece que 'Em havendo alteração unilateral do contrato que afete o seu inicial equilíbrio econômico-financeiro, o poder concedente deverá restabelecê-lo, concomitantemente à alteração'. 
Sendo assim, não se está a combalir atos discricionários, nem quesitos de conveniência e oportunidade do ente regulador, mas sim, respeito aos dispositivos legais e ao contrato de concessão.
Aditamento ao Agravo 
Em 28/9/2017 a Concebra, por meio de seu representante legal, apresentou novo documento (peça 68) em que complementa as informações trazidas em 1º/9/2017, a fim de combater o despacho que adotou a medida cautelar de retificação da 4ª Revisão Extraordinária do contrato de concessão. 
 A seguir descortina-se resumo da manifestação seguido da pertinente análise. 
 Argumentação da Concebra
A recorrente baseia seus argumentos em dois pontos principais:
uma aparente falta de convicção do relator quanto à adequabilidade do percentual de correção adotado; e
relação entre a revisão tarifária objeto da medida cautelar e a Medida Provisória 800, ambos instrumentos garantidores da segurança jurídica. 
 Em relação ao primeiro, transcreve dois parágrafos do despacho que determinou a medida cautelar, respectivamente os de números 30 e 35. Em seguida, destaca trecho específico do § 30, em que o relator coloca não estar 'plenamente convicto da inadequabilidade do parâmetro', para asseverar que, mesmo assim, a autoridade decidiu suspender cautelarmente a revisão do pedágio sem prévia oitiva das partes.
Prossegue afirmando que esse foi o motivo da interposição dos agravos por parte da ANTT e da Concebra. E finda sustentando que a agência reguladora 'teve sólidos fundamentos para realizar a revisão da forma em que o fez, evitando inclusive que o Pedido de Recuperação da sua holding TRIUNFO se estendesse à concessionária CONCEBRA, obrigando-a a devolver a concessão'.
Ato contínuo, introduz o segundo ponto. Rememora a citação aos §§ 30 e 35 para sugerir que, analisando o sentimento exposto pelo relator nesses trechos, parece que este previu a edição da Medida Provisória 800. 
Nesse diapasão, cita diversos trechos da Exposição de Motivos 00054/2017 MTPA MP SEGE, fazendo breves comentários em determinadas ocasiões.
Em seguida, observa que não foi possível obter empréstimo junto ao BNDES, com juros subsidiados, como previsto no leilão, obrigando a concessionária a recorrer a bancos privados, com juros elevadíssimos.
Cita que a ANTT e a Concebra utilizaram parâmetros de reajuste do DNIT, amparados em diversos acórdãos e decisões do TCU.
Termina colocando que a MPV 800 e sua exposição de motivos pretenderam dar segurança jurídica às concessionárias, tendo em vista a alteração dos momentos político e econômico, ocorrida entre a data do leilão e o presente. E em nome da segurança jurídica, pede a reconsideração da decisão cautelar e o restabelecimento das condições da Resolução ANTT 5236/2016, mantendo-se as condições da 4ª Revisão Extraordinária. 
 Análise 
A consideração de trechos isolados do despacho (peça 47) deve ser feita com reserva, pois pode levar a conclusões equivocadas, como no presente caso. Explica-se. 
Como o relator ressalta no § 29, acolhe o encaminhamento proposto pela SeinfraRodoviaAviação, ressalvando, todavia, o alcance da medida, pois a unidade técnica havia proposto a suspensão integral dos 14,15% de reajuste da tarifa decorrentes dos impactos da Lei 13.103/2015 (Lei dos Caminhoneiros) . Tal encaminhamento decorreu, conforme exposto na instrução acostada à peça 44, da identificação de falhas no cálculo do percentual de aumento tarifário necessário para o reequilíbrio, pois utilizado estudo técnico produzido com base em parâmetros distintos dos constantes da modificação legal (que apontou como de 10,5% o impacto financeiro da alteração) , e do emprego de estimativas de custos irrealistas.
Ocorre que, conforme entendido por Sua Excelência, a suspensão integral da revisão seria medida extrema, prejudicando investimentos e manutenção da rodovia e causando prejuízos indevidos aos usuários (§ 31) . Além disso, não haveria indicação, por parte da unidade técnica do TCU, do quinhão superestimado no percentual de 10,5% (§ 32) . Por fim, esse percentual foi adotado pela ANTT nas revisões tarifárias decorrentes da Lei dos Caminhoneiros, em todas as concessões federais (§ 33) .
Feitas tais considerações, o relator, no § 36, enfatiza:
36. Nesse sentido, em vez de se determinar nestes autos a suspensão integral do incremento tarifário promovido pela 4ª Revisão Extraordinária, entendo que, neste momento processual, deve ser mantida a adoção do percentual de 10,5% para fins de cálculo do referido aumento de custos (...) 
Assim, não prospera o entendimento esposado pela concessionária de que houve suspensão da revisão tarifária sem prévia oitiva das partes. Na verdade houve, a contrário senso, a manutenção do percentual de revisão de 10,5% adotado pela ANTT. O ponto de discordância recaiu nos valores sobre os quais incidiria o referido percentual, de forma análoga ao adotado no caso da concessão da BR-101/BA/ES, tratado no TC Processo 012.831/2017-4. 
Cabe observar ainda que, justamente em busca da verdade material e da melhor solução para o caso, o relator determinou a oitiva das partes, franqueando oportunidade para que demonstrassem a adequação do percentual adotado de 10,5%. 
 A afirmação de que a revisão tarifária adotada pela ANTT teve como um dos objetivos evitar que o pedido de recuperação da holding contaminasse a concessão deve ser vista com cautela.
 A Lei 10.233/2001, que criou a ANTT, colocou como um dos objetivos da agência regular as atividades de prestação de serviços e de exploração da infraestrutura de transportes, com vistas a harmonizar, preservado o interesse público, os interesses dos usuários, das concessionárias e de entidades delegadas.
 Já as revisões extraordinárias devem ser adotadas, à luz do contrato de concessão assinado entre a ANTT e a Concebra, para recompor seu equilíbrio econômico-financeiro em razão de diversas hipóteses, quando cabíveis (cláusula 18.5.1.) . O rol encontra-se à cláusula 21.2, elencando série de riscos de responsabilidade do poder concedente.
 Entende-se, da junção das duas observações acima, que a revisão tarifária adotada não deve ter o condão de propiciar benefícios à concessionária, principalmente se tiverem o intuito de fornecer a ela recursos para fazer frente a um problema que não decorre de responsabilidade do poder concedente. Ademais, a medida sobrepõe o interesse da concessionária ao dos usuários, pois onera injustificadamente o pedágio.
 Avançando, deve-se frisar que não se vislumbra a pretendida conexão entre a revisão tarifária decorrente da Lei dos Caminhoneiros e a MPV 800.
 A Lei dos Caminhoneiros alterou dispositivo da Lei 7.408/1985, permitindo, na pesagem de veículos de transporte de carga e passageiros, um incremento de 2,5% na tolerância máxima até então vigente que era admitida no limite de peso bruto transmitido por eixo de veículos à superfície das vias públicas. Pode-se dizer, de forma resumida, que sua adoção provavelmente trará maiores esforços aos pavimentos rodoviários, diminuindo sua vida útil e gerando manutenções mais frequentes.
Assim, a revisão extraordinária decorrente busca anular desequilíbrio econômico-financeiro advindo de ato de responsabilidade do poder concedente, posterior ao contrato, conforme estipulam as mencionadas cláusulas contratuais 18.5.1. e 21.2. Em última análise, deve ser encarada como instrumento a serviço da segurança jurídica.
Já a recente MPV 800 (18/9/2017) , ainda sem avaliação parlamentar, estabelece as diretrizes para a reprogramação de investimentos em concessões rodoviárias federais. Em síntese, permite o estabelecimento de novo cronograma para os contratos vigentes com previsão de concentração de investimentos em seus períodos iniciais, sendo observados as exigências de nível de serviço e os parâmetros técnicos estabelecidos em edital e contrato e mantido o equilíbrio econômico-financeiro. 
 O instrumento altera substancialmente o pactuado em contrato, permitindo que a conclusão dos investimentos seja reprogramada para ocorrer em até quatorze anos, mantendo-se inalterada a tarifa até o fim do novo cronograma. Por óbvio, não pode ser considerado como a serviço da segurança jurídica, especialmente do ponto de vista do usuário, que paga obrigatoriamente o pedágio estipulado, crendo na previsão de entrega dos investimentos na data originalmente acordada.
 Do exposto, considera-se que o aditamento ao agravo não é capaz de alterar o encaminhamento pela manutenção da medida cautelar em seus exatos termos.
CONCLUSÕES
O presente pronunciamento teve como objetivo subsidiar tecnicamente o Exmo. Sr. Ministro Relator, nos termos da Resolução -TCU 284/2016. 
 Após a avaliação dos elementos técnicos apresentados em sede recursal, concluiu-se que não foram apresentados novos fatos ou argumentos capazes de desconstituir os pressupostos de fumaça do bom direito e perigo da demora utilizados para a concessão da medida cautelar. 
Desse modo, permanecem os indícios de que os cálculos produzidos pela ANTT no âmbito da Resolução ANTT nº 5.236/2016 foram desarrazoados e contrários ao disposto na Lei 8.987/1995 (art. 6°, § 1°, art. 9°, § 2°, art. 23, inciso IV, e art. 29, inciso V) , e não mantêm o equilíbrio econômico-financeiro do contrato, especialmente no que tange ao incremento dos custos de manutenção da rodovia, em razão do aumento da tolerância de carga por eixo trazida pela Lei 13.103/2015 (Lei dos Caminhoneiros) .
PROPOSTA DE ENCAMINHAMENTO
Ante todo o exposto, submetem-se os autos à consideração superior, propondo informar ao Exmo. Sr. Ministro Relator, que:
não foram apresentados novos fatos ou argumentos na peça recursal, capazes de desconstituir os pressupostos de fumaça do bom direito e do perigo da demora utilizados para a concessão da medida cautelar em 31/7/2017 (peça 47) ;
permanecem os indícios de que os cálculos produzidos pela ANTT no âmbito da Resolução ANTT nº 5.236/2016 foram desarrazoados e contrários à Lei 8.987/1995, especialmente no que tange ao incremento dos custos de manutenção da rodovia, em razão do aumento da tolerância de carga por eixo trazida pela Lei 13.103/2015 (Lei dos Caminhoneiros) ".
16.	O titular da SeinfraRodoviaAviação manifestou-se de acordo com a proposta lançada pelo auditor (peça 75) , sem prejuízo do seguinte destaque:
"Trata-se do valor solicitado pela concessionária para fazer jus ao aumento do limite de peso bruto transmitido por eixo advindo da entrada em vigor da Lei dos Caminhoneiros, que passou a ser de 10%. Conforme exposto na Nota Técnica nº 039/2016/GEIN/SUINF (peça 35) , documento da Gerência de Engenharia e Investimentos de Rodovias (GEINV) da ANTT, que analisou a proposta, esta atingiu o valor de expressivos R$ 2.353.651.413,79.
Relembrando, conforme aduzido por esta unidade técnica à peça 44, §§ 86 a 93, na ocasião de assinatura do contrato de concessão já se encontravam em vigor alguns normativos do Conselho Nacional de Trânsito (Contran) que permitiam a tolerância de 7,5% sobre os limites de peso bruto transmitido por eixo de veículos à superfície das vias públicas. Assim, a sobredita lei teria, na prática, aumentado o limite em apenas 2,5%.
Ocorre que a ANTT considerou, na citada nota técnica, que a elevação da tolerância teria sido de 5%, adotando como vigente, à época de assinatura do contrato, o percentual de 5% introduzido por força da Lei 7.408/1985.
Em que pese uma possível discussão sobre o correto percentual, se 2,5% ou 5%, o fato é que para suportar os serviços adicionais decorrentes dessa pequena variação, que frise-se, dizem respeito à manutenção e conservação dos pavimentos já implantados, foi solicitado valor 5 vezes maior que o previsto nos estudos de viabilidade para a recuperação do pavimento de toda a rodovia ou quase 2 vezes o previsto para a manutenção do pavimento de toda a rodovia, durante os trinta anos de concessão.
Além disso, o valor pretendido é similar ao previsto para todas as obras obrigatórias de ampliação de capacidade e melhorias (execução de duplicações em terrenos planos, ondulados e montanhosos, e construção de passarelas, vias laterais, contornos, acessos, interconexões, trevos, retornos) , estimados em aproximadamente R$ 2,5 bilhões para os trinta anos de concessão.
Se considerada a extensão do trecho concedido, de 1.176,5 km, o valor pleiteado significa um gasto aproximado de R$ 2 milhões por km de rodovia para fazer frente ao referido aumento de carga. O valor é um pouco inferior ao utilizado pelo DNIT para fins de planejamento - R$ 2,432 milhões - com intuito de construir 3ª faixa com revestimento de 10 cm de concreto betuminoso usinado a quente (CBUQ) e recapear a pista existente e acostamento com 3 cm (valor obtido em https://189.9.128.64/custos-e-pagamentos/custo-medio-gerencial/ANEXOIXCUSTOMDIOGERENCIALNOVEMBRO2016.pdf) .
Por fim, deve-se ressaltar que a solicitação da concessionária representou 25,5 vezes o valor previsto nos estudos de viabilidade para as rubricas de restauração e manutenção, devidamente impactadas com o deságio concedido pela concessionária (§ 89 da instrução precedente) . Caso considerados os valores cheios apresentados no EVTEA, respectivamente R$ 485.318.174,07 e R$ 1.344.952.984,21, o valor solicitado ainda assim seria 12 vezes ao obtido pela aplicação de 10,5% a esses montantes.
Do exposto, e considerando também que a peça apresentada em aditamento ao agravo sugeriu que a 4ª revisão extraordinária teria como um dos objetivos evitar que o pedido de recuperação da holding se estendesse à concessionária, é possível efetivamente questionar a justeza do pedido apresentado à ANTT e suas reais intenções".
17.	Estando os autos em meu gabinete, sobrevieram elementos adicionais de defesa apresentados pela Concebra (peça 76) , em função dos quais determinei, em respeito aos princípios da ampla defesa e do contraditório e da busca da verdade material, mediante o despacho exarado em 19/4/2018 (peça 77) , a restituição do feito à unidade técnica, para novo exame, com posterior retorno, via Ministério Público junto a este Tribunal.
18.	Em atendimento a esse comando, a SeinfraRodoviaAviação lavrou o seguinte parecer (peça 81) :
"EXAME TÉCNICO
1. Nas alegações trazidas em sede de memorial (peça 76) , a Concebra alega que ocorreram vários fatos negativos, à revelia da concessionária, que provocaram o desequilíbrio econômico financeiro e inviabilizaram o cumprimento das obrigações contratuais assumidas pela Concessionária. Embora os argumentos utilizados não sejam novos e nem específicos, foram resumidos em tópicos a seguir, oportunidade em que são feitas as análises sobre cada um.
Argumento nº 1: Insegurança jurídica
2. A concessionária alega que a SeinfraRodoviaAviação impugnou a metodologia e os cálculos adotados pela ANTT para fixar o referido percentual, embora esses cálculos tivessem observado procedimentos aprovados pelo próprio TCU para tais casos (em especial a Resolução nº  3.651/2011, da mesma ANTT) , e houvessem seguido a metodologia ('Fluxo de Caixa Marginal') , expressamente prevista na cláusula 22.5 do próprio Contrato de Concessão, que também havia sido aprovado oportunamente pelo TCU.
Análise
3. De fato, a SeinfraRodoviaAviação, unidade técnica do TCU que analisa o presente processo, discordou das premissas consideradas no cálculo do reajuste tarifário e propôs, em sede de cautelar, que o reajuste fosse suspenso até que o mérito fosse julgado pelo tribunal. O TCU, por meio de despacho do Ministro Augusto Nardes no âmbito do TC Processo 014.618/2015-0, determinou que a Agência Nacional de Transportes Terrestres retificasse cautelarmente, até ulterior decisão deste Tribunal, a 4ª Revisão Extraordinária do contrato de concessão da BR-060/153/262/DF/GO/MG, autorizada pela Resolução ANTT nº  5.236/2016, de modo a não utilizar valores superiores aos constantes dos estudos de viabilidade que balizaram o certame alusivo ao referido contrato de concessão, com o deságio proposto pela licitante vencedora, como base de referência para compensação do aumento de custos de manutenção do pavimento decorrente do art. 16 da Lei nº 13.103/2015 (Lei dos Caminhoneiros) .
4. Ainda conforme o despacho, a adoção de tal medida visou resguardar os usuários do pagamento de um acréscimo tarifário acima do efetivamente necessário para recompor o equilíbrio econômico-financeiro do contrato e que, caso o Tribunal entenda, na decisão de mérito, pela adequabilidade da revisão tarifária ora questionada, isso não gerará prejuízos às partes envolvidas, posto que o ajuste poderá ser realizado na revisão tarifária seguinte.
5. Ressalte-se que a discordância da unidade técnica foi quanto às premissas e cálculos utilizados para a 4ª Revisão Extraordinária especificamente, e não quanto à metodologia do fluxo de caixa marginal. Mesmo assim, insta esclarecer que o fluxo de caixa marginal foi um mecanismo criado pela ANTT (Resolução nº  3.651/2011) para resolver um impasse apontado pelo TCU para os contratos de concessão da primeira etapa (licitados na década de 90) , os quais foram celebrados com taxas internas de retorno elevadas em razão das incertezas econômicas da época e dos riscos associados a um programa de concessões embrionário. Na oportunidade, a modelagem então vigente resultava na inclusão de novos investimentos naqueles contratos de concessão em condições desfavoráveis ao interesse público.
6. Desse modo, as deliberações desta Corte de Contas que, de alguma forma, avaliaram positivamente a Resolução nº  3.651/2011, estavam focadas na questão da taxa interna de retorno para tais contratos, como revela o Voto condutor do Acórdão 2759/2012-TCU-Plenário, de relatoria do Min. José Múcio Monteiro:
16. Quanto ao outro mecanismo, o 'fluxo de caixa marginal', inicialmente destaco que ele foi adotado pela ANTT por sugestão do TCU, nos autos do TC Processo 026.335/2007-4, que tratou de representação de iniciativa de unidade técnica do Tribunal, na época a Sefid, questionando acerca de possíveis desequilíbrios econômico-financeiros dos contratos concernentes à 1ª Etapa do Programa de Concessão Rodoviária Federal, acarretando a cobrança de tarifas de pedágios sobrevalorizadas.
17. Na ocasião, a unidade técnica argumentou que: 'O modelo de concessão da 1ª Etapa pode ser denominado como 'estático', pois as rubricas que compõem o fluxo de caixa não se alteram ao longo da execução contratual, nele incluída a taxa de desconto - rentabilidade dos concessionários, ou seja, as concessionárias de rodovias federais da primeira etapa continuam auferindo rentabilidade que varia de 17 a 24% ao ano, no atual cenário de estabilidade econômica do país, em que a taxa de desconto para o setor é de no máximo 8,95%.
7. Nota-se que os itens 9.2.1 do Acórdão 2154/2007-TCU-Plenário e 9.1.1 do Acórdão 2927/2011-TCU-Plenário estão igualmente direcionados aos contratos da primeira etapa, pois o Tribunal buscava, com tais comandos, que as melhorias do cenário macroeconômico fossem apropriadas pelos contratos de concessão mais antigos, caso novos investimentos fossem necessários, em benefício do interesse público tutelado:
9.2.1. realize, no prazo de 30 dias, estudos com o objetivo de verificar se as atuais concessões de rodovias federais exploradas pelas concessionárias NovaDutra, Concer, CRT, Ponte Rio-Niterói e Concepa estão em equilíbrio econômico-financeiro, em razão da rentabilidade contratual - taxa interna de retorno do investimento (TIR) ;
9.1. determinar à Agência Nacional de Transportes Terrestres - ANTT, com fulcro no art. 43, inciso I, da Lei nº 8.443, de 1992, referente aos contratos de concessão celebrados com a Concessionária da Rodovia Presidente Dutra (NovaDutra) , Companhia de Concessão Rodoviária Juiz de Fora-Rio (Concer) , Concessionária Rio-Teresópolis S.A. (CRT) , Concessionária da Ponte Rio-Niterói S.A. (Ponte) e Concessionária da Rodovia Osório-Porto Alegre (Concepa) , que:
9.1.1. adote, nas recomposições do equilíbrio econômico-financeiro desses contratos, a metodologia aprovada na Resolução ANTT 3.651/2011, ou outra que entender mais adequada, para os eventos decorrentes de inserções de investimentos não previstos originalmente nos encargos das concessionárias, e do remanejamento ou adequação, com aumento de valor, de investimentos previstos originalmente, assegurando a todos os interessados o direito de manifestação, mediante audiências e/ou consultas públicas, com base nos art. 6º, § 1º, 9º, § 2º, 23, inciso IV, e 29, inciso V, da Lei 8.987/1995 c/c art. 6º, inciso IX, 40, inciso X, e 43, inciso IV, da Lei 8.666/1993, e em conformidade com o art. 24, inciso VII, da Lei 10.233/2001;
8. Em tais ocasiões, o TCU não avaliou as consequências da aplicação da Resolução ANTT nº  3.651/2011 aos contratos de concessão da segunda etapa e nem poderia pronunciar-se sobre o impacto do normativo aos contratos da terceira etapa, celebrados anos depois e incluídos no mesmo mecanismo, mediante revisão da resolução em questão.
9. Recentemente, o Voto condutor do Acórdão nº  1.473/2017-Plenário esclareceu que 'a chancela dada pelo TCU à Resolução ANTT nº  3.651/2011 teve como foco central a inadequação de critérios econômicos utilizados pela ANTT quando da inserção de novos investimentos nas concessões da 1ª etapa do programa de concessões'.
10. Sendo assim, conclui-se que não deve prosperar o argumento trazido pelo agravante, de insegurança jurídica. Aliás, o tema em questão foi recentemente julgado pelo Plenário do TCU, Acórdão 290/2018, onde foi avaliada a revisão tarifária aprovada pela ANTT na concessão da BR-101/ES/BA, com o objetivo, também, de recompor o equilíbrio econômico-financeiro decorrente dos efeitos do art. 16 da Lei nº 13.103/2015 (Lei dos Caminhoneiros) .
11. Nesse julgado, em sede de mérito, o TCU decidiu:
9.2. determinar à ANTT, com fundamento no art. 43, inciso I, da Lei 8.443/1992, c/c art. 250, inciso II, do Regimento Interno do TCU que: 
9.2.1. reavalie, no prazo de 90 dias, os efeitos do art. 16 da Lei 13.103/2015 sobre os esforços de manutenção da Rodovia BR-101/ES/BA, a partir de estudos de engenharia específicos que dimensionem estes efeitos, em substituição aos resultados da Nota Técnica Conjunta SE-SPNT-DNITANTT/MT 1/2015, levando em conta, para tanto, as inconsistências apuradas nestes autos, adotando posteriormente as medidas administrativas pertinentes, tais como, a edição de novas Resoluções a respeito do tema, com vistas à utilização dos novos parâmetros obtidos nos cálculos para os reajustes tarifários; 
9.2.2. retifique em definitivo, no prazo de 120 dias, a revisão tarifária autorizada pela Resolução 5.339/2017, contemplando, no caso, os parâmetros obtidos dos estudos determinados no subitem anterior, bem como os valores dos serviços de manutenção apresentados pela ECO101 em seu plano de negócios, como base de referência para compensar os efeitos do art. 16 da Lei 13.103/2015, em atendimento ao art. 9º, §§2º e 4º e art. 10 da Lei 8.987/1995; 
9.2.3. abstenha-se de utilizar os custos médios gerenciais do DNIT como base de cálculo para os valores de investimentos a serem incluídos nos contratos de concessão de rodovias federais bem como para investimentos já previstos no Plano de Exploração da Rodovia (PER) , em atendimento ao art. 9º, §§ 2º e 4º e art. 10 da Lei 8.987/1995; 
9.2.4. retifique, no prazo de 180 dias, todas as revisões tarifárias já aprovadas em decorrência dos efeitos do art. 16 da Lei 13.103/2015 nos demais contratos de concessão de rodovias vigentes, considerando, no que for cabível, os critérios constantes destes autos, demonstrando expressamente a manutenção original do equilíbrio econômico-financeiro;
12. Portanto, devem ser considerados improcedentes os argumentos da agravante, neste aspecto.
Argumento nº 2: 'Calote' do BNDES
13. A concessionária alega que a ANTT e o Ministério dos Transportes anunciaram oficialmente, antes do leilão da concessão, que bancos estatais, liderados pelo BNDES, liberariam linha de crédito no valor de R$ 2,5 bilhões (prazo de amortização de 30 anos, 5 anos de carência e juros de TJLP + 2% a.a.) , o que equivaleria a 70% dos investimentos em obras que deveriam ser feitos nos cinco primeiros anos da concessão.
14. Afirma que, após a assinatura do contrato, em 31 de janeiro de 2014, o BNDES concedeu empréstimo-ponte no valor aproximado de R$ 690 milhões, com vencimento em 15 de dezembro de 2016, em condições mais onerosas do que o empréstimo de longo prazo.
15. Alega ainda que, ao final de dois anos, o BDNES cancelou a oferta de financiamento de longo prazo e cobrou antecipadamente o financiamento de curto prazo, que seria pago com os recursos do empréstimo de longo prazo, alegando que a controladora da Concebra, a Triunfo, estaria em débito em outro processo.
16. Argumenta que a confiança na liberação do empréstimo de longo prazo pelo BNDES foi fator fundamental para a decisão da Concebra de participar do certame; que houve calote do BNDES; que tal calote teria representado vultoso prejuízo e que foi o elemento inicial para o desequilíbrio financeiro da concessão.
17. Por fim, pontua que a SeinfraRodoviaAviação, ao acompanhar e aprovar o processo e o edital de concessão, deveria ter avaliado as consequências do calote do BNDES e que a liberação imediata dos recursos seria condição de viabilidade financeira para a concessão.
Análise
18. Sobre a alegação de que a confiança foi fator fundamental para que a Concebra decidisse participar da licitação, parece pouco plausível que um grupo empresarial de grande porte, que atua em todo o território nacional em diversos setores da economia, tenha decidido participar de uma disputa de uma concessão de 30 anos, com investimentos totais de mais de R$ 10 bilhões devido à confiança que o BNDES disponibilizaria empréstimo. O esperado é que os participantes façam diligência prévia e avaliem todos os cenários e riscos envolvidos.
19. Quanto ao risco específico em discussão, o de financiamento, o contrato é bem claro (Peça 5, p. 50) :
26 Financiamento
26.1 A Concessionária é a única e exclusiva responsável pela obtenção dos financiamentos necessários à exploração da Concessão, de modo a cumprir, cabal e tempestivamente, com todas as obrigações assumidas no Contrato
26.2 A Concessionária deverá apresentar à ANTT cópia autenticada dos contratos de financiamento e de garantia que venha a celebrar e de documentos representativos dos títulos e valores mobiliários que venha a emitir, bem como quaisquer alterações a esses instrumentos, no prazo de 10 (dez) dias úteis da data de sua assinatura e emissão, conforme o caso.
26.3 A Concessionária não poderá invocar qualquer disposição, cláusula ou condição dos contratos de financiamento, ou qualquer atraso no desembolso dos recursos, para eximir-se, total ou parcialmente, das obrigações assumidas no Contrato.
20. Ademais, da carta enviada pelo BNDES à ANTT, em que são anunciadas as condições de apoio aos investimentos da 3ª etapa das concessões rodoviárias federais, só é possível concluir que o banco disponibilizaria uma linha de crédito à qual as concessionárias poderiam pleitear, mas não que havia garantia de que o empréstimo seria concedido (Peça 76, p.120) :
Participação: Até 70% do volume de investimentos obrigatórios previstos no plano de negócios do proponente à instituição financeira, observado o ICSD ¿ 1,2 (considerando todas as dívidas) .
 (...) 
O enquadramento das operações e o estabelecimento das condições definitivas do financiamento dependerão da análise econômico-financeira do empreendimento e dos acionistas, à luz das Políticas de Crédito e Operacionais das instituições financeiras.
21. Sobre o empréstimo-ponte (curto prazo) , em consulta ao site do BNDES, verifica-se que foram concedidos R$ 800 milhões, o que equivale a 30% do empréstimo de longo prazo ou a 21% dos investimentos a serem feitos nos primeiros cinco anos. Diferentemente do que a concessionária alega, a taxa de juros é a mesma, ou seja, TJLP + 2% a.a.. Conforme afirmado, o prazo de carência é de 18 meses, com pagamento no mês seguinte.
22. Sobre a não concessão do empréstimo de longo prazo, a própria concessionária esclareceu o motivo, qual seja, débito da empresa controladora (Triunfo) em outros empréstimos tomados com o BNDES. A própria decisão da diretoria do BNDES que aprovou o empréstimo-ponte (Peça 76, p. 23) , baseada na política de concessão de empréstimos do BNDES à época, estatui as seguintes condições:
CONDIÇÕES PARA A OPERAÇÃO DIRETA
A- PRÉVIAS:
 (...) 
3 - Inexistência de inadimplemento de qualquer natureza, perante o Sistema BNDES, por parte da BENEFICIÁRIA ou de empresa integrante do Grupo Econômico a que esta pertença, ou de qualquer fato que venha a alterar a situação econômico financeira das referidas empresas e que, a critério do BNDES, possa afetar a segurança do crédito a ser concedido ou a realização do projeto.
23. Por fim, a carta enviada pelo BNDES, acerca das garantias, afirma que (Peça 76, p. 121) :
Adicionalmente, também serão avaliados pelas instituições financeiras:
¿ Avaliação de risco de crédito dos acionistas e da experiência das empresas contratadas para execução das obras;
24. Desse modo, verifica-se que não houve nenhum calote do BNDES, mas sim o não atendimento dos requisitos para liberação de empréstimos por parte da concessionária. Nesse sentido, as próprias demonstrações contábeis da Concebra, no ano de 2017 (peça 80) , destacam que: 
A indefinição sobre a composição dos bancos públicos que fariam o repasse de parte dos recursos aprovados, bem como o cross default dado pela inadimplência de empréstimo junto ao BNDES de coligada da Controladora resultaram, após dois aditivos de prorrogação de prazo, no vencimento do empréstimo ponte no dia 15 de dezembro de 2016 e inadimplência da Companhia. [grifo nosso]
25. Portanto, uma vez não atendidos, pela Concebra, os requisitos para a concessão do financiamento de longo prazo, descabida é a tese de 'calote' por parte do BNDES. Além do mais, considerando que os contratos fazem lei entre as partes, resta explícito no contrato de concessão que o risco de financiamento é da empresa contratada.
26. Sendo assim, não devem prosperar os argumentos da agravante neste aspecto.
Argumento nº 3: Atraso na concessão das licenças ambientais
27. A concessionária alega que a responsabilidade por emitir as licenças de instalação para a execução das obras de ampliação e melhoria da rodovia, a serem realizadas nos cinco primeiros anos da concessão é do poder concedente, que atrasou 25 meses para emiti-las, o que teria causado prejuízos superiores a R$ 80 milhões.
28. Tal prejuízo, referente a canteiro de obras, maquinários e pessoal que, após a instalação, permaneceram ociosos no aguardo das licenças, não teria sido reposto por meio de reajuste de tarifa. Reclama que a SeinfraRodoviaAviação silenciou sobre esse fato.
Análise
29. Sobre este tópico, cabe destacar dois aspectos: o contrato já prevê os procedimentos para o caso de ocorrência da situação apontada pela concessionária; a situação não foi objeto da representação que deu origem ao presente processo.
30. De fato, as licenças ambientais não são de responsabilidade da concessionária:
5.2 O Poder Concedente deverá:
5.2.1 Obter licença prévia e licença de instalação das Obras de Ampliação de Capacidade e Melhorias do item 3.2.1 do PER, nas condições previstas na subcláusula 10.3.2.
5.2.2 Elaborar o inventário florestal e os Planos Básicos Ambientais.
31. Além dessa atribuição explícita de responsabilidade ao Poder Concedente, o contrato resguarda a concessionária em caso de descumprimento da cláusula acima:
10.3.2 A licença de instalação prevista na subcláusula 5.2.1 será disponibilizada a Concessionária em prazo compatível para o atendimento das metas anuais de duplicação previstas no item 3.2.1.1 do PER, de acordo com as seguintes condições.
 (...) 
 (c) Após o início da cobrança da Tarifa de Pedágio, o desatendimento da meta de duplicação de cada ano prevista no item 3.2.1.1 do PER, por força da ausência de obtenção da licença de instalação, não acarretará responsabilização da Concessionária, sem prejuízo da recomposição do equilíbrio econômico-financeiro mediante aplicação automática do Desconto de Reequilíbrio previsto na subcláusula 22.6 deste Contrato.
32. O Desconto ou Acréscimo de Reequilíbrio é explicado na cláusula 22.6 do contrato, que caracteriza a natureza do mecanismo:
22.6 Desconto e Acréscimo de Reequilíbrio
 (...) 
22.6.4 A Concessionária declara ter pleno conhecimento e reconhece que:
 (...) 
 (ii) o Desconto ou Acréscimo de Reequilíbrio, determinado pela avaliação anual de desempenho e execução de obras, é um mecanismo pactuado entre as Partes para reequilibrar o Contrato nos casos de atraso ou inexecução de obras e serviços ou no caso de antecipação de determinadas obras, e será aplicado de forma imediata e automática pela ANTT;
 (...) 
 (v) em caso de atraso na execução das obras e serviços da Frente de Ampliação de Capacidade e Manutenção do Nível dos Serviços decorrente de eventos que sejam comprovados e reconhecidos expressamente pela ANTT como de enquadramento na cláusula 21.2 será aplicado o Desconto de Reequilíbrio, mas não será aplicada a penalidade.
33. A cláusula 21.2 citada no dispositivo acima isenta a concessionária de alguns riscos relacionados à concessão:
21.2 A Concessionária não é responsável pelos seguintes riscos relacionados à Concessão, cuja responsabilidade é do Poder Concedente:
 (...) 
21.2.9 atraso nas obras decorrentes da demora na obtenção de licenças ambientais à cargo da Concessionária quando os prazos de análise do órgão ambiental responsável pela emissão das licenças ultrapassarem as previsões legais, exceto se decorrente de fato imputável à Concessionária;
21.2.9.1 presume-se como fato imputável à Concessionária, qualquer atraso decorrente da não entrega de todos os documentos, estudos e informações exigidos pelo órgão ambiental, ou em qualidade inferior à mínima estabelecida pelo órgão licenciador, prévia ou posteriormente ao pedido de licenciamento;
21.2.10 atraso nas obras decorrentes da demora na obtenção de licenças ambientais à cargo do Poder Concedente;
34. Desse modo, verifica-se que a concessionária não é responsável por atrasos nas obras devido à falta de licenças ambientais e que essa situação possui mecanismos no contrato para que o reequilíbrio econômico-financeiro se dê de forma mais célere, uma vez que as hipóteses que dão causa, bem como o procedimento de reajuste, são preestabelecidas.
35. Cabe destacar, assim, que o dispêndio de recursos pela empresa, com a montagem de canteiro de obras mesmo sem a posse das licenças ambientais, e mesmo sem ter conseguido os financiamentos necessários, revela um ato de imprudência, por parte da concessionária. Por fim, destaca-se que os custos relacionados à execução das obras e serviços são explicitamente alocados ao concessionário, como indicado nos itens 21.1.6 e 21.1.7 do contrato de concessão. Em conclusão, deve-se considerar improcedentes os argumentos trazidos pela agravante, neste tópico.
Argumento nº 4: Atraso na concessão do reajuste tarifário para compensar desgaste do pavimento
36. A concessionária afirma que o cálculo e reajuste referente ao desgaste adicional do pavimento devido ao aumento percentual de tolerância por excesso de peso/eixo dos caminhões trazido pela Lei nº  13.103/2015 demorou dois anos e três meses (prazo entre a publicação da lei e o reajuste tarifário) .
37. Alega que, apesar de o cálculo ter sido feito de forma transparente, de acordo com recomendações técnicas examinadas pelo TCU e de acordo com o contrato e com a legislação, a SeinfraRodoviaAviação questionou o reajuste e interferiu na autonomia da ANTT.
Análise
38. Em que pese a 4ª Revisão Extraordinária ter seus efeitos a partir de 27/6/2017, o desequilíbrio econômico-financeiro causado desde a publicação da Lei do Caminhoneiros foi corrigido. Conforme a Nota Técnica nº  211/2016/GEROR/SUINF:
32. Foi incluído no FCM, a partir do 2º ano de concessão, o investimento relativo à manutenção do pavimento no montante total de R$ 590.373.069,73, referenciado a maio de 2012.
39. Ademais, verifica-se que o processo referente à revisão começou ainda em 2016, como pode ser visto na data da nota técnica. Destaca-se ainda que os efeitos da Lei dos Caminhoneiros já começaram a ser compensados poucos meses após a vigência da lei, por ocasião da 2ª revisão extraordinária. Quanto ao tópico da 4ª revisão, verifica-se que é um tema complexo, que até o momento é discutido, sendo inclusive o motivo para a solicitação de medida cautelar visando suspender a revisão até que o mérito fosse discutido.
40. Destaca-se, entretanto, conforme citado anteriormente, que despacho do Ministro Augusto Nardes no âmbito do TC Processo 014.618/2015-0, determinou que a Agência Nacional de Transportes Terrestres retificasse cautelarmente, até ulterior decisão deste Tribunal, a 4ª Revisão Extraordinária do contrato de concessão da BR-060/153/262/DF/GO/MG, autorizada pela Resolução ANTT nº  5.236/2016, de modo a não utilizar valores superiores aos constantes dos estudos de viabilidade que balizaram o certame alusivo ao referido contrato de concessão, com o deságio proposto pela licitante vencedora, como base de referência para compensação do aumento de custos de manutenção do pavimento decorrente do art. 16 da Lei nº 13.103/2015 (Lei dos Caminhoneiros) .
41. Ou seja, não foi negado pelo TCU o direito ao reequilíbrio econômico-financeiro, o qual foi concedido pela ANTT, inclusive, a partir da eficácia da referida lei.
42. Ainda conforme o despacho, a adoção de tal medida visou resguardar os usuários do pagamento de um acréscimo tarifário acima do efetivamente necessário para recompor o equilíbrio econômico-financeiro do contrato e que, caso o Tribunal entenda, na decisão de mérito, pela adequabilidade da revisão tarifária ora questionada, isso não gerará prejuízos às partes envolvidas, posto que o ajuste poderá ser realizado na revisão tarifária seguinte.
Argumento nº 5: Obsessão do controle externo somente com a modicidade das tarifas
43. A concessionária argumenta que a representação da SeinfraRodoviaAviação confere prioridade absoluta à modicidade das tarifas na fiscalização das concessões, em flagrante detrimento dos restantes sete requisitos do serviço adequado, nos termos do art. 6º, §1º da Lei nº 8.987/95.
44. Alega que atribuir prioridade a um ou mais dentre os oito requisitos, para promover preferencialmente aqueles escolhidos como mais relevantes em relação aos restantes em cada situação, constitui o ponto fundamental da formulação da política de transporte rodoviário e é competência exclusiva dos Poderes Legislativo e Executivo.
Análise
45. A SeinfraRodoviaAviação não tem obsessão nem com modicidade de tarifa nem com qualquer outro ponto relativo às concessões rodoviárias. Devido à forma com que os contratos de concessão têm sido geridos, o que vem demandando a atenção da unidade técnica é a verificação do cumprimento dos contratos pactuados entre a ANTT e as concessionárias. A tarifa de pedágio, por definição, contempla todas as intervenções que necessitam ser feitas nas rodovias, sejam as acordadas originalmente, sejam as incluídas a cada revisão. Desse modo, a tônica da atuação da unidade técnica tem sido nos casos de não cumprimento dessas obrigações ou no caso de remuneração incompatível (e.g. sobrepreço) , independentemente do valor da tarifa.
46. No caso do presente processo, a peça inicial desta representação analisou o modo como foi normatizado o art. 17 da referida lei - que estabeleceu a isenção da cobrança de pedágios em relação aos eixos suspensos de veículos de cargas que circulassem vazios. Também se contestou nestes autos a forma como foi calculada e implantada a alteração do valor da tarifa em decorrência da citada legislação na Concessão da Rodovia BR-060/153/262/DF/GO/MG. Posteriormente, no curso da instrução destes autos, encontrou-se evidências de que os efeitos do art. 16 da Lei dos Caminhoneiros (relativo ao aumento da tolerância de peso por eixo) teriam sido calculados de forma equivocada, resultando em significativos prejuízos aos usuários da referida rodovia.
Argumento nº 6: Álea extraordinária: ausência de limite para fatores de riscos imprevisíveis
47. A concessionária alega que, em que pese o risco de tráfego, nos termos do contrato, ser da concessionária, quedas anormais do volume de tráfego, especialmente quando provocadas por eventos extraordinários, imprevisíveis, de efeitos prolongados e muitas vezes decorrentes de ação ou omissão governamental deveriam ser consideradas como motivo para reequilíbrio econômico-financeiro do contrato.
48. Argumenta que isso seria compatível com determinação do TCU prolatada no Acórdão 2154/2007-TCU-Plenário, que teria reduzido as margens de lucro das concessionárias, devido à melhora das condições econômicas do país depois da assinatura dos contratos.
Análise
49. Ao contrário do que afirma a concessionária, o TCU não 'considerou válido reduzir as margens de lucro das concessionárias já que tinha ocorrido a melhora das condições econômicas do país, depois da assinatura dos contratos'. Ademais, não houve determinação à unidade técnica para que 'avaliasse os ganhos das concessionárias para, caso se verifique o desequilíbrio nos mencionados contratos, adote as providências necessárias a fim de reequilibrar os contratos de concessão, fixando nova rentabilidade'.
50. Os contratos de concessões são celebrados entre a ANTT e as concessionárias. O TCU não tem competência (muito menos a unidade técnica) para alterá-los. As determinações prolatadas no Acórdão 2154/2007-TCU-Plenário foram para a ANTT:
9.2. determinar, com fulcro no art. 43, inciso I, da Lei nº 8.443/92, à Agência Nacional de Transportes Terrestres (ANTT) , que:
9.2.1. realize, no prazo de 30 dias, estudos com o objetivo de verificar se as atuais concessões de rodovias federais exploradas pelas concessionárias NovaDutra, Concer, CRT, Ponte Rio-Niterói e Concepa estão em equilíbrio econômico-financeiro, em razão da rentabilidade contratual - taxa interna de retorno do investimento (TIR) ; 
9.2.2. caso se verifique desequilíbrio, adote as providências necessárias a fim de promover o equacionamento dos mencionados contratos de concessão, fixando nova rentabilidade;
51. Além disso, conforme já explicado em outros trabalhos do Tribunal e na presente instrução, §§ 15 a 19, ao abordar a questão dos contratos antigos, a atuação do TCU se limitou à TIR das novas obras incluídas nos contratos de concessão da 1ª etapa das concessões rodoviárias federais via fluxo de caixa marginal. Não houve determinação para alteração na matriz de risco para o que foi contratado originalmente.
52. Portanto, não deve prosperar o argumento do agravante.
Argumento nº 7: MP 800 - reprogramação dos compromissos de obras de infraestrutura
53. A concessionária alega que a Medida Provisória nº  800/2017 permitiria a revisão dos cronogramas de execução e a reprogramação dos compromissos de investimentos previstos nos contratos das concessões rodoviárias, basicamente por causa da inviabilidade de financiá-las, conforme pode ser concluído da exposição de motivos da medida provisória.
54. Argumenta que, como a MP perdeu a sua eficácia por não ter sido apreciada pelo Congresso Nacional no prazo constitucional, todas as concessionárias estão atualmente em situação crítica para cumprir os compromissos contratuais de execução das obras de infraestrutura e, no caso da CONCEBRA, o restabelecimento do valor do reajuste de 14,15%, com a revogação da liminar, seria essencial para amenizar esta carência.
Análise
55. Esse argumento trazido nos memoriais não é novo, já tendo sido utilizado pela concessionária no agravo ao despacho que suspendeu parcial e cautelarmente a 4ª Revisão Extraordinária.
56. Desse modo, reproduz-se a seguir a análise do agravo realizada pela unidade técnica (Peça 74, p. 20) :
149. Avançando, deve-se frisar que não se vislumbra a pretendida conexão entre a revisão tarifária decorrente da Lei dos Caminhoneiros e a MPV 800.
150. A Lei dos Caminhoneiros alterou dispositivo da Lei 7.408/1985, permitindo, na pesagem de veículos de transporte de carga e passageiros, um incremento de 2,5% na tolerância máxima até então vigente que era admitida no limite de peso bruto transmitido por eixo de veículos à superfície das vias públicas. Pode-se dizer, de forma resumida, que sua adoção provavelmente trará maiores esforços aos pavimentos rodoviários, diminuindo sua vida útil e gerando manutenções mais frequentes.
151. Assim, a revisão extraordinária decorrente busca anular desequilíbrio econômico-financeiro advindo de ato de responsabilidade do poder concedente, posterior ao contrato, conforme estipulam as mencionadas cláusulas contratuais 18.5.1. e 21.2. Em última análise, deve ser encarada como instrumento a serviço da segurança jurídica.
152. Já a recente MPV 800 (18/9/2017) , ainda sem avaliação parlamentar, estabelece as diretrizes para a reprogramação de investimentos em concessões rodoviárias federais. Em síntese, permite o estabelecimento de novo cronograma para os contratos vigentes com previsão de concentração de investimentos em seus períodos iniciais, sendo observados as exigências de nível de serviço e os parâmetros técnicos estabelecidos em edital e contrato e mantido o equilíbrio econômico-financeiro.
153. O instrumento altera substancialmente o pactuado em contrato, permitindo que a conclusão dos investimentos seja reprogramada para ocorrer em até quatorze anos, mantendo-se inalterada a tarifa até o fim do novo cronograma. Por óbvio, não pode ser considerado como a serviço da segurança jurídica, especialmente do ponto de vista do usuário, que paga obrigatoriamente o pedágio estipulado, crendo na previsão de entrega dos investimentos na data originalmente acordada.
Aplicação à concessão da BR 060/153/262 das mesmas conclusões a que chegarem os estudos referentes às demais concessões rodoviárias, determinados pelo Acórdão 290/2018-TCU-Plenário.
57. Após a exposição dos argumentos, a concessionária solicitou que o TCU revogasse imediatamente a decisão cautelar que suspendeu parcialmente a 4ª Revisão Extraordinária e que, em consequência, o Plenário determinasse à ANTT que tornasse imediatamente sem efeito a Resolução ANTT nº  5.410/2017, que reduziu o reajuste da taxa de pedágio em decorrência da cautelar prolatada pelo TCU, e promovesse a repristinação da Resolução ANTT nº  5.236/2017.
58. Além disso, solicitou que se aplicassem à concessão da BR-060/153/262/DF/GO/MG as mesmas conclusões a que chegarem os estudos referentes às demais concessões rodoviárias, determinados pelo Acórdão 290/2018-TCU-Plenário.
Análise
59. Conforme exposto ao longo da presente instrução, os argumentos trazidos pela concessionária devem ser considerados improcedentes no agravo interposto. Assim, não se vislumbra nenhum motivo para a revogação da medida cautelar.
60. Sobre a solicitação para aplicação do Acórdão 290/2018-TCU-Plenário, cabe examinar as determinações prolatadas na referida decisão:
9.2. determinar à ANTT, com fundamento no art. 43, inciso I, da Lei 8.443/1992, c/c art. 250, inciso II, do Regimento Interno do TCU que:
9.2.1. reavalie, no prazo de 90 dias, os efeitos do art. 16 da Lei 13.103/2015 sobre os esforços de manutenção da Rodovia BR-101/ES/BA, a partir de estudos de engenharia específicos que dimensionem estes efeitos, em substituição aos resultados da Nota Técnica Conjunta SE-SPNT-DNIT-ANTT/MT 1/2015, levando em conta, para tanto, as inconsistências apuradas nestes autos, adotando posteriormente as medidas administrativas pertinentes, tais como, a edição de novas Resoluções a respeito do tema, com vistas à utilização dos novos parâmetros obtidos nos cálculos para os reajustes tarifários;
9.2.2. retifique em definitivo, no prazo de 120 dias, a revisão tarifária autorizada pela Resolução 5.339/2017, contemplando, no caso, os parâmetros obtidos dos estudos determinados no subitem anterior, bem como os valores dos serviços de manutenção apresentados pela ECO101 em seu plano de negócios, como base de referência para compensar os efeitos do art. 16 da Lei 13.103/2015, em atendimento ao art. 9º, §§2º e 4º e art. 10 da Lei 8.987/1995;
9.2.3. abstenha-se de utilizar os custos médios gerenciais do DNIT como base de cálculo para os valores de investimentos a serem incluídos nos contratos de concessão de rodovias federais, bem como para investimentos já previstos no Plano de Exploração da Rodovia (PER) , em atendimento ao art. 9º, §§ 2º e 4º e art. 10 da Lei 8.987/1995;
9.2.4. retifique, no prazo de 180 dias, todas as revisões tarifárias já aprovadas em decorrência dos efeitos do art. 16 da Lei 13.103/2015 nos demais contratos de concessão de rodovias vigentes, considerando, no que for cabível, os critérios constantes destes autos, demonstrando expressamente a manutenção original do equilíbrio econômico-financeiro;
61. Verifica-se, portanto, que as determinações do Acórdão 290/2018-TCU-Plenário versam sobre duas premissas consideradas para o incremento tarifário de 14,15% concedido pela ANTT na concessão da BR-101/ES/BA, em função do aumento da tolerância por eixo (art. 16 da Lei 13.103/2015) (Peça 44, p. 14) : i) o custo total de manutenção do pavimento foi calculado a partir da tabela de Custos Médios Gerenciais do Dnit, considerando-se que seria realizada uma restauração da rodovia a cada oito anos; ii) o aumento dos dispêndios da concessionária com a manutenção do pavimento foi quantificado em 10,5%.
62. Quanto à primeira premissa, foram realizadas diversas análises que permitiram afirmar que o valor utilizado pela agência se encontra dissociado da realidade (Peça 44, p. 14) , uma vez que é inconcebível que uma parcela que não representa sequer 20% do contrato de concessão, ao ser aumentada de 10,5%, gere impacto tarifário de 14,15%, posto que para se chegar a tal percentual de incremento seria necessário que a manutenção de pavimento fosse maior do que todo o conjunto de intervenções e serviços da concessão. O texto do acórdão traz uma determinação à ANTT a ser seguida em todas as concessões rodoviárias federais, não se restringindo à ECO101.
63. Em relação à segunda premissa, a agência afirmou que obteve tal percentual de estudo elaborado pelo DNIT intitulado 'Análise do impacto financeiro das propostas de peso por eixo da ANFAVEA e do MERCOSUL utilizando Modelo HDM-4' (peça 40) , objeto de exame no processo administrativo do Dnit 50600.007750/2015-14, conforme detalhado na Nota Técnica Conjunta SE-SPNT-DNIT-ANTT/MT 1/2015 (peça 41) .
64. O estudo que forneceu o percentual de incremento dos custos de manutenção não analisou a modificação trazida pelo art. 16 da Lei 13.103/2015 - incremento de 2,5% na tolerância de peso bruto por eixo -, mas sim um aumento no peso permitido por eixo distinto da modificação legal aqui discutida (Peça 44, p. 18) . Além disso, há outras hipóteses utilizadas no estudo que não correspondem à modificação legal em análise, como a de que apenas os veículos fabricados a partir de 2012 iriam trafegar com o peso adicional, bem como a escolha de dados de entrada sem que se fizessem distinções entre as rodovias administradas pelo Dnit e as concedidas.
65. Posteriormente, por meio do Acórdão 1461/2018-TCU-Plenário, o prazo para cumprimento da determinação do item 9.2.1 foi prorrogado até janeiro de 2019. Além do mais, o mesmo acordão assim deliberou:
9.3. recomendar à SeinfraRodovias que instaure um ou mais processos de representação com vistas a apurar os indícios de irregularidades referentes ao reajuste da tarifa de pedágio em decorrência dos efeitos do art. 16 da Lei 13.103/2015 e, caso sejam confirmados esses indícios, a identificar os responsáveis pelo erro de cálculo no reajuste ora analisado e também pela edição da Resolução-ANTT 4.339/2014 que causou efeitos desastrosos para o interesse público em diversas concessões rodoviárias;
9.4. determinar à ANTT que, ao término dos estudos apontados por essa reguladora nestes autos, encaminhe a esta Corte de Contas seus resultados antes de sua aplicação nos reajustes das tarifas de pedágio;
66. Neste sentido, enquanto novos estudos não sejam concluídos pela ANTT, não se vê razão para a revogação da medida cautelar concedida nos presentes autos. Ao contrário, tal medida trará eficácia em resguardar o direito tutelado pelo TCU.
67. Quanto à aplicação das mesmas conclusões a que chegarem os estudos referentes às demais concessões rodoviárias, determinados pelo Acórdão 290/2018-TCU-Plenário, entende-se que tal medida será oportunamente avaliada quando da instrução de mérito do presente processo e da conclusão dos estudos. Sobre o tema, vale ressaltar que os efeitos da Lei dos Caminhoneiros não são idênticos em todas as concessões de rodovias, pois certamente dependem das características de cada tráfego e do índice de veículos pesados que transcendem o peso máximo por eixo, em cada rodovia.
CONCLUSÃO
68. Após a avaliação dos elementos técnicos apresentados em sede de memoriais, concluiu-se que não foram apresentados novos fatos ou argumentos capazes de desconstituir os pressupostos de fumaça do bom direito e perigo da demora utilizados para a concessão da medida cautelar.
69. Desse modo, permanecem os indícios de que os cálculos produzidos pela ANTT no âmbito da Resolução ANTT nº 5.236/2016 foram desarrazoados e contrários ao disposto na Lei 8.987/1995 (art. 6°, § 1°, art. 9°, § 2°, art. 23, inciso IV, e art. 29, inciso V) , e não mantêm o equilíbrio econômico-financeiro do contrato, especialmente no que tange ao incremento dos custos de manutenção da rodovia, em razão do aumento da tolerância de carga por eixo trazida pela Lei 13.103/2015 (Lei dos Caminhoneiros) .
PROPOSTA DE ENCAMINHAMENTO
70. Ante todo o exposto, submetem-se os autos à consideração superior, propondo:
a) manter a medida cautelar adotada em 31/7/2017 (peça 47) pelo Relator, uma vez que não foram apresentados novos fatos ou argumentos nos memoriais capazes de desconstituir os pressupostos de fumaça do bom direito e do perigo da demora utilizados para a concessão da medida, além de que permanecem os indícios de que os cálculos produzidos pela ANTT no âmbito da Resolução ANTT nº  5.236/2016 foram desarrazoados e contrários à Lei 8.987/1995, especialmente no que tange ao incremento dos custos de manutenção da rodovia, em razão do aumento da tolerância de carga por eixo trazida pela Lei 13.103/2015 (Lei dos Caminhoneiros) ".
19.	Já o Ministério Público junto a este Tribunal assim se manifestou (peça 88) , em atenção à audiência regimental por mim solicitada:
"Examinam-se, nessa fase processual, os agravos interpostos pela ANTT e pela Concebra contra a medida cautelar que determinou à ANTT que retificasse a 4ª Revisão Extraordinária do contrato de concessão, de modo a não utilizar, como base de referência para a compensação do aumento de custos de manutenção do pavimento decorrente do artigo 16 da Lei 13.103/2015, valores superiores aos constantes dos estudos de viabilidade que balizaram o certame licitatório, descontados do deságio proposto pela licitante vencedora (peça 54) . 
Não obstante a existência de outras questões que foram abordadas pela Unidade Técnica ao longo da tramitação do processo (comentadas neste Parecer) , as quais ainda não foram objeto de decisão de mérito pelo Tribunal, iremos nos ater, nesse momento, exclusivamente à análise dos pressupostos para a concessão da cautelar. Isso significa que o exame se limitará a verificar se os argumentos apresentados pelos recorrentes são capazes afastar a fumaça do bom direito ou o perigo da demora, observados por ocasião da concessão da cautelar. Não se trata, portanto, de antecipação do mérito do processo, já que, em se tratando medida cautelar, sua adoção é balizada por um juízo de mera plausibilidade, com a finalidade de obstar a ocorrência de fato que venha a causar lesão ao erário, ao interesse público, ou que venha a comprometer a eficácia da futura decisão de mérito.
Dito isso, os fatos relatados no presente Parecer revelam, a nosso ver, que a questão central a ser enfrentada, nesse momento, diz respeito à escolha de uma base de referência tecnicamente aceitável para servir de estimativa para os custos totais de manutenção do pavimento. A escolha dessa base é fundamental, pois, a partir dela, é possível estimar o acréscimo dos custos de manutenção do pavimento decorrente da aplicação do artigo 16 da Lei 13.103/2015. Para isso, basta que se aplique o percentual de aumento de 10,5% sobre essa base de referência. O resultado que se obtém, ao fim desse processo, é uma estimativa aceitável de acréscimo de custos para fins de reequilíbrio econômico-financeiro do contrato, gerando, de forma provisória, até que se disponha de estudos técnicos definitivos, o percentual de acréscimo a ser aplicado na tarifa básica de pedágio.
Conforme comentado, no procedimento levado a cabo pela ANTT que resultou no acréscimo tarifário de 14,15%, a agência adotou, como base de referência, o custo total de manutenção do pavimento obtido a partir da tabela de custos médios gerenciais do DNIT, considerando-se que seria realizada uma restauração da rodovia a cada oito anos. Já o Relator, de forma diversa, determinou à ANTT que utilizasse, em seus cálculos, um valor base que não fosse superior ao total dos custos de manutenção do pavimento constantes nos estudos de viabilidade que balizaram o certame licitatório, descontados do deságio proposto pela licitante vencedora.
Em suas alegações, os recorrentes, em apertada síntese, defendem que seja mantido o critério adotado pela ANTT, por ausência de irregularidade. Segundo afirmam, os custos estimados com base na tabela de Custos Médios Gerenciais do DNIT já haviam sido chancelados pelo Tribunal. Além disso, não seria cabível a utilização de valores constantes nos estudos de viabilidade como base de cálculo, uma vez que o edital de licitação não estabeleceu vinculação entre o EVTEA e o contrato. Como a licitação não exigiu a apresentação do plano de negócios, a aplicação da metodologia determinada na decisão cautelar não poderia considerar a referida base de cálculo, pois não seria possível conhecer o valor de fato utilizado pela concessionária para as rubricas relativas a manutenção e recuperação do pavimento. Ademais, contestam que os valores previstos nas rubricas do EVTEA sejam impactados pelo deságio que foi ofertado pela concessionária, uma vez que este foi proveniente da condição de subsídio oferecido à época pelo BNDES.  
Ao analisar as alegações apresentadas, a SeinfraRodoviaAviação, entendendo que não assiste razão aos recorrentes, propõe a rejeição dos agravos, pelas razões a seguir expostas.
Primeiro, afirma a Unidade Técnica que o TCU nunca avalizou a utilização dos custos médios gerenciais do DNIT para o cálculo de revisões tarifárias decorrentes de novos investimentos ou mesmo para a ampliação dos investimentos contratados. O que foi chancelado pelo Tribunal foi a utilização da Resolução-ANTT 3.651/2011 como critério de avaliação do reequilíbrio econômico-financeiro de novos investimentos nos contratos de concessão, o que caracteriza situação distinta. Tal resolução prevê que os custos dos novos investimentos devem ser apurados a partir da elaboração de projetos executivos e orçados com base nos custos unitários do Sicro, os quais não se confundem com os custos médios gerenciais do DNIT. A partir dos custos unitários do Sicro, é aplicada a metodologia do Fluxo de Caixa Marginal (FCM) , com as premissas econômicas mais atuais do que as vigentes à época da contratação. No caso da revisão tarifária em questão, nem se realizou projeto executivo, nem a ANTT se utilizou do Sicro para calcular os novos custos de manutenção do pavimento em decorrência da Lei dos Caminhoneiros. De forma diversa, utilizou os custos médios gerenciais do DNIT, os quais, segundo esclarecimentos do próprio DNIT, servem de subsídio para a avaliação de custos de empreendimentos em nível de planejamento, não devendo ser utilizados para orçamento definitivo de obras, na fase de projeto.  
Segundo, na ausência de um plano de negócios que registre exatamente os valores previstos pela concessionária para fazer frente aos custos de manutenção e restauração do pavimento, buscou-se encontrar a melhor estimativa disponível. Como o EVTE previu desembolsos de R$ 10,71 bilhões, sendo R$ 7,14 bilhões de investimentos e R$ 3,58 bilhões de custos operacionais, e o licitante que venceu o certame ofereceu um deságio de cerca de 52%, seria razoável estimar, preliminarmente, até prova em contrário, que o total de dispêndios previstos pela concessionária foi de R$ 5,15 bilhões (48% de R$ 10,71 bilhões) . Segundo a Unidade Técnica, não se trata, com essa estimativa, de defender a utilização de metodologias simplistas para a determinação definitiva do custo adicional provocado pelo aumento da tolerância do limite de peso por eixo, até porque esse valor deverá resultar de estudo técnico de engenharia específico. Nesse caso, como não se exigiu da concessionária a apresentação do plano de negócios, a utilização dos estudos de viabilidade que embasaram a licitação seria uma referência importante para se avaliar a razoabilidade do pleito de reequilíbrio econômico-financeiro do contrato.
Terceiro, defende a Unidade Técnica que o não aproveitamento do deságio ofertado pela concessionária para a execução das despesas previstas no EVTE da rodovia representaria uma quebra do benefício obtido pela Administração com a realização da licitação. Esse entendimento, que encontra arrimo em decisões do Tribunal, decorre do fato de que o equilíbrio econômico-financeiro deve ser promovido sem o desvirtuamento das condições efetivas da proposta. 
Quarto, quanto à alegação de que o deságio oferecido seria decorrente das condições de financiamento junto ao BNDES, sustenta a Unidade Técnica que, segundo disposição contratual, os riscos relativos aos financiamentos foram atribuídos exclusivamente à licitante vencedora do certame. Desse modo, a eventual não obtenção de financiamento, por ser um risco assumido inteiramente pela concessionária, não seria passível de compensação, isto é, não poderia servir de justificativa para reajuste tarifário com base na manutenção do equilíbrio econômico-financeiro do contrato.
Sobre a análise realizada pela Unidade Técnica, entendemos que não há reparos a fazer. 
Não restam dúvidas de que a sistemática utilizada pela ANTT para calcular o aumento dos custos de manutenção do pavimento contém falhas conceituais que ferem de forma definitiva o procedimento inicialmente adotado pela agência para promover o reequilíbrio econômico-financeiro do contrato. Conforme demonstrado pela Unidade Técnica, a adoção dos custos médios gerenciais do DNIT como parâmetro para a definição do custo total de manutenção do pavimento, além de tecnicamente indevida, levou a uma estimativa de acréscimo de custos desarrazoada, haja vista que os valores obtidos se mostraram completamente dissociados da realidade. 
De fato, qualquer que seja o critério que se utilize para avaliar a aderência à realidade da estimativa adotada pela ANTT para o custo total de manutenção do pavimento (R$ 5,62 bilhões) , o resultado sugere que se está diante de um valor irreal, impossível de ser aceito. Veja-se, por exemplo, que o EVTE, que serviu de referência para a tarifa básica de pedágio, previu desembolsos de R$ 10,71 bilhões, dos quais R$ 7,14 bilhões seriam destinados a investimentos e R$ 3,58 bilhões a custos operacionais. Ora, ainda que se desconsiderasse o deságio oferecido de 52% - o que fazemos apenas para argumentar -, e conquanto a concessionária possa ter feito remanejamentos internos entre as rubricas investimentos e custos operacionais quando ofertou o deságio, ainda assim não seria razoável admitir uma estimativa de R$ 5,62 bilhões para o valor apenas do custo total de manutenção do pavimento, haja vista que o total das despesas operacionais previsto no EVTE, antes do deságio, foi de R$ 3,58 bilhões. Admitir entendimento em contrário seria assumir que o EVTE é uma peça de ficção sem qualquer serventia, já que reproduziria estimativas de custos inteiramente dissociadas da realidade. 
Quanto à alegação de que não seria cabível a utilização de valores previstos nos estudos de viabilidade como base de cálculo, uma vez que, como o edital não estabeleceu uma vinculação entre o EVTEA e o contrato, não seria possível conhecer o valor de fato utilizado pela concessionária para as rubricas relativas a manutenção e recuperação do pavimento, entendemos que a justificativa deve ser igualmente rejeitada. Conquanto o argumento parta de uma premissa verdadeira - isto é, como não houve plano de negócios, os custos de manutenção e recuperação do pavimento utilizados pela concessionária na formulação da proposta vencedora são desconhecidos pela agência -, pensamos que a alegação não serve de fundamento para a conclusão pretendida pelos recorrentes, senão vejamos. 
A decisão agravada, ao determinar a adoção dos valores previstos no EVTE descontados do deságio como limite para a base de cálculo, permitiu, ainda que de forma provisória, que o contrato fosse reequilibrado por força do aumento de custos incorrido pela concessionária, em decorrência do desgaste adicional do pavimento provocado pelo artigo 16 da Lei dos Caminhoneiros. Essa foi uma medida necessária, pois não seria justo que a empresa fosse onerada até que a ANTT apresentasse estudos técnicos de engenharia definitivos sobre o assunto. Nesse sentido, ao contrário da sistemática adotada pela agência que resultou no aumento de 14,15% na tarifa básica de pedágio, o procedimento determinado pela decisão agravada se utilizou de uma estimativa possível, já que construída sobre uma base lógica aceitável. De fato, sendo o EVTE um estudo técnico que orienta os licitantes na tomada de decisão quanto ao deságio a ser oferecido, os valores que lá constam, ainda que sejam previsões, não podem ser considerados distantes da realidade.  
O caráter provisório da metodologia autorizada pela decisão agravada se revela não apenas pela utilização de valores estimados no EVTE como base de cálculo, mas também pela adoção do valor de 10,5% para o percentual de acréscimo de gastos com manutenção do pavimento. Embora a Unidade Técnica não tenha apresentado uma estimativa numérica, análises preliminares sugerem que esse percentual estaria sobrevalorizado, hipótese que poderá ser confirmada ou afastada mediante a realização de estudos técnicos de engenharia específicos. 
Ressalte-se, nesse sentido, que o Acórdão 290/2018-TCU-Plenário, com a redação alterada pelo Acórdão 1461/2018-TCU-Plenário, prolatado no TC Processo 012.831/2017-4, já mencionado neste Parecer, ao tratar especificamente da Rodovia BR-101/ES/BA (ECO101) , determinou à ANTT que reavalie, até janeiro/2019, os efeitos do artigo 16 da Lei 13.103/2015 sobre os esforços de manutenção da rodovia, a partir de estudos de engenharia específicos que dimensionem estes efeitos (subitem 9.2.1) . Ademais, determinou à agência que, posteriormente, adote as medidas administrativas pertinentes, tais como a edição de resoluções, com vistas à utilização dos resultados desses estudos nos cálculos dos reajustes tarifários (subitem 9.2.1) . 
Como medidas de caráter geral, o paradigmático Acórdão 290/2018-TCU-Plenário foi ainda mais longe, ao determinar que, no prazo de 180 dias, sejam retificadas, nos demais contratos de concessão de rodovias vigentes, todas as revisões tarifárias já aprovadas sob o mesmo fundamento, demonstrando expressamente a manutenção do equilíbrio econômico-financeiro (subitem 9.2.4) . Além disso, estabeleceu que os estudos específicos de engenharia deverão levar em conta as inconsistências apuradas naqueles autos (subitem 9.2.1) , as quais, ressaltamos, são as mesmas apontadas no presente processo. Por fim, e não menos importante, determinou à ANTT que se abstenha de utilizar os custos médios gerenciais do DNIT como base de cálculo para os valores de investimentos a serem incluídos nos contratos de concessão de rodovias federais, bem como para investimentos já previstos no Plano de Exploração da Rodovia (PER) . 
Como se vê, algumas das medidas determinadas pelo Acórdão 290/2018-TCU-Plenário guardam estreita relação com a questão central discutida no presente processo.  Conquanto a decisão ainda não seja definitiva, haja vista que estão pendentes de apreciação pedidos de reexame interpostos pela ANTT e pela ECO101, o que se deliberou, até o momento, atesta o caráter transitório do procedimento determinado pela decisão agravada, pois reforça que a sistemática de cálculo definitiva para fins de reequilíbrio depende da conclusão dos estudos específicos que vêm sendo conduzidos pela ANTT.
O Acórdão 290/2018-TCU-Plenário foi prolatado em processo de representação que trata de questão idêntica à que se examina nos presentes autos. Não obstante a enorme semelhança entre um e outro processo, eles diferem no tocante ao plano de negócios, cuja apresentação foi obrigatória na licitação vencida pela ECO101 e dispensada nesta, vencida pela Concebra. Naquele caso o Tribunal, ao deliberar no mérito, determinou que fossem utilizados os valores dos serviços de manutenção apresentados pela ECO101 em seu plano de negócios como base de referência para compensar os efeitos do artigo 16 da Lei 13.103/2015 (subitem 9.2.2) . Já neste caso, ante a inexistência de um plano de negócios, o Relator determinou, cautelarmente, que fosse utilizado o valor total das despesas de manutenção do pavimento que constaram nos estudos de viabilidade, descontado do deságio oferecido. Desse modo, vale destacar que, caso os estudos específicos de engenharia que estão sendo conduzidos pela ANTT concluam pela manutenção do atual modelo, que consiste na incidência de um percentual de acréscimo de custos sobre uma base de referência, a definição dessa base de referência para concessões como a que ora se examina, isto é, para as quais não há plano de negócios, é questão que deverá ser enfrentada. 
Quanto à alegação da Concebra de que o deságio oferecido teria sido proveniente da condição de subsídio ofertado à época pelo BNDES, o que permitiria aos licitantes obter vantagens com as baixas taxas de juros, entendemos que o argumento deve ser igualmente rejeitado. Segundo o que se depreende do contido nos subitens 26.1, 26.3 e 21.1.13 do contrato de concessão (peça 5, p. 50, 51 e 43) , os riscos relativos aos financiamentos foram atribuídos exclusivamente à licitante vencedora do certame. Desse modo, por expressa disposição contratual, não seria admissível que dificuldades relacionadas com a obtenção de financiamento servissem de fundamento para um reajuste tarifário com base na manutenção do equilíbrio econômico-financeiro do contrato. Ademais, ainda que houvesse viabilidade jurídica para o pleito - o que supomos apenas para argumentar -, não se poderia admitir um reajuste tarifário nos moldes do que foi concedido pela ANTT, haja vista que o ato que autorizou o aumento se fundou em estudos que não levaram em conta esse fato. 
No memorial apresentado pela Concebra (peça 76) , cujo exame foi determinado pelo E. Relator (peça 77) , a recorrente alega ainda que a insegurança jurídica, o atraso na obtenção das licenças ambientais, o atraso na concessão do reajuste tarifário para compensar o desgaste do pavimento e a perda da eficácia da MP 800/2017 constituiriam, entre outros, motivos justos para o acolhimento do agravo. Cada uma dessas alegações, cumpre ressaltar, foi adequadamente refutada pela Unidade Técnica. Ainda que alguma delas, como o atraso na obtenção das licenças ambientais, constitua risco do poder concedente, não seria possível aceitar, sob esse fundamento, o reequilíbrio que foi promovido pela ANTT. Isso porque a compensação, nesse caso, conforme expressa disposição contratual, prevê a não aplicação de penalidade à concessionária e a recomposição do equilíbrio econômico-financeiro por meio da aplicação do mecanismo do Desconto de Reequilíbrio. Ademais, considerando que as decisões da ANTT que reajustam a tarifa básica de pedágio devem ser devidamente justificadas e vinculadas às condições estabelecidas no contrato, não seria possível aceitar qualquer das razões alegadas como justificativa para um aumento de tarifa promovido com base em estudo que tratou exclusivamente dos efeitos do artigo 16 da Lei dos Caminhoneiros nos custos de manutenção do pavimento.
Por tudo isso, estamos convencidos de que a sistemática determinada de modo cautelar pelo Relator constitui, nesse momento, a melhor aproximação de que se dispõe para a promoção do reequilíbrio econômico-financeiro do contrato em decorrência do artigo 16 da Lei dos Caminhoneiros. Desse modo, pensamos que não restou afastada a fumaça do bom direito. 
Quanto ao argumento de que o perigo da demora não estaria caracterizado, uma vez que seria possível a restituição aos usuários dos valores que eventualmente fossem cobrados a maior, por meio de um futuro desconto no valor da tarifa básica de pedágio, entendemos que a alegação deve ser rejeitada. Primeiro, porque não seria justo onerar os usuários com a cobrança de um valor de pedágio comprovadamente excessivo, dispondo-se de estimativas sabidamente mais aderentes à realidade. Segundo, porque, ainda que haja mecanismos contratuais que permitam a devolução do valor cobrado em excesso sob a forma de descontos tarifários, há que se considerar que a cobrança a maior e a devolução do excedente não atingiriam necessariamente o mesmo conjunto de usuários, já que uma e outra se dariam em momentos distintos. Em outras palavras, conquanto a devolução do valor cobrado indevidamente pela concessionária esteja garantida, a sistemática ainda assim não seria justa, pois um usuário que tivesse pago uma tarifa excessiva durante um período de tempo poderia não mais vir a utilizar a rodovia no futuro, quando estivesse ocorrendo a restituição dos valores arrecadados a maior. 
Entendido que não restou afastado o perigo da demora, pensamos que, da mesma forma, não restou caracterizado o perigo da demora reverso. Isso porque a decisão agravada, ainda que de modo provisório, ao propiciar o reequilíbrio do contrato, fato que foi de pronto implementado pela ANTT, permitiu que a concessionária fosse compensada pelo aumento dos custos de manutenção do pavimento.
Ressalte-se, nesse sentido, que a ANTT, por meio da Resolução 5.410/2017 (peça 65) , ao dar cumprimento à decisão agravada, promoveu a 6ª Revisão Extraordinária, reduzindo a tarifa básica de pedágio de R$ 0,03685 para R$ 0,03402. Como imediatamente antes da 4ª Revisão Extraordinária essa mesma tarifa básica era de R$ 0,03175 (peça 34) e, entre as duas revisões, houve uma quinta, que reajustou a tarifa básica de pedágio em 1,65% (Resolução 5.363/2017, disponível no sítio da ANTT) , chega-se à conclusão de que o novo valor estabelecido pela agência na 6ª Revisão (R$ 0,03402) decorreu da concessão de um reajuste de 5,41% (0,03175 x 1,0541 x 1,0165 = 0,03402) , em substituição ao aumento anterior de 14,15%, tido por indevido. Embora esse percentual ainda nos pareça excessivo, não temos elementos para avaliá-lo. De qualquer forma, pensamos que, por ocasião do exame de mérito do processo, a adequação desse reajuste poderá ser objeto de exame pela Unidade Técnica. 
Contudo, na eventual hipótese de, futuramente, os estudos que vêm sendo conduzidos pela ANTT concluírem que o reequilíbrio realizado foi insuficiente para compensar os custos adicionais incorridos por conta do artigo 16 da Lei 13.103/2015 - o que nos parece pouco provável -, a complementação poderá ser feita por meio dos mecanismos contratuais existentes para esse fim, sem causar prejuízos para a concessionária. Isso não seria algo novo na concessão, já que, conforme comentamos anteriormente, tal ajuste ocorreu, ainda que para reduzir a tarifa, por ocasião do reequilíbrio relativo aos eixos suspensos (artigo 17 da mesma lei) .
Desse modo, considerando que os argumentos apresentados pelos recorrentes não foram capazes de afastar os pressupostos em que se fundou a decisão agravada, entendemos que esta deva ser mantida, rejeitando-se os agravos interpostos.
Esgotado o exame das questões afetas aos agravos, julgamos oportuno tecer algumas considerações sobre a situação da concessão da BR-060/153/262/DF/GO/MG, que foram identificadas em reuniões que tivemos com representantes da Concebra e servidores da ANTT.
As concessões rodoviárias da terceira etapa, da qual a BR-060/153/262/DF/GO/MG faz parte, caracterizaram-se pelo oferecimento de elevados deságios. Isso foi possível graças à inadequada modelagem dos contratos, que, ao permitir a inclusão posterior de vultosos investimentos não previstos inicialmente, criou incentivos ao descumprimento das obrigações assumidas. Por meio de aditivos contratuais, ao mesmo tempo que investimentos necessários deixam de ser realizados, novas obras são incluídas na concessão em condições vantajosas para a concessionária, o que explica os sucessivos aumentos das tarifas de pedágio, muitas vezes acima da inflação. O resultado dessa compensação é o aumento da taxa de retorno do negócio, em contrapartida à não prestação de um serviço adequado.     
No caso presente, não obstante o cenário apresentado, o significativo deságio oferecido pela Concebra, associado aos problemas financeiros que a empresa vem enfrentando em decorrência de restrições no acesso ao crédito e da crise econômica pela qual o país vem passando, está impactando sobremaneira o cronograma original de investimentos da concessão, que, dessa forma, sofre com elevados níveis de inadimplemento contratual. Os investimentos iniciados foram paralisados e aqueles previstos não estão sendo realizados, sujeitando a empresa à aplicação de multas, o que agrava ainda mais a situação. Ainda que o contrato possua mecanismos que reduzam as tarifas de pedágio como forma de compensar as obras que deixam de ser feitas no momento devido, o prejuízo para os usuários é evidente, haja vista o comprometimento da qualidade do serviço prestado. 
A manutenção desse quadro ou até mesmo o seu agravamento são preocupantes. Ainda que a concessionária tenha uma parcela significativa de responsabilidade por ter vencido a licitação oferecendo um deságio elevado, alguma providência necessita ser adotada, para que esse processo de deterioração da concessão seja interrompido. A eventual declaração de caducidade pelo Poder Público por descumprimento de obrigações contratuais, longe de resolver a questão, traria graves consequências para os usuários, na medida em que os problemas se acentuariam. Manutenção e conservação negligenciadas, investimentos necessários não realizados e intermináveis discussões judiciais constituiriam um cenário provável, que deve ser evitado. Do contrário, o usuário da via se verá privado de trafegar com segurança pelo importante corredor viário formado pelo conjunto de rodovias que integram a concessão. 
Uma tentativa de amenizar as dificuldades que vêm sendo observadas nessa e em outras concessões se deu com a edição da MP 800, de 18/9/2017. A referida norma previa a celebração de aditivos contratuais com vistas ao alongamento do prazo de execução de investimentos até um máximo de 14 anos, em substituição aos primeiros 5 anos de concessão inicialmente previstos. Esse aditivo de reprogramação de investimentos, condicionado à demonstração da sustentabilidade econômico-financeira da concessão, seria feito uma única vez, em comum acordo com a concessionária, e deveria priorizar o aporte de recursos em trechos com maior concentração de demanda. As empresas que aderissem à reprogramação não poderiam optar pela devolução amigável da concessão, prevista na Lei 13.448/2017 (relicitação) . A solução vislumbrada, todavia, acabou se tornando inócua, haja vista que a MP 800/2017 perdeu sua eficácia, por não ter sido apreciada pelo Congresso Nacional no prazo previsto na Constituição.
Uma outra tentativa se deu por meio da citada Lei 13.448, de 5/6/2017, que estabeleceu diretrizes gerais para a prorrogação dos contratos de parceria nos setores rodoviário, ferroviário e aeroportuário. A referida norma instituiu a figura da relicitação, que é um procedimento que compreende a extinção amigável do contrato de parceria e a celebração de novo ajuste negocial, em novas condições contratuais e com novos contratados, mediante licitação promovida para esse fim. Trata-se, nesse sentido, do desfazimento do contrato de parceria em comum acordo, nos casos em que a concessionária esteja com dificuldades de cumprir suas obrigações contratuais. 
Por seu caráter consensual, a relicitação, quando comparada à caducidade, apresenta, como grande vantagem, o fato de assegurar a continuidade da prestação dos serviços enquanto se desenrola o processo de contratação da nova empresa que assumirá a concessão. Como a medida é tomada por meio de acordo entre a concessionária e o poder concedente, não há espaço para disputas judiciais que, não raro, acabam por impactar a qualidade e a continuidade dos serviços. Além desse benefício, a lei que instituiu a relicitação estabelece que a indenização devida à concessionária original será paga pelo novo contratado, nos termos e limites previstos no edital da relicitação. A norma prevê ainda que, embora não possa participar do novo certame licitatório, a empresa original não será punida com a inabilitação de contratar com a Administração Pública.   
Não obstante o instituto tenha sido criado há mais de um ano, a relicitação ainda não foi aplicada a qualquer caso concreto, pois, conforme expressamente previsto no artigo 14 da Lei, a sua utilização depende de regulamentação ainda não publicada pelo Poder Executivo. Desse modo, o instrumento, que poderia eventualmente ser útil em situações como a que aparentemente se verifica na concessão de que tratam os presentes autos, encontra-se lamentavelmente impossibilitado de produzir efeitos.    
Diante disso, fica o alerta para a necessidade de que os atores envolvidos, sejam eles públicos ou privados, busquem, em conjunto, alternativas para minimizar o problema. Embora estejamos falando de medidas que transcendem o escopo desse processo, entendemos oportuno chamar a atenção para o fato e, consequentemente, para a necessidade de que sejam buscadas soluções jurídico-operacionais que atendam aos interesses dos envolvidos, sem que disposições legais ou contratuais sejam afrontadas.
Por fim, registramos o recebimento do Ofício 01500/2018/PF-ANTT/PGF/AGU (peça 85) , que nos foi enviado em resposta a expediente encaminhado ao Diretor-Geral da ANTT, solicitando informações sobre o andamento dos estudos desenvolvidos pela UFRGS com o objetivo de definir metodologia para avaliar os efeitos do aumento da tolerância de carga de eixo no desempenho de pavimentos. 
Por meio desse ofício, o Sr. Emanoel Gonçalves de Carvalho, Subprocurador-Geral de Contencioso e Assuntos Estratégicos Substituto da ANTT, esclarece que, embora a UFRGS tenha apresentado relatório parcial de desenvolvimento do projeto acerca das atividades realizadas no período de fevereiro a julho de 2018 (peça 86) , o impacto sobre os custos de manutenção somente poderá ser verificado quando a metodologia estiver plenamente finalizada, o que deverá ocorrer em dezembro de 2018. Ademais, informou que o enquadramento de cada uma das concessões na metodologia será implementado inicialmente na concessão da rodovia BR-101/ES/BA e que este procedimento será estendido aos demais contratos, segundo os respectivos espectros de tráfego e estruturas de pavimento, ao longo do primeiro semestre de 2019. 
No mesmo expediente, o Sr. Emanoel Gonçalves de Carvalho dá notícia ainda sobre o Ofício-Circular 001/2018/DG/ANTT (peça 87, p. 1-2) , enviado a diversas autoridades (dentre as quais o Presidente do TCU e o Ministro Bruno Dantas) , que encaminha o Memorando 876/2018/SUINF (peça 87, p. 3-5) . Este documento contém um anexo intitulado "Diagnóstico e Alternativas Frente à Queda de Desempenho das Concessões Rodoviárias Federais" (peça 87, p. 9-38) , que foi elaborado a partir de reflexões apresentadas pela ANTT na audiência pública realizada na Comissão de Viação e Transportes da Câmara dos Deputados, no dia 14/8/2018. 
Ao contextualizar os problemas relativos à queda de desempenho das concessões, o documento apresenta um diagnóstico da situação atual, além de analisar as possíveis alternativas que estão à disposição do Poder Concedente para solucionar ou minimizar o problema. Trata-se, desse modo, de um relato importante, que demanda por parte dos envolvidos uma atenção especial e reforça a preocupação que manifestamos quanto à necessidade de enfrentamento da questão.   
Assim, à vista das considerações expendidas, e considerando que não há como discordar da análise realizada pela Unidade Técnica nas peças 74 e 81, manifestamo-nos pela rejeição dos agravos interpostos pela ANTT e pela Concebra.  
Adicionalmente, considerando que a ausência de uma solução efetiva para os graves problemas que envolvem a concessão poderá acarretar iminentes prejuízos para a sociedade, sobretudo no que se refere ao desgaste da via e à segurança dos usuários; e considerando ainda que estes problemas não se encerram com o julgamento dos agravos; reiteramos a necessidade de que sejam buscadas soluções para o caso, com a urgência que o assunto requer".
20.	Em face da apresentação de memorial pela Concebra requerendo o reexame da matéria, para fins de se determinar à ANTT que "confira tratamento igualmente excepcional a este processo, com novo exame do desequilíbrio, para buscar, em conjunto com a concessionária, a revisão ampla do contrato de concessão de que é signatária, com vistas a restabelecer o equilíbrio econômico-financeiro que foi prejudicado exclusivamente pelo comportamento das instâncias governamentais que promoveram sua licitação, anunciando promessas que, posteriormente, foram quebradas sem medidas compensatórias capazes de corrigir os efeitos perversos daí decorrentes" (peças 89 a 93) , houve nova manifestação do Parquet (peça 94) , desta feita nos seguintes termos:
"Cumpre registrar, desde já, que reafirmamos o nosso entendimento de que a sistemática utilizada pela ANTT para calcular o aumento dos custos de manutenção do pavimento contém falhas conceituais que ferem de forma definitiva o procedimento inicialmente adotado pela agência para promover o reequilíbrio econômico-financeiro do contrato.
Mantemo-nos alinhados ao entendimento da Unidade Técnica no sentido de que a adoção dos custos médios gerenciais do DNIT como parâmetro para a definição do custo total de manutenção do pavimento, além de tecnicamente indevida, levou a uma estimativa de acréscimo de custos desarrazoada, haja vista que os valores obtidos se mostraram completamente dissociados da realidade. 
Como pontuamos anteriormente, as alegações do atraso na obtenção das licenças ambientais, de atraso na concessão do reajuste tarifário para compensar o desgaste do pavimento e da perda da eficácia da MP 800/2017, foram adequadamente tratadas pela instância técnica. 
 Desse modo, nossa compreensão acerca do encaminhamento de mérito dos agravos não se alterou. Contudo, há um ponto específico na articulação desenvolvida nos elementos adicionais carreados pela Concebra que nos fazem propor medida conexa ao mérito dos agravos em tela, nos moldes apresentados no final deste parecer. 
O ponto específico a que nos referimos trata dos efeitos da não concessão do empréstimo de longo prazo pelo BNDES à Concebra no tocante ao equilíbrio econômico e financeiro do contrato de concessão.
A argumentação jurídica desenvolvida pela recorrente, suportada pelo coeso conjunto probatório juntado ao feito, nos conduz a nova percepção sobre essa questão pontual. 
Reconhecemos que as evidências trazidas ao processo revelam que houve natural precificação por todos os licitantes da concessão da promessa feita pelos bancos públicos de empréstimo subsidiado. O ambiente de firme expectativa dessa participação governamental está nitidamente provado com a soma dos elementos trazidos ao processo. E são evidências tanto contemporâneas ao cenário pré-licitação, como depoimentos e matérias veiculadas na mídia em momentos posteriores. 
Nesse sentido, a agravante junta o teor da carta dos bancos públicos que foi enviada à ANTT, de 4/9/2013, por meio da qual apresenta oferta de financiamento subsidiado, divulgando as condições desse apoio para os investimentos da 3ª etapa das concessões rodoviárias federais. Além disso, mensagens eletrônicas e matérias jornalísticas, com expressa manifestação de autoridades governamentais da área em tela, em que afiançam o compromisso de participação dos bancos públicos no programa de concessões, reforçam o cenário delineado. Desponta matéria do jornal Valor Econômico de junho de 2014, com o então Ministro dos Transportes. Adicionalmente, a autorizada opinião do atual Ministro da Infraestrutura, em leitura dos fatos ocorridos naquele período, confirma a utilização dos juros subsidiados como parte do modelo então adotado, conforme trecho de entrevista recente juntada pela agravante. 
O fio dessa lógica segue com a concessão do empréstimo de curto prazo, denominado empréstimo ponte, pelo BNDES à Concebra, e depois a própria aprovação da concessão do empréstimo de longo prazo pela Diretoria do BNDES, em 23 de fevereiro de 2016, conforme a Decisão 78/2016-BNDES juntada ao feito, com o prazo de sessenta dias para sua efetivação. 
Ocorre que, consoante alega a Concebra, embora a empresa tenha atendido aos requisitos para a celebração da avença, o adiamento da celebração do contrato, que se associou, em sequência, à alteração da política governamental de financiamento, marcada pela mudança dos quadros de direção dos bancos públicos. Tudo isso resultou na 'não finalização da contratação do Financiamento de Longo Prazo, com severos prejuízos ao equilíbrio econômico-financeiro das concessões da 3ª Etapa'. A Concebra aguardou dez meses entre a referida decisão da Diretoria do BNDES e a negativa da assinatura desse empréstimo de longo prazo pelo mencionado banco.
Esse é um quadro que evidencia a clara presença de premissas conformadoras de um desequilíbrio econômico do contrato, em feição assemelhada à figura conhecida como fato do príncipe, em que situações supervenientes criadas pela Administração afetam a equação econômica-financeira do contrato. 
Nessa equação os agentes econômicos legitimamente levaram em conta na composição de preço o financiamento subsidiado de bancos públicos, sob o signo do princípio da confiança e à luz de formais manifestações institucionais. Portanto, é natural admitir que o recuo dessa concessão financeira teria sido capaz de impor gravame ao contratado de modo a ensejar o reequilíbrio contratual.
Parece-nos nítido ser injusto e ofensivo à segurança jurídica impor ao particular que contrata com o Estado o dever de arcar com os ônus de uma alteração posterior de política governamental.
Não desconhecemos que o contrato de concessão continha cláusula (item 26.1) a prever que a concessionária era 'a única e exclusiva responsável pela obtenção dos financiamentos necessários à exploração da Concessão'. 
Porém, não nos parece razoável interpretá-la em sua rasa literalidade, pois tal intelecção conduz a uma situação de ofensa ao princípio da legítima confiança - consectário do princípio constitucional da segurança jurídica. Essa interpretação literal importaria admitir ser justo que o Estado crie uma situação de danosa surpresa, ao gerar a firme e legítima expectativa nos agentes econômicos de sua participação, para, depois, frustrar essa expectativa impondo ao particular o inteiro ônus dessa sua ausência. A boa-fé que deve presidir a relação entre particular e o Estado não admite sinais contrários de um mesmo agente, em desfavor do outro. 
Vale ressaltar que esse vetor ético também preside as relações entre particulares, impondo aos contratantes a observância dos princípios da probidade e da boa-fé (art. 422 do CC) . Foi à luz desse dispositivo legal que a IV Jornada de Direito Civil do Conselho da Justiça Federal aprovou dois enunciados cujo teor importa ter bem presente nas ponderações deste processo.
A vedação do comportamento contraditório (venire contra factum proprium) funda-se na proteção da confiança, tal como se extrai dos arts. 187 e 422 do Código Civil (enunciado 362) 
Os princípios da probidade e da confiança são de ordem pública, estando a parte lesada somente obrigada a demonstrar a existência da violação (enunciado 363) 
Tratando de máxima gerais de conduta ética, há que se esperar do Estado, com mais razão, atuação consentânea com os valores da confiança e da boa-fé.
Assim, a melhor compreensão a ser extraída do dispositivo contratual acima referido é o dever atribuído ao concessionário de reunir todas as condições necessárias para a obtenção do financiamento. 
E sobre isso, sustenta a concessionária que prontamente atendeu aos requisitos exigidos pelo BNDES, logo após a aprovação da concessão de financiamento pela Diretoria do banco de fomento, fazendo juntar ampla documentação a comprovar tal assertiva.
A negativa de assinatura do contrato de concessão pelo BNDES teria se dado vários meses depois de atendidas as condições, em uma situação superveniente em que uma empresa controlada pelo mesmo grupo econômico, a Concer, veio a ficar em situação de inadimplemento com o BNDES, fato que teria fundamentado a negativa de assinatura do financiamento com a Concebra pelo banco público.
Entretanto, não houvesse a delonga na assinatura do contrato de financiamento, relacionada com a mudança da política governamental, teria havido a assinatura do contrato de financiamento de longo prazo, com a liberação dos valores pré-aprovados.
A propósito, a Concebra sustenta que o inadimplemento da Concer teve origem em empréstimo ponte do BNDES que previa aporte no valor total de 297 milhões, dos quais R$ 147 milhões não foram liberados pela inexistência de disponibilidade orçamentária e financeira, fato que deveria ter resultado na ampliação de prazo. Contudo, informa que 'a ANTT frente a abertura de Tomada de Contas Especial, não promoveu a prorrogação de prazo do empréstimo'. Nesse contexto, o BNDES teria optado por não prosseguir com o empréstimo de longo prazo, resultando na inadimplência da Concer. 
Afirma, ademais, que a tanto a Concebra quanto a Concer foram constituídas como sociedades de propósito específico - SPE, sendo pessoas jurídicas diversas dos seus sócios. Assim, em consequência dessa autonomia patrimonial, não haveria possibilidade de as dívidas dos sócios interferirem na vida da SPE.
Ao ver da Concebra, justamente por tratar-se de uma SPE, é que se presumiu 'a habilitação automática e inquestionável do concessionário vencedor [Concebra] como detentor do direito de firmar o contrato de financiamento, tendo como única credencial a de ter vencido regularmente a respectiva licitação'. Assim, assinala 'carecer de fundamento legal ou doutrinário as extemporâneas alegações com as quais o BNDES tenta justificar o cancelamento do financiamento, alegando inadimplência ('cross default') de coligada do grupo acionista da Concebra'.
Ainda que possa haver consistência jurídica na tese relativa à autonomia da SPE, não cremos que esse seja o espaço próprio para debater essa questão, mesmo porque envolve critérios e requisitos do próprio BNDES, o que conviria, para a formação de segura opinião, ouvir o próprio banco de fomento a respeito. 
De todo modo, entendemos que o quadro narrado, com as evidências documentais trazidas pela empresa, converge consistentemente para o reconhecimento inicial de que houve afetação do equilíbrio econômico financeiro para o qual teria concorrido a demora da assinatura do financiamento de longo prazo, fato relacionado à mudança de orientação de política de concessão de financiamento pelos bancos públicos.
Essa percepção inicial não nos leva, porém, a modificar a proposta de mérito que anteriormente oferecemos, justamente porque o presente feito cuida da regularidade dos termos do reequilíbrio econômico-financeiro, proveniente da aplicação da Lei 13.103/2015, conhecida como 'Lei dos Caminhoneiros'. Em outras palavras, não se podem utilizar os efeitos da referida lei para reequilibrar a equação econômico-financeira decorrente de fatos a ela alheios.
Importante ressaltar que a faculdade de rever financeiramente o contrato administrativo com base no art. 65, 'd', da Lei nº 8.666/1993, não constitui carta branca ao Poder Público para que possa favorecer algum contratado, gerando insegurança jurídica, com efeitos perniciosos à economia nacional. Muito pelo contrário, o emprego adequado do mencionado dispositivo serve como garantia ao particular que contrata com a Administração, ou seja, propicia a segurança jurídica nos negócios com o Estado.
Enfim, as razões expostas neste parecer de nenhuma forma se prestam como subsídio para eximir particulares ou órgãos e gestores públicos de responsabilização por atos e fatos que porventura tenham ocorrido ou venham a acontecer em todas as esferas, notadamente a criminal e a administrativa.
Desse modo, por vislumbrar convincente o cenário a indicar desequilíbrio econômico-financeiro decorrente da não concessão do empréstimo de longo prazo - e por sopesar a atual situação que aponta para iminentes prejuízos para a sociedade, sobretudo no que se refere ao desgaste da via e à segurança dos usuários, fruto da incapacidade da realização dos investimentos previstos na concessão - é que, em adição à proposta de rejeição dos agravos, sugerimos ao TCU que:
Expeça recomendação à ANTT para que avalie a real ocorrência de desequilíbrio econômico-financeiro oriundo da não concessão do financiamento de longo prazo pelo BNDES à Concebra, requisitando da contratada toda a documentação necessária para tanto;
Determinar à ANTT que, caso opte em empregar o disposto no Art. 65, 'd', da Lei nº 8.666/1993, informe imediatamente a esse Tribunal a respeito;
Determinar à SeinfraRodoviaAviação que, na hipótese de a ANTT optar pela promoção do reequilíbrio econômico-financeiro do contrato de concessão em tela, acompanhe no âmbito de suas competências todos os atos administrativos que daí venham a decorrer".
21.	Estando os autos em meu gabinete, pautados para serem apreciados na sessão plenária desta data (18/9/2017) , deu entrada neste Tribunal, às 10h47, pedido formulado pela Concebra de desistência do agravo e consequente retirada do processo da pauta de julgamento (peça 101) .
É o relatório.

8.1. Milton Carvalho Gomes (Procurador Federal) e outros, representando Agência Nacional de Transportes Terrestres - ANTT.  
8.2. Luiz Henrique Alves Bertoldi (247.472/OAB-SP) e outros, representando Concessionária de Rodovias Centrais do Brasil S.A. - Triunfo Concebra.

Procurador Marinus Eduardo De Vries Marsico.

REPRESENTAÇÃO. AGRAVO CONTRA MEDIDA CAUTELAR QUE SUSPENDEU REVISÃO TARIFÁRIA DE CONTRATO DE CONCESSÃO RODOVIÁRIA. CONHECIMENTO SEM ATRIBUIÇÃO DE EFEITO SUSPENSIVO. REJEIÇÃO. RESTITUIÇÃO DOS AUTOS À UNIDADE TÉCNICA. 1. Não têm efeito suspensivo os agravos interpostos contra as medidas cautelares, pois, caso contrário, significaria, em termos práticos, cancelar a medida acautelatória antes mesmo da apreciação dos argumentos apresentados pelos interessados. 2. O agravo dirigido contra a medida cautelar prevista no art. 276 do Regimento Interno do TCU deve-se limitar à demonstração de ausência dos pressupostos ensejadores da medida adotada, não se prestando ao exame exaustivo de mérito, tendo em vista que a tutela cautelar fundamenta-se em juízo de cognição sumária. 3. O agravo não tem o condão de provocar a antecipação de juízo de mérito do processo.

REPRESENTAÇÃO (REPR)

Secretaria de Fiscalização de Infraestrutura Rodoviária e de Aviação Civil (SeinfraRod).

Preliminarmente, registro que, estando os autos em meu gabinete, pautados para serem apreciados na sessão plenária desta data (18/9/2017) , deu entrada neste Tribunal, às 10h47, pedido formulado pela Concessionária de Rodovias Centrais do Brasil S.A. - Triunfo Concebra de desistência do agravo e consequente retirada do processo da pauta de julgamento (peça 101) .
2.	De pronto, ante a manifestação de vontade da recorrente, acolho o seu pedido de desistência do recurso. Considerando, todavia, que tal pedido não interfere no prosseguimento deste feito, haja vista a necessidade de apreciação do agravo interposto pela ANTT em face da mesma decisão, deixo de retirar o processo da pauta de julgamento. 
3.	Nesse sentido, ressalvo que, visando a uma melhor decisão sobre a matéria questionada, a presente apreciação considerará, também, os argumentos ofertados a este Tribunal pela Concebra, até mesmo porque ele guardam similitude, em grande parte, com os apresentados pela ANTT. 
4.	Em vista disso, as referências feitas a seguir acerca das alegações recursais e demais elementos adicionais de defesa ofertados pela Concebra importam no que tange aos argumentos nelas contidos. 
5.	Feito essa ressalva, passo a decidir.
6.	Examinam-se agravos interpostos pela Agência Nacional de Transportes Terrestres - ANTT e pela Concessionária de Rodovias Centrais do Brasil S.A. - Triunfo Concebra contra despacho proferido por este Relator que determinou cautelarmente à referida agência reguladora a retificação da 4ª Revisão Extraordinária do Contrato de Concessão da BR-060/153/262/DF/GO/MG, aprovada pela Resolução ANTT 5.236/2016, de modo a não utilizar valores superiores aos constantes dos estudos de viabilidade que balizaram o certame alusivo ao referido contrato, com o deságio proposto pela licitante vencedora, como base de referência para compensação do aumento dos custos de manutenção do pavimento decorrente do art. 16 da Lei 13.103/2015 (Lei dos Caminhoneiros) .
7.	Referido dispositivo legal permitiu, na pesagem de veículos de transporte de carga e de passageiros, uma tolerância maior, de 5% para 10%, sobre os limites de peso bruto transmitido por eixo de veículos à superfície das vias públicas. Como consequência, resultou em custos adicionais na manutenção das vias, em face da diminuição da vida útil do pavimento devido a um esforço maior sobre ele.
8. 	No caso, visando à compensação desses custos adicionais no âmbito da concessão da BR-060/153/262/DF/GO/MG, a ANTT autorizou um acréscimo tarifário de 14,15% (de R$ 0,03175 para R$ 0,03625) , com efeito financeiro a partir de 27/6/2017. 
9.	Basicamente, apurou a SeinfraRodoviaAviação que a agência reguladora adotou, com fundamento em estudos e dados do Departamento Nacional de Infraestrutura de Transportes - Dnit, o percentual de 10,50% sobre o custo total de manutenção do pavimento da rodovia concedida, definido em R$ 5,62 bilhões, para quantificar em R$ 590,37 milhões o impacto do art. 16 da Lei 13.103/2015 sobre a concessão em tela, o que deu ensejo ao incremento tarifário objeto da 4ª Revisão Extraordinária, de 14,15%.
10. 	Conforme verificado pela unidade técnica, os custos adicionais de manutenção estimados pela ANTT foram obtidos a partir de parâmetros distintos dos constantes das modificações legais ocorridas e em completa dissociação da realidade contratual. 
11.	Com efeito, o valor total dos custos de manutenção do pavimento utilizado como referência para o cálculo do reajuste tarifário, obtido pela ANTT com base na tabela de Custos Médios Gerenciais do Dnit - R$ 5,62 bilhões - é superior aos dispêndios totais previstos nos estudos de viabilidade utilizados para a estruturação do processo de outorga da concessão, após o deságio de 52% ofertado pela concessionária no certame, para os 30 anos de sua vigência (R$ 5,15 bilhões) , os quais incluem outros gastos além dos de manutenção do pavimento da rodovia concedida, como os de operação da via e execução de obras de ampliação. 
12.	Por outro lado, o montante estimado pela ANTT para o incremento dos custos de manutenção (R$ 590.373.069,73) representa 67,20% de todo o valor indicado para essa rubrica nos referidos estudos de viabilidade após o deságio da concessionária (R$ 878.468.530,67) .
13.	Já o percentual de 10,50% advém de estudo do Dnit - denominado "Análise do impacto financeiro das propostas de peso por eixo da ANFAVEA e do MERCOSUL utilizando Modelo HDM-4" - que, além de não tratar especificamente da modificação introduzida pelo art. 16 da Lei 13.103/2015 e de se basear em diferentes aumentos percentuais no peso bruto transmitido por eixo, considerou características da rodovia e parâmetros de desempenho do pavimento distintos dos observados em rodovias concedidas.  
14.	Antes de adentrar no exame dos presentes agravos, consigno que questão similar à examinada neste processo, com falhas de mesma natureza, está sendo apurada no âmbito do TC Processo 012.831/2017-4, de minha relatoria, envolvendo as medidas implementadas pela ANTT para a compensação dos custos adicionais de manutenção do pavimento que estariam sendo incorridos pela concessionária no âmbito da concessão da rodovia BR-101/ES/BA, em função do disposto no art. 16 da Lei 13.103/2015. 
15.	Nesse processo, foi igualmente adotada medida cautelar determinando à ANTT que retificasse o incremento tarifário promovido no contrato da concessão em tela por força das implicações da referida lei, tendo a agência reguladora e a concessionária interpostos agravos contra essa determinação, os quais foram rejeitados por intermédio do Acórdão 1473/2017-TCU-Plenário. 
16.	Posteriormente, mediante o Acórdão 290/2018-TCU-Plenário (peça 56) , alterado em sede de embargos pelo Acórdão 1461/2018-TCU-Plenário (peça 69) , este Tribunal apreciou a aludida representação no mérito, tendo decidido pela sua procedência e por exarar as seguintes determinações à ANTT, duas das quais atingem diretamente a revisão tarifária em exame (subitens 9.2.3 e 9.2.4) :
"9.2.1. reavalie, até janeiro/2019, os efeitos do art. 16 da Lei 13.103/2015 sobre os esforços de manutenção da Rodovia BR-101/ES/BA, a partir de estudos de engenharia específicos que dimensionem estes efeitos, em substituição aos resultados da Nota Técnica Conjunta SE-SPNT-DNITANTT/MT 1/2015, levando em conta, para tanto, as inconsistências apuradas nestes autos, adotando posteriormente as medidas administrativas pertinentes, tais como, a edição de novas Resoluções a respeito do tema, com vistas à utilização dos novos parâmetros obtidos nos cálculos para os reajustes tarifários; 
9.2.2. retifique em definitivo, no prazo de 120 dias, a revisão tarifária autorizada pela Resolução 5.339/2017, contemplando, no caso, os valores dos serviços de manutenção apresentados pela ECO101 em seu plano de negócios, como base de referência para compensar os efeitos do art. 16 da Lei 13.103/2015, em atendimento ao art. 9º, §§ 2º e 4º, e art. 10 da Lei 8.987/1995;
9.2.3. abstenha-se de utilizar os custos médios gerenciais do DNIT como base de cálculo para os valores de investimentos a serem incluídos nos contratos de concessão de rodovias federais, bem como para investimentos já previstos no Plano de Exploração da Rodovia (PER) , em atendimento ao art. 9º, §§ 2º e 4º e art. 10 da Lei 8.987/1995;
9.2.4. retifique, no prazo de 180 dias, todas as revisões tarifárias já aprovadas em decorrência dos efeitos do art. 16 da Lei 13.103/2015 nos demais contratos de concessão de rodovias vigentes, considerando, no que for cabível, os critérios constantes destes autos, demonstrando expressamente a manutenção original do equilíbrio econômico-financeiro;".
17.	Contra esse decisum foram interpostos pedidos de reexame pela agência reguladora e pela concessionária, os quais foram recentemente apreciados por este Tribunal, consoante o Acórdão 2175/2019-TCU-Plenário, que decidiu pela rejeição dos apelos, bem como pela fixação de novo prazo, de 90 (noventa) dias, para adoção da medida consignada no subitem 9.2.1 do Acórdão 290/2018-TCU-Plenário.
18.	Consigno, também, que, em cumprimento à medida cautelar proferida nestes autos, a ANTT publicou a Resolução 5.410/2017 (peça 65) , em 1º/9/2017, aprovando a 6ª Revisão Extraordinária da tarifa básica do pedágio da concessão em exame, retificando-a de R$ 0,03625 para R$ 0,03402.
19.	Passando à análise da admissibilidade dos agravos, entendo que os recursos devem ser conhecidos, ante o preenchimento dos requisitos previstos nos arts. 277, inciso V, e 289 do Regimento Interno do TCU.
20.	Ressalto, apenas, relativamente ao pedido de concessão de efeito suspensivo ao agravo formulado pela concessionária Concebra, que, na mesma linha do proposto por mim e decidido pelo Tribunal no Acórdão 1473/2017-TCU-Plenário, esse pedido não pode ser acolhido, pois "tal medida significaria, na verdade, tornar sem efeito a medida acautelatória antes mesmo da apreciação dos argumentos apresentados pelos interessados, conforme já decidiu esta Corte de Contas por meio do Acórdão 2438/2013-TCU-Plenário - Relator Ministro Raimundo Carreiro. Ademais, há muito se entende dessa forma, consoante pode ser visto nos arts. 24 e 26 da Resolução-TCU 36/1995, os quais estabelecem que não têm efeito suspensivo os recursos interpostos contra as medidas cautelares adotadas por esta Corte".
21.	A não-concessão de efeito suspensivo naquele decisum baseou-se também no decidido no Acórdão 927/2016-TCU-Plenário - Relator Ministro Vital do Rêgo, que igualmente adoto como fundamento para a presente decisão, no qual ficou consignado que "os recursos que se prestem a atacar deliberações de cunho cautelar devem ser recebidos sem efeito suspensivo, uma vez que, tanto o antigo como o novo Código de Processo Civil, aplicados subsidiariamente aos processos desta Corte por força da Súmula 103/TCU e do art. 298 do Regimento Interno/TCU, excepcionam este efeito suspensivo em casos de a decisão atacada versar sobre concessão de medida cautelar, arts. 520 e 1.012, respectivamente".
22.	Relativamente ao mérito dos agravos, peço vênias para trazer a estes autos, preliminarmente, as considerações também apresentadas por mim no voto condutor do mencionado Acórdão 1473/2017-TCU-Plenário acerca do juízo requerido por ocasião da adoção de medida jurídica-processual da natureza da ora agravada:
"7. (...) em se tratando de medida cautelar, a sua adoção é balizada por um juízo de mera plausibilidade, tendo por finalidade obstar a ocorrência de fato que venha a causar lesão ao erário, ao interesse público, ou que venha a comprometer a eficácia da futura decisão de mérito, destinando-se a evitar que o lapso temporal necessário ao regular prosseguimento do feito venha, eventualmente, a invalidar os efeitos de uma decisão futura, definitiva.
8.	Por esse motivo, as cautelares têm caráter precário e não exigem uma cognição exauriente para subsistirem até a superveniência da deliberação definitiva, ou para que sejam revistas no curso do processo. A decisão que adota medida cautelar, ou que a revoga, também não condiciona, necessariamente, o resultado da apreciação definitiva do processo. À deliberação de mérito, por sua vez, atribui-se o encargo de dar tratamento conclusivo à matéria, no caso, afirmando a procedência ou não da representação objeto dos autos.
9.	Não faz sentido, portanto, que o instrumento recursal de agravo venha a ser utilizado para, indevidamente, provocar, de forma indesejável, a antecipação do juízo de mérito do processo, suprimindo etapas indispensáveis, tais como a análise da resposta às oitivas determinadas na decisão agravada. Não é o juízo de mérito, definitivo, a se fazer em relação aos fatos apontados, quando se examina o recurso de agravo".
23.	De fato, o agravo interposto contra a medida cautelar adotada com fundamento no art. 276 do Regimento Interno do TCU, o que ocorreu na espécie, deveria limitar-se à demonstração de ausência dos pressupostos ensejadores da aludida medida, não se prestando ao exame exaustivo de mérito, eis que fundamentada em juízo de prelibação.
24.	Feitos esses apartes, vejo que a SeinfraRodoviaAviação e o Ministério Público junto a este Tribunal abordaram, com propriedade e percuciência, as alegações apresentadas nos agravos e demais elementos adicionais de defesa acostados aos autos, tendo concluído pela não apresentação de fatos ou argumentos capazes de desconstituir os pressupostos do fumus boni iuris e do periculum in mora utilizados para a concessão da medida cautelar agravada, tampouco de elementos que configurem o periculum in mora reverso.
25.	Segundo a unidade técnica, permanecem os indícios de que os cálculos produzidos pela ANTT que deram ensejo à 4ª Revisão Extraordinária do Contrato de Concessão da BR-060/153/262/DF/GO/MG foram desarrazoados e contrários ao disposto na Lei 8.987/1995 e não mantêm o equilíbrio econômico-financeiro do contrato no que tange ao incremento dos custos de manutenção da rodovia concedido em razão do aumento da tolerância de carga por eixo trazida pelo art. 16 da Lei 13.103/2015.
26.	De pronto, manifestando minha concordância com as conclusões da SeinfraRodoviaAviação e do douto Parquet, cujas análises e fundamentos adoto como razões de decidir, não vislumbro razão para a reforma da decisão agravada.
27.	De fato, não se questionam nestes autos os impactos causados aos contratos de concessão rodoviária em face da edição da Lei dos Caminhoneiros nem a obrigatoriedade da ANTT em tomar as medidas necessárias para o reestabelecimento do equilíbrio econômico-financeiro desses contratos por força desses impactos. Tampouco está se impedindo essa recomposição no âmbito do contrato de concessão em exame.
28.	Como coloquei no despacho agravado, é incontroversa a necessidade da agência reguladora de recompor as perdas reais experimentadas pelas concessionárias em virtude do aumento do limite de peso bruto transmitido por eixo decorrente do referido dispositivo legal.
29.	O que se questiona é a metodologia adotada pela ANTT com essa finalidade, a qual, em uma análise perfunctória, mostra-se inadequada, ante as evidências do estabelecimento injustificado de um reajuste tarifário em patamar muito acima do apropriado, com patente desequilíbrio em desfavor do poder concedente e dos usuários da rodovia concedida, em afronta ao princípio do equilíbrio econômico-financeiro estabelecido pelo art. 9º, § 4º, da Lei 8.987/1995.
30.	Cabe salientar que a decisão cautelar deste Tribunal não foi pela suspensão integral do incremento tarifário promovido pela 4ª Revisão Extraordinária do contrato de concessão da BR-060/153/262/DF/GO/MG, mas sim pela sua retificação, a partir da utilização de valores não superiores aos constantes dos estudos de viabilidade que balizaram o certame alusivo ao referido contrato, com o deságio proposto pela licitante vencedora, como base de referência para compensação do aumento de custos de manutenção do pavimento decorrente do art. 16 da Lei 13.103/2015, em substituição aos valores adotados com base nos custos médios gerenciais do Dnit.
31.	Com efeito, antes da referida revisão contratual, a tarifa básica de pedágio adotada era de R$ 0,03175. Após essa revisão, passou para R$ 0,03625. Com a determinação cautelar deste Tribunal, que permitiu a continuidade da adoção do percentual de 10,5%, alterando-se, apenas, a sua base de incidência, a tarifa foi provisoriamente reduzida para R$ 0,03402. 
32.	Portanto, não se está impedindo a realização do reequilíbrio econômico-financeiro do contrato de concessão, a partir da suspensão por completo da recomposição promovida, apenas se limitou o seu alcance, restringindo provisoriamente o impacto tarifário ao resultante dos valores constantes dos estudos de viabilidade que balizaram o certame, em face dos indícios de irregularidade apurados na metodologia adotada pela agência reguladora com esse fim.
33.	Nesse sentido, não vislumbro perigo da demora reverso, inclusive em face da alegação de que um tempo maior de vigência da cautelar adotada pelo Tribunal, que impediria a recomposição perante a concessionária dos custos adicionais de manutenção em face das implicações da Lei dos Caminhoneiros e, por conseguinte, implicaria em desgaste maior no pavimento em razão da sobrecarga imposta por essa lei, afetaria o cumprimento dos parâmetros de desempenho previstos no contrato de concessão e impactaria na arrecadação de pedágio. 
34.	Primeiro porque, como dito alhures, não se está impedindo o reequilíbrio contratual. Em segundo lugar, não se tem notícia da concretização dos mencionados custos adicionais de manutenção e conservação da rodovia concedida, os quais, conforme cronograma de investimentos estabelecido contratualmente (peça 38) , estavam previstos para serem realizados somente a partir do 5º ano da concessão, ou seja, deste ano.
35.	Cabe esclarecer, ainda, que a aceitação, em sede de cautelar, da continuidade da adoção do percentual de 10,5% para fins de cálculo do aumento dos custos com manutenção do pavimento concedido trazidos pelo art. 16 da Lei 13.103/2015 decorreu da ausência nos autos de elementos de convicção mais robustos que justificassem a impugnação, naquele momento processual, também desse parâmetro.  
36.	A propósito, ao contrário do alegado pelo ANTT, em momento algum entendi apropriada a adoção desse percentual. Como deixei claro no despacho agravado, em vez da suspensão integral do incremento tarifário promovido pela 4ª Revisão Extraordinária, optei por, preliminarmente, ouvir a agência reguladora e a concessionária, a fim de obter elementos adicionais ao exame dessa matéria, com vistas a buscar maiores esclarecimentos acerca desse parâmetro e, a partir disso, aferir, com segurança, a sua desarrazoabilidade. Assim, em relação a essa questão específica, a decisão foi pelo aprofundamento das análises, após a oitiva prévia das partes.
37.	Vê-se que a decisão adotada pelo TCU foi conservadora, uma vez que, não obstante os indícios de irregularidades levantados pela unidade técnica, os quais levam a crer ser o percentual de impacto efetivamente gerado pela Lei dos Caminhoneiros bem menor que os 10,5% adotados pela agência reguladora, aceitou-se provisoriamente tal parâmetro, impugnando-se apenas parcela da revisão promovida.
38.	Igualmente não procede a alegação de que a metodologia adotada pela ANTT para fins de recomposição do equilíbrio econômico-financeiro dos contratos de concessão, a qual estaria prevista na Resolução ANTT 3.651/2011, teria sido avalizada por este Tribunal, mediante o Acórdão 2927/2011-TCU-Plenário. 
39.	Em primeiro lugar, a Resolução ANTT 3.651/2011, referenciada pelos agravantes como fundamento para a metodologia ora questionada, não estabeleceu a adoção dos custos médios gerenciais do Dnit para fins de cálculo do reequilíbrio econômico-financeiro dos contratos de concessão. Em verdade, referido normativo estipulou que os custos de novos investimentos da concessão deveriam ser apurados a partir de projetos executivos elaborados com base nos custos unitários da tabela Sicro, para serem incorporados no fluxo de caixa marginal da concessão.
40.	Assim, no caso concreto, a revisão tarifária promovida pela ANTT sequer foi quantificada com base nos critérios estabelecidos na Resolução ANTT 3.651/2011 mas, sim, a partir de uma ferramenta de planejamento do Dnit, a qual é inaplicável à inserção de novos investimentos em contratos de concessão.
41.	Outrossim, como ressaltou a unidade técnica em seu pronunciamento, após examinar as disposições da Resolução ANTT 3.651/2011 e os fundamentos do Acórdão 2927/2011-TCU-Plenário, "o TCU nunca avalizou a utilização dos custos médios gerenciais do Dnit para o cálculo de revisões tarifárias decorrentes de novos investimentos, muito menos para aquelas situações onde há uma ampliação dos investimentos inicialmente contratados". Confiram: 
 "64. Inicialmente, para avaliar a questão do referencial de custos aplicável à recomposição do equilíbrio econômico-financeiro de contrato de concessão, por meio da metodologia do Fluxo de Caixa Marginal (FCM) , vale rememorar o contexto dos autos do TC Processo 026.335/2007-4, cuja deliberação foi materializada no Acórdão 2927/2011-TCU-Plenário, da relatoria do Ministro Walton Alencar Rodrigues.
65. Na oportunidade, a extinta Secretaria de Fiscalização de Desestatização apontou ao TCU a existência de fortes indícios de que as concessões de rodovias federais da 1ª Etapa do Programa de Concessões Rodoviária Federal estariam desequilibradas nos aspectos econômico-financeiros, acarretando prejuízos aos usuários e ao país, com a cobrança de tarifas de pedágio sobrevalorizadas, proporcionando lucros extraordinários aos concessionários. Tais desequilíbrios ocorriam, principalmente, quando da inserção de novos investimentos nesses contratos de concessão. 
66. Com o deslinde do processo, restou evidenciado para o TCU, à época, que a taxa interna de retorno desses novos investimentos deveria refletir a realidade econômica então vigente (em torno de 7%, em 2011) , em detrimento das taxas internas de retorno praticadas contratualmente (16% a 24%, pactuadas em 1995) .
67. Na oportunidade, concluiu o TCU sobre a necessidade de se prever metodologia para a recomposição do equilíbrio econômico-financeiro, para aqueles eventos decorrentes de inserções de investimentos não previstos originalmente nos encargos das concessionárias, e do remanejamento ou adequação, com aumento de valor, de investimentos previstos originalmente. Por tais razões, o TCU entendeu que os critérios da Resolução-ANTT 3.651/2011 poderiam ser adotados para os contratos da 1ª etapa, com fundamento nos art. 6º, § 1º, 9º, § 2º, 23, inciso IV, e 29, inciso V, da Lei 8.987/1995 c/c art. 6º, inciso IX, 40, inciso X, e 43, inciso IV, da Lei 8.666/1993, e em conformidade com o art. 24, inciso VII, da Lei 10.233/2001.
68. Observa-se que os dispositivos da citada resolução auxiliaram na mitigação dos problemas aventados pelo TCU no âmbito do TC Processo 026.335/2007-4, ou seja, a taxa interna de retorno praticada nos contratos de concessão da 1ª etapa se restringiu àqueles investimentos previstos até o advento da Resolução-ANTT 3.651/2011. Assim, o incremento dos investimentos nos contratos de concessão teve como referência o cenário econômico vigente à época da efetivação do incremento, e não da assinatura do contrato.
69. Ocorre que a partir de então, a ANTT vem se utilizando da Resolução-ANTT 3.651/2011 como critério de avaliação do reequilíbrio econômico-financeiro de novos investimentos em todos os contratos de concessão. 
70. Neste aspecto, a controvérsia destes autos surge quanto à aplicação da resolução, indevida, ou não, feita pela ANTT no caso em concreto, e a compatibilidade dos atos praticados com a legislação vigente. Especificamente, a controvérsia está nos preços a serem adotados para a recomposição do equilíbrio econômico-financeiro. Sobre o tema, valem ser analisados dois tópicos: (i) o Sistema de Custos Rodoviários não se confunde com os Custos Médios Gerenciais; e (ii) a desconsideração do deságio ofertado pela licitante vencedora do certame.
71. Quanto ao primeiro tópico, destaca-se que o texto original da Resolução-ANTT 3.651/2011 (peça 32 [do TC Processo 012.831/2017-4]) estipulava a utilização do Sistema de Custos Rodoviários (Sicro) do DNIT, em regra, a partir da elaboração de um projeto executivo (art. 3º) , quando da inclusão de 'obras e serviços não acordados quando da pactuação do contrato'.
72. Por meio da Resolução-ANTT 4.339/2014, a aplicação da metodologia foi estendida para as situações de '... incremento de valores de itens existentes no PER ...'.  Isso ocorreu, portanto, depois da publicação do Acórdão 2927/2011-TCU-Plenário, da relatoria do Ministro Walton Alencar Rodrigues.
73. Desta feita, a ANTT passou a utilizar o Sicro como critério do dimensionamento dos custos dos investimentos, não somente para os novos, mas também, para aqueles que já estavam previstos no contrato e que, por alguma razão, precisavam ser aumentados. 
74. Especificamente sobre o Sicro, trata-se de um sistema de custos que foi, por anos, sendo aprimorado pelo Dnit e se fundamenta em diretrizes metodológicas, como a pesquisa de preços, os custos de mão-de-obra, os custos horários dos equipamentos, as composições de custos unitários diretos, e os custos indiretos.
75. Vale registrar, com isso, que o Sicro tem como objetivo auxiliar o projetista e o orçamentista a definirem os custos unitários de um empreendimento rodoviário, os quais, adicionados aos quantitativos de serviços e à metodologia de execução, proporcionam a obtenção do preço referencial das obras. Esse preço, só pode ser obtido a partir da elaboração de projetos básico ou executivo, o que não ocorreu no caso concreto, em que se adotou estimativa baseada nos custos médios gerenciais (CMG) do Dnit.
76. Todavia, importante ressaltar que o Sistema de Custos Rodoviários do Dnit não se confunde com o critério utilizado pela ANTT no caso concreto, baseado no CMG. 
77. Conforme esclarecimentos trazidos pelo Dnit acerca do CMG: 'Os Custos médios servem de subsídios para avaliação de custos de empreendimentos, em nível de planejamento. Não são, e não devem ser utilizados para orçamento definitivo de obras, na fase de projeto'. 
78. Assim, o CMG é obtido a partir de estimativas de projetos típicos de alguns tipos de obras de engenharia rodoviária (como implantação, restauração, etc.) , com custos estimados para o estado de Minas Gerais, a partir de custos unitários de serviços constantes no Sicro.
79. Trata-se de custos utilizados pelo Dnit para fins de planejamento dos seus empreendimentos, e que não guardam qualquer correlação com as obras de manutenção que serão realizadas pela concessionária ao longo da concessão na BR-060/153/262/DF/GO/MG.
80. Assim, equivocada é a conclusão da ANTT e da Concebra que a Resolução 3.651/2011 autorizaria a adoção dos custos médios gerenciais para fins de cálculo do reequilíbrio econômico-financeiro dos contratos de concessão. Nesse aspecto está presente, portanto, uma das bases do fumus boni iuris que fundamenta a determinação cautelar ora questionada. Portanto, ressalta-se que o TCU nunca avalizou a utilização dos custos médios gerenciais do Dnit para o cálculo de revisões tarifárias decorrentes de novos investimentos, muito menos para aquelas situações onde há uma ampliação dos investimentos inicialmente contratados.
81. Em verdade, a Resolução-ANTT 3.651/2011 estipula que os custos dos novos investimentos seriam apurados a partir da elaboração de projetos executivos, cujos custos unitários teriam como baliza o Sicro. A partir de tais custos seria aplicada, então, a metodologia do Fluxo de Caixa Marginal (FCM) , com as premissas econômicas mais atuais que as vigentes à época da contratação.
82. No caso concreto, a revisão tarifária feita pela ANTT não se utilizou nem de projeto executivo nem do Sicro para calcular o impacto financeiro decorrente do aumento dos custos de manutenção com o advento da Lei dos Caminhoneiros, mas sim, de uma ferramenta de planejamento do Dnit inaplicável à inserção de novos investimentos em contratos de concessão.
 (...) 
94. A opção pelo uso dos estudos de viabilidade técnica e econômica com deságio, em detrimento do critério utilizado pela ANTT (CMG) , não representa modificar o entendimento do TCU no que tange à Resolução-ANTT 3.651/2011.
95. Primeiro porque as regras dispostas na resolução não foram obedecidas pela própria ANTT, por se utilizar dos custos médios gerenciais (não previsto na resolução) e por não elaborar um projeto executivo para estimar o incremento dos investimentos de manutenção da rodovia. Simplesmente, foram adotadas premissas genéricas e questionáveis para dimensionar o incremento dos custos. Uma delas foi de que o efeito da Lei dos Caminhoneiros, aumentando de 5% para 10% a tolerância de peso por eixo, iria demandar do pavimento da rodovia a sua completa restauração a cada oito anos, representando um custo de R$ 1.034.000,00 / km a cada intervalo de tempo (peça 35) , quando na realidade o acréscimo efetivo foi de 7,5% para 10%. Apesar de ter sido ressaltado pela ANTT o caráter preliminar de tais premissas, elas se mostram bastante questionáveis por não virem acompanhadas de elementos mínimos de convicção sobre a sua correção. Nesse sentido, entende-se que os cálculos produzidos pela ANTT não se sustentam tecnicamente, tanto sobre o aspecto conceitual de engenharia, quanto pelo aspecto econômico-financeiro do contato de concessão.
96. Segundo porque, em tese, a utilização exclusiva dos custos do Sicro quando da inclusão de novos investimentos nos contratos de concessão, inclusive para a ampliação de investimentos já estabelecidos (como na presente situação) , pode levar, em alguns casos, a uma relevante perda do desconto obtido pela Administração no procedimento licitatório. Com isso, haveria um notório desequilíbrio em favor da concessionária, e em desfavor da União e de seus usuários, a partir da superestimativa da tarifa de pedágio a ser cobrada com as sucessivas revisões contratuais. Em outras palavras, a Resolução 3.651/2011 deve ser aplicada a partir das balizas legais existentes, por exemplo, na Lei 8.987/1995 (art. 6º, § 1º, art. 9º, § 2º, art. 23, inciso IV, e art. 29, inciso V) , e deve garantir, em todos os casos, a manutenção do equilíbrio econômico-financeiro e das condições efetivas da proposta. Caso contrário, sujeitam-se os usuários às mazelas das sucessivas renegociações contratuais as quais podem eliminar a vantagem auferida pela sociedade em razão do desconto tarifário apresentado pela vencedora da licitação.
97. Terceiro, porque a chancela dada pelo TCU à Resolução-ANTT 3.651/2011 teve como foco central a inadequação de critérios econômicos utilizados pela agência quando da inserção de novos investimentos nas concessões da 1ª Etapa. Em 2014, a ANTT ampliou a metodologia para as situações de incremento de valores de itens existentes no plano de exploração rodoviária - PER, como o caso em concreto".
42.	É importante esclarecer, também, que este Tribunal não está impondo em definitivo a utilização dos estudos de viabilidade utilizados para a estruturação do processo licitatório da concessão em tela como base de cálculo do equilíbrio econômico-financeiro do aludido contrato. Tais estudos foram utilizados como referencial em face da ausência de outros elementos que possibilitassem a avaliação da razoabilidade dos montantes aprovados pela agência reguladora.
43.	Trata-se, no caso, de uma estimativa provisória do impacto da majoração da tolerância do peso por eixo introduzido pela Lei dos Caminhoneiros, determinada por este Tribunal em sede de cautelar até que a ANTT justifique a metodologia então adotada, demonstrando, a partir de estudos tecnicamente fundamentados, sua efetiva adequação às modificações legais efetivamente ocorridas e aos parâmetros contratualmente pertinentes, ou, se for o caso, estabeleça uma nova metodologia, a partir da adoção de parâmetros mais aderentes ao atual regramento de boas práticas regulatórias e à realidade do objeto do contrato de concessão, com previsão de custos realistas.
44.	Cabe ressaltar, nesta oportunidade, minha estranheza aos questionamentos acerca da inadequabilidade da adoção dos estudos de viabilidade para a avaliação das revisões tarifárias pleiteadas pela concessionária. 
45.	Ora, quando da 2ª Revisão Extraordinária da concessão da BR-060/153/262/DF/GO/MG, aprovada pela Resolução ANTT 4.747, de 11/6/2015, a qual tratou do reequilíbrio econômico-financeiro do contrato em face da perda de receitas advinda do art. 17 da Lei dos Caminhoneiros, a própria agência reguladora amparou-se nos aludidos estudos de viabilidade para avaliar a confiabilidade dos dados apresentados pela concessionária em seu pleito.
46.	Esclareço que referido dispositivo legal estabeleceu a isenção de tarifa sobre os eixos suspensos dos veículos de transporte de cargas que circularem vazios.
47.	Consoante se extrai das Notas Técnicas 74/2015/GEROR/SUINF e 75/2015/GEROR/SUINF (peças 2 e 3) , que subsidiaram a decisão em tela, a Gerência de Regulação e Outorga da Exploração de Rodovias da ANTT aferiu, com base no EVTE, a previsão de perda de receitas informada pela concessionária, estimada em 11,87%, a qual deu ensejo à aludida revisão. 
48.	A própria agência reguladora esclareceu a este Tribunal (peça 21) , em resposta à diligência efetuada nos autos acerca da constatação de que o aludido reequilíbrio ter-se-ia baseado unicamente em estudos contratados pela concessionária, em nítido problema de assimetria de informação, que a recomposição do equilíbrio econômico-financeiro em tela havia sido promovida com base nos dados do EVTE. 
49.	O fato é que, posteriormente, com base nas informações prestadas pela concessionária relativas aos eixos suspensos efetivamente observados no ano 2 da concessão, a ANTT apurou uma perda real de receita inferior à estimada, no percentual de 7,11%, diferença essa compensada na 3ª Revisão Extraordinária do contrato.
50.	Vejam que, nesse caso, a avaliação do impacto do art. 17 da Lei dos Caminhoneiros sobre a concessão auferido a partir dos dados reais resultou valores inferiores e não muito díspares dos estimados com base nos estudos de viabilidade, o que não deixa de ser um indicativo da pertinência de utilização desses estudos como referencial de avaliação. 
51.	Mais estranheza causa a constatação da SeinfraRodoviaAviação de que a ANTT também realizou a projeção do aumento tarifário promovido pela 4ª Revisão Extraordinária com base nos dados do EVTE, conforme descrito na Nota Técnica 36/2015/GEROR/SUINF (peça 39) , tendo estimado, na ocasião, considerando o incremento de 10,5% nos custos relativos à manutenção, conservação e recuperação, um impacto de 2,73%. Não há justificativas nos autos acerca da não adoção dessa projeção e da implementação de um aumento mais de cinco vezes superior (14,15%) . 
52.	Ainda em relação aos valores constantes do EVTE, a concessionária aponta, em aditamento ao recurso inicial (peça 69) , diferenças entre o contrato de concessão ora discutido e o alusivo à BR-101/BA/ES (em exame por este Tribunal no âmbito do anteriormente citado TC Processo 012.831/2017-4) , para questionar a adoção desses estudos como parâmetro de reequilíbrio econômico-financeiro. 
53.	Segundo a concessionária, enquanto na licitação da concessão da BR-101/BA/ES, integrante da 1ª ou 2ª etapa de concessões do Governo Federal, ter-se-ia exigido a apresentação de plano de negócios pelos licitantes, com a estimativa de receitas e despesas para todo o prazo da concessão, nas licitações da 3ª etapa, nela incluída a concessão da BR-060/153/262/DF/GO/MG, não teria sido feita tal exigência, inexistindo parâmetro equivalente ou similar ao plano de negócios. Ainda, o EVTE apenas se destinaria a demonstrar a viabilidade do projeto a licitar, de forma que não poderia ser utilizado como parâmetro de reequilíbrio ou para outras finalidades no curso da execução do contrato.
54.	Outrossim, no caso da concessão da BR-101/BA/ES o fluxo de caixa marginal seria calculado de acordo com o plano de negócios apresentado na fase de licitação, enquanto na concessão da BR-060/153/262/DF/GO/MG o fluxo de caixa marginal acompanharia o dispêndio efetivamente realizado pela concessionária, considerando apenas dados reais. Assim, a existência ou não de plano de negócios determinaria a aplicação de critérios distintos para o cálculo do Fluxo de Caixa Marginal.
55.	Sobre tais alegações, repito que o cerne dos exames efetuados nestes autos diz respeito à metodologia adotada para a quantificação do impacto ocasionado aos contratos de concessão pela Lei dos Caminhoneiros, a qual, aliás, foi a mesma nos contratos de concessão da BR-101/BA/ES e da BR-060/153/262/DF/GO/MG, não obstante as inúmeras diferenças entre eles pontuadas pela concessionária.
56.	Mais uma vez ressalto que a determinação cautelar para adoção de valores não superiores aos do EVTE como base de referência da estimativa da revisão tarifária em exame decorreu da inexistência de outro referencial de custos. Não se trata de determinação definitiva por parte deste Tribunal, até porque não se insere entre suas atribuições a definição da forma de aplicação de acréscimos nos contratos de concessão, que é da competência reguladora da ANTT.
57.	A propósito, no que tange à competência do TCU no exercício do controle externo nas agências reguladoras, a jurisprudência deste Tribunal não deixa dúvidas quanto à correção da medida cautelar nestes autos, ante a constatação de ilegalidade na revisão tarifária aprovada pela ANTT, consistente na inobservância ao disposto no art. 9º, § 4º da Lei 8.987/1995. 
58.	É o que retrata o Acórdão 715/2008-TCU-Plenário, de minha relatoria, segundo o qual não cabe à esta Corte de Contas substituir, sustar ou invalidar atos normativos das agências reguladoras, notadamente quando já aplicados aos entes regulados, não devendo o TCU, na fiscalização das atividades-fim das agências reguladoras, substituir-se aos órgãos que controla nem estabelecer o conteúdo do ato de competência do órgão regulador, determinando-lhe a adoção de medidas, salvo quando verificar a ocorrência de ilegalidade ou de omissão da autarquia no cumprimento das normas jurídicas pertinentes.
59.	Quanto à afirmação da Concebra de que, em se tratando da 3ª etapa de concessões federais, cujos contratos não contam com plano de negócios, as alterações no fluxo de caixa marginal deveriam ser feitas a partir de dados reais acerca dos valores efetivamente assumidos pelas concessionárias, causa verdadeiro espanto saber que o valor inicialmente pretendido pela concessionária para fazer jus às despesas adicionais com manutenção e conservação dos pavimentos já implantados em face das implicações da Lei dos Caminhoneiros foi de R$ 2,35 bilhões, valor esse que, diante das evidências destacadas a seguir, mostra-se bastante distante da realidade.
60.	Ressaltando que, segundo o apontado pela unidade técnica, a alteração legislativa que deu margem a essas despesas adicionais consistiria na majoração em apenas 2,50% da tolerância de peso por eixo dos veículos, tem-se que o valor inicialmente pretendido pela concessionária é:
	- 5 vezes o valor previsto nos estudos de viabilidade para a recuperação do pavimento de toda a rodovia durante os trinta anos de concessão;
	- 2 vezes o valor previsto nos estudos de viabilidade para a manutenção do pavimento de toda a rodovia durante os trinta anos de concessão;
	- similar ao valor previsto para todas as obras obrigatórias de ampliação de capacidade e melhorias (execução de duplicações em terrenos planos, ondulados e montanhosos, e construção de passarelas, vias laterais, contornos, acessos, interconexões, trevos, retornos) , estimados em aproximadamente R$ 2,5 bilhões para os trinta anos de concessão;
	- 25,5 vezes o valor obtido pela aplicação de 10,5% sobre os valores apresentados nos estudos de viabilidade para as rubricas de restauração e manutenção, devidamente impactados com o deságio concedido pela concessionária, ou, se considerados os valores cheios apresentados nesses estudos (respectivamente R$ 485,32 milhões e R$ 1.344,95 milhões) , 12 vezes o valor obtido pela aplicação daquele percentual a esses montantes;
	- 45% do montante de dispêndios estimados para fazer frente a todos os investimentos e custos operacionais durante o período da concessão (R$ 5,15 bilhões) . 
61.	Lembro que a ANTT autorizou um acréscimo de R$ 590,37 milhões, enquanto as estimativas da SeinfraRodoviaAviação resultaram um montante de R$ 92,23 milhões.
62.	Pertinentes, portanto, as conclusões da unidade técnica no sentido de que:
"90. Nesse contexto, há de se analisar com reservas as tentativas de se afastar, como referência, a utilização da melhor estimativa disponível para os investimentos previstos pela licitante na concessão. Não se está a defender a utilização de metodologias expeditas para a determinação definitiva do montante de custo adicional gerado pelo aumento da tolerância do limite de peso por eixo, mesmo porque a determinação desse valor deve resultar de estudo técnico de engenharia específico, como previsto nos itens 27 e 30 da Nota Técnica nº 039/2016/GEINV/SUINF, de 18/10/2016 (Peça 35, p. 7) . Defende-se a utilização da melhor referência disponível para se avaliar a razoabilidade ou não do percentual de impacto de 14,15% no valor da tarifa resultante de uma metodologia provisória e que não apresenta conexão entre as efetivas causas e consequências. Há de se considerar, que no caso em tela, a ausência de formalização de plano de negócios incrementa a assimetria de informação e pode servir de estímulo à adoção de comportamentos oportunistas pelo parceiro privado quando da apresentação de pleitos de reequilíbrio econômico-financeiro dos contratos. Por essa razão, não se deve afastar a utilização os valores previstos no EVTE como referencial de custos de investimentos. 
91. Portanto, anômala e irregular é a situação em que a Administração contrate, do mesmo fornecedor, investimentos já previstos contratualmente a partir de custos destacadamente superiores à melhor estimativa disponível de tais encargos (estudo de viabilidade técnica e econômica que embasou a licitação com o respectivo deságio) . Minimamente, poder-se-ia considerar como uma afronta à obrigação legal e constitucional de manutenção das condições efetivas da proposta (art. 37, inciso XXI, da CF/88 e ao art. 9º, § 4º, da Lei 8.987/1995) ".   
63.	Tamanha discrepância entre os valores pleiteados pela concessionária, os adotados pela ANTT e os estimados pelos técnicos desta Corte de Contas, aliada à inexistência de estudos técnicos fundamentados que corroborem os dois primeiros, só reforça a conclusão pela falta de razoabilidade das alegações apresentadas pelos agravantes e pela incompatibilidade dos valores praticados com a realidade dos custos da concessão.
64.	Quanto aos precedentes deste Tribunal citados pela ANTT para sustentar que o próprio TCU já teria afastado a adoção do EVTE como opção de parametrização dada a ausência de sua vinculação com o contrato (Acórdãos 939/2011 e 2.200/2015, ambos do Plenário) , vale frisar que tais precedentes não se amoldam ao caso em exame, pois tratam de circunstâncias distintas.  
65.	Ademais, como dito alhures, os dados do EVTE foram utilizados exclusivamente para fins de precificação da concessão, na ausência de outro parâmetro razoável disponível, e não houve qualquer decisão impondo-lhes caráter vinculativo.
66.	Não vejo óbices, portanto, à utilização do EVTE que balizou o certame na avaliação da razoabilidade do aumento tarifário associado a um incremento dos custos de manutenção estimado pela ANTT e, por conseguinte, no dimensionamento provisório da referida recomposição.
67.	Tal qual aconteceu na 3ª Revisão Extraordinária, em que a ANTT considerou a realidade da perda de receita experimentada pela concessionária para promover o reequilíbrio econômico-financeiro do contrato, ajustando-o em relação ao aumento tarifário a maior promovido na revisão anterior - esse último tendo por base os dados do EVTE - assim deverá proceder a agência reguladora no que tange à recomposição provisória promovida pela 4ª Revisão Extraordinária.
68.	Por fim, no aditamento ao recurso inicial (peça 69) , a concessionária também relata dificuldades que estariam impactando a execução do respectivo contrato de concessão, parte agravada pela crise econômica nacional que teria assolado o país após a celebração dos contratos de concessão da 3ª etapa, com o intuito de demonstrar a inadequação da decisão cautelar deste Tribunal e a gravidade das consequências da manutenção dessa decisão, quais sejam: previsão de execução de obras obrigatórias até o 5º ano da concessão; comprometimento da receita da concessão em face da redução dos usuários das rodovias, em especial do transporte de carga; aumento das despesas, especificamente dos custos dos insumos asfálticos; obtenção de financiamentos para a implementação da concessão junto aos bancos privados, com custo mais elevado, em face de restrição do crédito por parte do BNDES.
69.	Sobre tais dificuldades, cabe ressaltar que, não obstante o BNDES tenha assegurado à ANTT a concessão de financiamentos com taxas subsidiárias para as concessões da 3ª etapa, o oferecimento de relevante deságio no certame por parte da concessionária, levando em consideração a possibilidade de futura obtenção desse crédito, além de ter consistido em risco assumido por ela, desborda o objeto dos presentes autos, de forma que eventual restrição de crédito não pode servir de amparo para a manutenção de revisão tarifária desproporcional e tecnicamente injustificada.
70.	Saliento, a propósito, que não foram anexados aos autos os critérios estabelecidos para a obtenção desse crédito por parte da Concebra nem as razões que levaram esse banco a rever o alegado compromisso no que tange a essa concessionária - as quais podem, inclusive, ter decorrido de inobservância desses critérios -, o que impede maior avaliação dessa questão. Sequer a decisão da diretoria do BNDES que teria aprovado o financiamento prometido à Concebra (Decisão 78/2016) foi apresentada a este Tribunal pela concessionária.
71.	Também não se prestam para fundamentar a aceitação da tarifa pleiteada as dificuldades alegadas pela concessionária envolvendo o aumento de custos de insumos, a frustração da receita tarifária, a mudança do cenário político-econômico nacional e as demais dificuldades decorrentes da modelagem do contrato de concessão, muitas das quais aduz terem servido de motivação para a edição da Medida Provisória 800/2017, haja vista que igualmente não correspondem às circunstâncias de desequilíbrio geradas pelo art. 16 da Lei dos Caminhoneiros.
72.	A propósito, registro que referida Medida Provisória, a qual estabelecia diretrizes para a reprogramação de investimentos originalmente assumidos nas concessões rodoviárias federais e que teve seu prazo de vigência recentemente encerrado, em 26/2/2018, abordava questão distinta, de forma que não serviria de fundamento para a revisão da decisão cautelar adotada nos autos. 
73.	Vê-se que permanecem presentes os requisitos que deram ensejo à concessão de medida cautelar adotada nestes autos, quais sejam, o fumus boni iuris, configurado na possível inobservância a princípios legais, e o periculum in mora, caracterizado pela existência de robustos indícios de grave lesão ao interesse público, decorrente da cobrança de tarifa de pedágio adicional em patente desproporcionalidade com a realidade contratual.
74.	Sendo assim, reiterando meu acolhimento do exame e das conclusões contidas nos pronunciamentos da SeinfraRodoviaAviação e do douto Parquet, conheço do agravo interposto pela ANTT, para, no mérito, rejeitá-lo, mantendo-se, em seus exatos termos, a medida cautelar adotada nos autos.
75.	Quanto ao agravo da Concebra, ante o seu pedido de desistência do recurso, cabe considerá-lo prejudicado. 
76.	Por fim, reitero que o TC Processo 012.831/2017-4, citado no item 14 deste voto, foi recentemente apreciado por este Tribunal, na sessão de 11/9/2019, consoante o Acórdão 2175/2019-TCU-Plenário, que manteve, em sede de pedidos de reexame, a decisão original de procedência da representação e de endereçamento de determinações à ANTT, objeto do Acórdão 290/2018-TCU-Plenário. 
77.	Restou assente no voto condutor desse último decisum a falta de higidez da metodologia adotada pela agência reguladora de recomposição do equilíbrio econômico-financeiro em função do impacto da Lei dos Caminheiros no âmbito da concessão da BR-101/ES/BA, a qual deu ensejo a um incremento exorbitante nos custos de manutenção dessa rodovia. 
78.	Com efeito, este Tribunal decidiu determinar à ANTT a reavaliação da metodologia então adotada, levando em conta, para tanto, as inconsistências apuradas naqueles autos e, com base nisso, a retificação não apenas da revisão tarifária promovida nessa concessão em decorrência dos efeitos do art. 16 da Lei 13.103/2015 mas em todas as já aprovadas nos demais contratos de concessão de rodovias vigentes.
79.	Não obstante tal determinação abarcar a revisão tarifária ora em apreciação, julgo cabível a continuidade dos exames promovidos nestes autos, com o retorno do processo à unidade técnica para apreciação dos elementos de defesa apresentados pelas partes envolvidas em resposta à oitiva prévia que lhes fora endereçada. 
80.	É que no TC Processo 012.831/2017-4 não houve exame específico sobre a adoção do percentual de 10,5% para a estimativa do aumento dos gastos com manutenção do pavimento concedido trazidos pelo art. 16 da Lei 13.103/2015, uma vez que esse ponto não foi objeto da peça inicial daquela representação. 
81.	Nestes autos, todavia, a SeinfraRodoviaAviação aprofundou o exame dessa questão, tendo concluído de início pela inadequabilidade da utilização desse percentual, por ter sido calculado com base em parâmetros fundamentalmente distintos dos trazidos pela nova legislação e sem que se fizesse distinções entre as rodovias administradas pelo Dnit e as reguladas pela ANTT, que apresentam parâmetros de desempenho do pavimento diferentes.
82.	Não obstante tal questão tenha sido destacada no voto condutor do Acórdão 290/2018-TCU-Plenário e já haja comando deste Tribunal no sentido de que o parâmetro em tela seja revisto, entendo que as análises e conclusões a serem ainda empreendidas nestes autos poderão fornecer subsídios adicionais para os estudos a serem realizados pela ANTT com vistas ao aprimoramento do cálculo do efeito do incremento de peso decorrente da Lei dos Caminhoneiros no pavimento das rodovias e nos serviços de manutenção.
83.	Por fim, deixo de acolher as medidas propostas pelo Ministério Público junto a este Tribunal em sua última intervenção nos autos (peça 94) , pelas razões que exponho a seguir.
84.	Antes, é de se destacar que, nessa intervenção, o douto Parquet reafirma seu entendimento de que "a sistemática utilizada pela ANTT para calcular o aumento dos custos de manutenção do pavimento contém falhas conceituais que ferem de forma definitiva o procedimento inicialmente adotado pela agência para promover o reequilíbrio econômico-financeiro do contrato" e de que "a adoção dos custos médios gerenciais do DNIT como parâmetro para a definição do custo total de manutenção do pavimento, além de tecnicamente indevida, levou a uma estimativa de acréscimo de custos desarrazoada, haja vista que os valores obtidos se mostraram completamente dissociados da realidade".
85.	Nesse sentido, mantém sua compreensão acerca da rejeição dos agravos interpostos pela ANTT e pela Concebra.
86.	Não obstante, aborda um ponto específico da articulação desenvolvida nos elementos adicionais carreados pela concessionária, alusivo aos efeitos da não finalização da contratação pelas concessionárias de financiamento de longo prazo junto ao BNDES, externando sua preocupação com a segurança jurídica nos negócios com o Estado e com a economia nacional. 
87.	Ao defender a presença de premissas conformadoras de um eventual desequilíbrio econômico-financeiro do contrato de concessão em exame, decorrente de fato do príncipe, propõe medidas conexas ao mérito dos agravos, quais sejam, de este Tribunal recomendar à ANTT que avalie a real ocorrência desse desequilíbrio, informando acerca de eventual opção de emprego do disposto no art. 65, alínea "d", da Lei 8.666/1993, para futuro acompanhamento dos atos administrativos decorrentes.
88.	Referido dispositivo legal dispõe que os contratos poderão ser alterados, com as devidas justificativas,  "para restabelecer a relação que as partes pactuaram inicialmente entre os encargos do contratado e a retribuição da administração para a justa remuneração da obra, serviço ou fornecimento, objetivando a manutenção do equilíbrio econômico-financeiro inicial do contrato, na hipótese de sobrevirem fatos imprevisíveis, ou previsíveis porém de conseqüências incalculáveis, retardadores ou impeditivos da execução do ajustado, ou, ainda, em caso de força maior, caso fortuito ou fato do príncipe, configurando álea econômica extraordinária e extracontratual".
89.	Em que pese a louvável preocupação do douto Parquet, entendo que este Tribunal não deve acolher tais medidas.
90.	Primeiro porque o presente feito cuida da análise da regularidade do reequilíbrio econômico-financeiro do contrato de concessão da BR060/153/262/DF/GO/MG proveniente da aplicação da Lei dos Caminhoneiros e, como dito, a alegada afetação do equilíbrio econômico-financeiro das concessões da 3ª etapa de licitações do Governo Federal, nela incluída a concessão da BR-060/153/262/DF/GO/MG, em razão da não obtenção do financiamento de longo prazo junto ao BNDES, não se enquadra entre os fundamentos para o reequilíbrio contratual em decorrência dos efeitos dessa lei. 
91.	Destarte, reitero, o exame da questão suscitada pelo Ministério Público junto a este Tribunal não se insere no escopo deste processo.
92.	Ademais, ante a relevância e a repercussão das medidas propostas, seria imprescindível uma análise específica e aprofundada a esse respeito, o que obviamente não foi feito nos autos, por refugir do seu escopo. Nem seria o caso de se promover tal análise nesta assentada, dada a natureza perfunctória da presente apreciação, em sede de agravo contra medida cautelar.
93.	Por outro lado, as medidas propostas aludem, predominantemente, à tutela de interesses subjetivos, não sendo o TCU o foro adequado para a defesa desses interesses perante o Poder Público. Com efeito, a competência deste Tribunal se destina a assegurar primordialmente a observância do interesse público, e não de interesse privado.
94.	Caso julguem necessários, os interessados em eventual recomposição econômico-financeira dos respectivos contratos de concessão dispõem dos meios administrativos e judiciais para fazer valer seus direitos previstos no art. 65, alínea "d", da Lei 8.666/1993, visando recompor danos sofridos.
95.	Por fim, conforme declarado pelo diretor-geral da ANTT durante audiência pública realizada na Comissão de Serviços de Infraestrutura do Senado Federal em 2/4/2019, o equilíbrio e o futuro das concessões da 3ª etapa de licitações do Governo Federal já estão sendo objeto de avaliação pelas instâncias competentes, levando em consideração, inclusive, o impacto da não liberação de financiamentos do BNDES, o que torna despicienda o endereçamento de recomendação nesse sentido por parte deste Tribunal.  
Ante todo o exposto, voto no sentido de que o Tribunal de Contas da União aprove o acórdão que ora submeto à apreciação deste Colegiado.
TCU, Sala das Sessões Ministro Luciano Brandão Alves de Souza, em 18 de setembro de 2019.
Ministro JOÃO AUGUSTO RIBEIRO NARDES 
Relator